ACORDAO-COMPLETO-2517079

ACÓRDÃO 2804/2021 ATA 46/2021 - PLENÁRIO

VISTOS, relatados e discutidos estes autos de desestatização que tratam do acompanhamento da outorga de concessão de serviços de apoio à visitação, revitalização, modernização, operação e manutenção dos serviços turísticos no Parque Nacional do Iguaçu (PNI) , incluindo o custeio de ações de apoio à conservação, proteção e gestão do parque, localizado no estado do Paraná;
ACORDAM os Ministros do Tribunal de Contas da União, reunidos em Sessão do Plenário, ante as razões expostas pelo relator, em:
9.1. considerar, com fundamento no art. 258, inciso II, do Regimento Interno do TCU, c/c o art. 1º da Instrução Normativa TCU 81/2018, dado o escopo definido para a análise da presente desestatização, que o Instituto Chico Mendes de Conservação da Biodiversidade (ICMBio) atendeu, com ressalvas, aos aspectos de completude e suficiência técnica dos elementos apresentados por meio do acervo documental inerente à desestatização do Parque Nacional do Iguaçu;
9.2. determinar ao Ministério do Meio Ambiente (MMA) , ao Instituto Chico Mendes de Conservação da Biodiversidade (ICMBio) e à Secretaria Especial do Programa de Parcerias de Investimento (SPPI) , que, previamente à publicação do edital de concessão do Parque Nacional do Iguaçu, com fundamento no artigo 43, inciso I, da Lei 8.443/1992, c/c o art. 250, inciso II, do Regimento Interno do TCU, e em observância ao disposto no art. 4º da Resolução TCU 315/2020:
9.2.1. incluam, no edital de concessão, exigências de qualificação econômico-financeira para os licitantes, em atendimento ao disposto no art. 31, inciso I, da Lei 8.666/1993;
9.2.2. restrinjam, na minuta de contrato de concessão, a aplicação do mecanismo de arbitragem para solução de controvérsias relativas a direitos patrimoniais disponíveis ao rol previsto na Lei 13.448/2017 e no Decreto 10.025/2019, combinado com o disposto no art. 1º da Lei 9.307/1996;
9.2.3. prevejam, na minuta de contrato de concessão, a obrigatoriedade de a concessionária tornar disponível ao público, periodicamente, relatórios sobre os serviços prestados pela concessionária, em consonância com o previsto no art. 33 da Lei 9.074/1995, art. 31, inciso III, da Lei 8.987/1995 e art. 4º, inciso XI, do Decreto 9.203/2017;
9.2.4. ajustem a redação da Subcláusula 32.4, alínea "e", para que não haja dúvida sobre a aplicação da modalidade nela prevista, ante as diferentes menções a fluxos de caixa sobre o procedimento para recomposição do equilíbrio econômico-financeiro regulamentado pela Cláusula 33, todas da minuta do contrato de concessão, observando, ainda, que o pagamento de indenização à concessionária pelo poder concedente tem previsão específica na Lei 8.987/1995, nos termos dos arts. 33, § 1°, 35, § 4º, 36, 37, 38, §§ 4° e 5°, e 42, § 3°, incisos I e II, §§ 4°, 5° e 6°;
9.2.5. incluam na Subcláusula 32.4 da minuta de contrato de concessão a previsão de que o pagamento de indenização à concessionária pelo poder concedente deverá observar o disposto na Constituição da República Federativa do Brasil/1988 (CRFB/88) , na Lei Complementar 101/2000, em especial em seus arts. 15 e 16, dependendo ainda de manifestação expressa do Ministério do Meio Ambiente, atual órgão ministerial competente;
9.2.6. corrijam os seguintes erros de forma, identificados nas minutas de edital, de contrato de concessão e de seus anexos:
	Minuta de edital

	Subcláusulas
	Erro de forma

	9.5
	Inconsistência na identificação de anexo: alterar Anexo G para Anexo K. Segundo a minuta de contrato, é o Anexo K que contém as respostas aos pedidos de esclarecimento, enquanto o Anexo G contém os documentos de habilitação da adjudicatária

	15.23.1
	Inexistência de item 15.233 citado na minuta de edital

	15.23.1.3
	Excluir ao final da frase "d) "

	15.24.1
	Inexistência da alínea (f) no item 15.23.1

	Minuta de contrato

	Subcláusulas
	Erro de forma

	6.4.2
	Inconsistência no número da subcláusula: consta no texto a referência à subcláusula 6.34, sendo que não existe essa numeração de subcláusula na minuta de contrato.

	12.3
	Inconsistência no número da subcláusula: consta no texto a referência à subcláusula 12.1.1, que trata apenas do macrotema "apoio às ações de educação, comunicação e interpretação ambiental", e não de todos os macrotemas.

	12.5
	Inconsistência no número da subcláusula: consta no texto a referência à subcláusula 12.44, sendo que não existe essa numeração de subcláusula na minuta de contrato.

	12.5.1
	Inconsistência no número da subcláusula: consta no texto a referência à subcláusula 12.55, sendo que não existe essa numeração de subcláusula na minuta de contrato.

	24.9
	A subcláusula trata de exclusividade da concessionária no desenvolvimento de atividades turísticas e comerciais no interior do PNI. No entanto, esta subcláusula deveria se limitar à área da concessão.

	25.1.2
	A subcláusula estabelece que a concessionária terá liberdade na gestão, operação e exploração do PNI. No entanto, esta subcláusula deveria se limitar à área da concessão.

	33.8
	Inconsistência no número da subcláusula: subcláusula citada no texto com fonte de referência não encontrada.

	37.2
	Inconsistência na explicação do EF: o EF deveria ser um valor percentual, no entanto a forma de cálculo do EF apresentado na subcláusula 37.2 não resulta em um valor percentual.

	Cláusulas contratuais referentes à inclusão do verificador de conformidade

	Subcláusulas
	Erro de forma

	17.1
	Inconsistência no número da subcláusula: consta no texto a referência à subcláusula 29.2.3.1, sendo que não existe essa numeração de subcláusula na minuta de contrato.

	29.1
	Aperfeiçoar a redação da parte em destaque, a fim de deixar claro qual é o suporte prestado pelo verificador de conformidade no caso de recomposição do reequilíbrio econômico-financeiro: 29.1. (...) podendo auxiliar o PODER CONCEDENTE, ainda, em eventual liquidação de valores decorrentes da recomposição do reequilíbrio econômico-financeiro da CONCESSÃO e do pagamento de indenizações à CONCESSIONÁRIA.

	29.2.1.1 (a) 
	Na parte "Escritório de Gerenciamento de Projetos": excluir "Escritório de", deixando apenas o domínio "Gerenciamento de Projetos".

	29.2.2 (a) 
	Inconsistência no número da subcláusula: consta no texto a referência à subcláusula 28.3.1.1, sendo que não existe essa numeração de subcláusula na minuta de contrato.

	29.2.2 e 29.2.4
	As subcláusulas 29.2.2 e 29.2.4 estão duplicadas, visto possuírem redação semelhante: excluir uma delas.

	29.2.3 e 29.2.5
	As subcláusulas 29.2.3 e 29.2.5 estão duplicadas, visto possuírem redação semelhante: excluir uma delas.

	29.9
	Checar se o número da subcláusula 29.2.3 que consta no texto está correta.

	1.11.1 do Anexo C da minuta de contrato de concessão
	Inconsistência no título da cláusula 29 citada no texto, que consta como "ORGANISMO DE AVALIAÇÃO DE CONFORMIDADE" e deveria ser "VERIFICADOR DE CONFORMIDADE".

	Anexo B - Caderno de Encargos da Concessionária

	Subcláusulas
	Erro de forma

	5.4.2
	Texto confuso: "Os serviços de manutenção e conservação devem visam manter os elementos (...) ".

	6.1.2 (k) 
	Inconsistência no tipo de intervenção: consta na alínea (k) "Requalificação do NÚCLEO de Pesquisa, nos termos do item 6.12 deste ANEXO", enquanto no item 6.12 consta como "Implantação de novo núcleo de pesquisa".

	6.6.2 (e) 
	Inconsistência no subitem citado: " (...) sistema eficiente para a cobrança pelo uso do estacionamento, se for cobrado 4.2.

	6.12
	Título do item confuso: "IMPLANTAÇÃO DE NOVO DO NÚCLEO DE PESQUISA".

	6.16.1
	Inconsistência no prazo: " (...) requalificar o edifício Naipí, no prazo máximo de 36 (trinta e seis) meses (...) ", enquanto no cronograma (subcláusula 10) consta "até 30 (trinta) meses".

	6.22.1
	Inconsistência no prazo: " (...) deverá, no prazo máximo de 12 (doze) meses (...) ", enquanto no cronograma (subcláusula 10) consta "até 18 (dezoito) meses".

	10.1
	Ausência no cronograma: faltou inclusão da Trilha Linha Martins, com prazo de implantação de até 24 (vinte e quatro) meses.

	10.1
	Inconsistência na numeração de subcláusula: a subcláusula 6.7 do cronograma está incorreta, devendo ser a subcláusula 6.6.

	10.1
	Inconsistência na numeração de subcláusula: a subcláusula 6.8 do cronograma está incorreta, devendo ser a subcláusula 6.7.

	10.1
	Inconsistência na numeração de subcláusula: o item 6.9 do cronograma está incorreta, devendo ser a subcláusula 6.8

	10.1
	Ausência no cronograma: faltou inclusão da subcláusula 6.9 Implantação de espaço da memória de Santos Dummont, com prazo de implantação de até 18 (dezoito) meses.

	10.1
	Inconsistência no tipo de intervenção da subcláusula 6.12: "Requalificação do Núcleo de Pesquisa", enquanto na subcláusula 6.12 consta como "Implantação de novo núcleo de pesquisa".

	10.1
	Inconsistência no prazo da subcláusula 6.16: "até 30 (trinta) meses" e na subcláusula 6.16 consta " (...) no prazo máximo de 36 (trinta e seis) meses (...) ".

	10.1
	Ausência no cronograma: faltou inclusão da subcláusula 6.21 Estação de tratamento de esgoto.

	10.1
	Inconsistência na numeração de subcláusula: a subcláusula 6.21 do cronograma está incorreta, devendo ser a subcláusula 6.22

	10.1
	Inconsistência no prazo da subcláusula 6.21 do cronograma: "até 18 (dezoito) meses" e na subcláusula 6.22 consta " (...) no prazo máximo de 12 (doze) meses (...) ".

	10.1
	Inconsistência na numeração de subcláusula: a subcláusula 6.22 do cronograma está incorreta, devendo ser subcláusula 6.23.

	10.2
	Inconsistência na descrição de subcláusula: na subcláusula 7.4 consta "Sistema de Gestão Ambiental ABNT NBR ISO 21101", devendo ser ISO 14001.

	10.2
	Inconsistência na descrição de subcláusula: na subcláusula 7.5 consta "Sistema de Gestão de Segurança em turismo de aventura ABNT NBR ISO 14001", devendo ser ISO 21101.

	Anexo C - Sistema de Mensuração de Desempenho

	Subcláusulas
	Erro de forma

	1.3
	Inconsistência na fórmula da nota dos indicadores I1 a I5: falta o sinal de divisão (somatório de todas as notas realizadas no ano dividido pela quantidade de avaliações realizadas no ano) .

	1.3
	Inconsistência na fórmula da nota dos indicadores I2 a I4: o denominador deve ser o "n" e não "N".

	1.8
	Inconsistência no valor percentual da outorga variável: consta como sendo de "8,0% sobre a receita operacional bruta", mas na subcláusula 11.1.2 da minuta de contrato consta como sendo de 7% da receita operacional bruta.

	2.3.1
	Inconsistência na gradação do índice de desempenho do I1: inclusão do sinal de menor e igual nas gradações 7,9; 6,9; 5.9 e 4,9.

	3.3.1
	Inconsistência na gradação do índice de desempenho do I2: inclusão do sinal de menor e igual nas gradações 7,9; 6,9; 5.9 e 4,9; e exclusão do sinal "-" após a gradação 7.

	3.3.1
	Inconsistência no índice de desempenho na gradação: na coluna Gradação consta NI1, em vez de NI2.

	4.3.1
	Inconsistência na escala do critério de cumprimento do PGRS do I3: inclusão do sinal de menor e igual nas escalas 90%; 70%; 50% e 25%; ou adoção de escala semelhante à do item 5.3.1.

	5.2.1
	Repetição da palavra "meta".

9.3. recomendar ao Ministério do Meio Ambiente (MMA) , ao Instituto Chico Mendes de Conservação da Biodiversidade (ICMBio) e à Secretaria Especial do Programa de Parcerias de Investimento (SPPI) , que, previamente à publicação do edital de concessão do Parque Nacional do Iguaçu, com fundamento no art. 43, inciso I, da Lei 8.443/1992, c/c art. 250, inciso III, do Regimento Interno do TCU, e em observância ao disposto no art. 11º da Resolução TCU 315/2020: 
9.3.1. disponibilizem, aos interessados, o relatório "Projeto Conceitual de Engenharia, Arquitetura e Transporte" e seus anexos, contendo orçamento detalhado das intervenções, com a composição das tipologias, BDI e equipamentos considerados no projeto;
9.3.2. ajustem a redação da subcláusula 17.1, alínea "d", da minuta de contrato de concessão, a fim de esclarecer que a responsabilidade do poder concedente pelos atos ou fatos posteriores à data de eficácia do contrato se refere a riscos alocados ao poder concedente;
9.3.3. prevejam na minuta de contrato de concessão a necessidade de o ICMBio validar o teor da minuta contratual relativa à contratação pela concessionária das atividades a serem desempenhadas pelo verificador de conformidade;
9.3.4. ajustem a redação da cláusula 28 da minuta de contrato para que definam taxativamente quais atribuições competem ao poder concedente na fiscalização da execução do contrato de concessão, incluindo aquelas com as quais contará com o auxílio do verificador de conformidade;
9.3.5. incluam no mecanismo de pontuação do indicador de desempenho NBV, além do percentual de ocorrências de não conformidade, um fator para mensurar a gravidade de cada ocorrência de não conformidade;
9.4. recomendar ao Instituto Chico Mendes de Conservação da Biodiversidade (ICMBio) , que, nos futuros processos de concessão de serviços, áreas ou instalação de unidades de conservação federais, com fundamento no art. 43, inciso I, da Lei 8.443/1992, c/c art. 250, inciso III, do Regimento Interno do TCU, e em observância ao disposto no art. 11 da Resolução TCU 315/2020:
9.4.1. encaminhe ao TCU informações sobre a situação da regularização fundiária da unidade de conservação, indicando se a área da concessão está totalmente sob o domínio do poder concedente ou, caso contrário, especificando o percentual em relação à área total da unidade de conservação que se encontra sob domínio do poder concedente, sob outras formas de domínio público (bens da União, glebas públicas federais não cedidas, terras devolutas, terras públicas estaduais etc.) , sob domínio privado e com sobreposição com terras indígenas;
9.4.2. encaminhe ao TCU cópia dos seguintes documentos, quando existentes: plano de manejo da unidade de conservação, plano de uso público da unidade de conservação, normativo de criação do Conselho Gestor e de sua composição atual, e ata da reunião do Conselho Gestor em que foi apresentado o projeto de concessão;
9.5. encaminhar cópia do presente Acórdão ao Ministério do Meio Ambiente (MMA) , ao Instituto Chico Mendes de Conservação da Biodiversidade (ICMBio) e à Secretaria Especial do Programa de Parcerias de Investimento (SPPI) ;
9.6. restituir os autos à SecexAgroAmbiental para o acompanhamento da etapa pós publicação do edital do certame, incluindo os procedimentos de adjudicação e assinatura dos contratos, nos termos da IN TCU 81/2018.

Acompanhamento do processo de desestatização, referente à concessão destinada à prestação dos serviços públicos de apoio à visitação, revitalização, modernização, operação e manutenção dos serviços turísticos no Parque Nacional do Iguaçu/PR, incluindo o custeio de ações de apoio à conservação, proteção e gestão.

Ministério do Meio Ambiente; Instituto Chico Mendes de Conservação da Biodiversidade; Secretaria Especial do Programa de Parcerias de Investimento.

3. Responsáveis: Joaquim Álvaro Pereira Leite, Ministro do Meio Ambiente; Fernando Cesar Lorencini, Presidente do Instituto Chico Mendes de Conservação da Biodiversidade, e Martha Seillier, Secretária Especial da Secretaria Especial do Programa de Parcerias de Investimento.

13.1. Ministros presentes: Ana Arraes (Presidente), Walton Alencar Rodrigues, Augusto Nardes, Raimundo Carreiro, Bruno Dantas, Vital do Rêgo (Relator) e Jorge Oliveira.
13.2. Ministros-Substitutos convocados: Augusto Sherman Cavalcanti e Marcos Bemquerer Costa.
13.3. Ministro-Substituto presente: André Luís de Carvalho.

ACORDAO-COMPLETO-2553195

Acórdão de Relação 2345/2022 - Plenário

Acórdão de Relação

VITAL DO RÊGO

Adoto, como relatório, com os ajustes de forma pertinentes, a instrução da Secretaria de Controle Externo da Agricultura e do Meio Ambiente - SecexAgroAmbiental (peça 86) , que contou com a anuência do corpo diretivo da unidade técnica (peças 87 e 88) :
I. INTRODUÇÃO
Trata-se de processo de fiscalização de desestatização que tem por objeto a concessão de serviços de apoio à visitação, revitalização, modernização, operação e manutenção dos serviços turísticos no Parque Nacional do Iguaçu (PNI) , incluindo o custeio de ações de apoio à conservação, proteção e gestão do parque, localizado no estado do Paraná. 
O processo concessório é conduzido pelo Instituto Chico Mendes de Conservação da Biodiversidade (ICMBio) , no exercício de suas atribuições legais definidas no art. 1º, incisos I e V, da Lei 11.516/2007.
O trabalho envolveu o exame técnico da documentação recebida e a realização de reuniões prévias com representantes dos órgãos e entidades proponentes da concessão - Ministério do Meio Ambiente (MMA) , Instituto Chico Mendes de Conservação da Biodiversidade (ICMBio) e Secretaria Especial do Programa de Parcerias de Investimentos (SPPI) -, além de representantes do Banco Nacional de Desenvolvimento (BNDES) . Ademais, auditores desta unidade técnica acompanharam remotamente as audiências públicas e reuniões realizadas entre representantes do poder concedente e potenciais investidores interessados em participar do processo licitatório (veja parágrafo 30 desta instrução) .
O escopo dos trabalhos, aprovado, nos termos do § 6º do art. 9º da IN-TCU 81/2018, mediante instrução à peça 25, inclui:
a) Exame quanto à aderência do processo aos requisitos legais e normativos que regem as concessões em tela;
b) Análise da consistência técnica e jurídica da documentação gerada no presente processo de desestatização, principalmente do estudo de viabilidade econômico-financeira, da minuta do edital e da minuta do contrato, incluindo a verificação das atividades operacionais e investimentos planejados; 
c) Avaliação dos principais elementos do estudo econômico-financeiro que embasa a concessão, abrangendo as estimativas de demanda, receita, despesas e investimentos, bem como a definição dos seguintes parâmetros contratuais: valor da outorga, valor do contrato, valor da garantia da proposta e valor do capital social exigido;
d) Averiguação da adequação da governança da concessão, no que concerne ao sistema de mensuração de desempenho, à gestão das unidades de conservação em tela, à gestão dos riscos, à transparência e accountability; e
e) Verificação do cumprimento de determinações aplicáveis à concessão em tela de Acórdãos anteriores referentes à concessão de uso público de unidades de conservação (Acórdão 2472/2020-TCU-Plenário (TC Processo 011.535/2020-2, relator Ministro Walton Alencar Rodrigues) e 498/2021-Plenário (TC Processo 038.019/2020-5, relator Ministro Vital do Rêgo) ) .
Em 12/9/2021, enquanto a documentação original encontrava-se em análise nesta unidade técnica, o ICMBio encaminhou novos elementos, solicitando a inclusão, na minuta de contrato, da figura de verificador de conformidade. Os novos elementos são examinados na seção III.3.4 desta instrução.
II. VISÃO GERAL
II.1. Unidades de Conservação e o uso público
A Lei 9.985/2000, que estabeleceu o Sistema Nacional de Unidades de Conservação (SNUC) , define unidade de conservação (UC) como o espaço territorial legalmente instituído pelo Poder Público sob regime especial de administração, com objetivos de conservação e limites definidos, ao qual se aplicam garantias adequadas de proteção (Lei 9.985/2000, art. 2º, inciso I) . Essas áreas fazem parte da estratégia brasileira de conservação da biodiversidade (TCU, 2013) . 
As unidades de conservação integrantes do SNUC dividem-se em dois grupos: unidades de proteção integral e unidades de uso sustentável. Cada grupo possui objetivos específicos e é composto por categorias de UCs, conforme quadro a seguir.
Quadro 1: Grupos, objetivos e categorias de unidades de conservação
	Grupos, objetivos básicos e categorias de UCs

	Grupo: Unidades de Proteção Integral

	Objetivo básico: preservar a natureza, sendo admitido apenas o uso indireto dos recursos naturais da UC, exceto nos casos legais (Lei 9.985/2000, art. 7º, § 1º) .
	Parque nacional

		Monumento natural

		Estação ecológica

		Reserva biológica

		Refúgio de vida silvestre

	Grupo: Unidades de Uso Sustentável

	Objetivo básico: compatibilizar a conservação da natureza com o uso sustentável de parcela dos recursos naturais da UC (Lei 9.985/2000, art. 7º, § 2º) .
	Área de proteção ambiental

		Área de relevante interesse ecológico

		Floresta nacional

		Reserva extrativista

		Reserva de desenvolvimento sustentável

		Reserva de fauna

		Reserva particular do patrimônio natural

Fonte: Lei 9.985/2000.
É importante destacar que as UCs não são espaços intocáveis, e que cada categoria tem seu regime jurídico próprio quanto aos objetivos, permissões e restrições. Assim, embora a finalidade primordial das UCs seja a conservação da biodiversidade, elas podem ter outros objetivos, tais como o uso público (visitação, educação ambiental e recreação) e a exploração sustentável de madeira e produtos florestais não madeireiros, entre outros (TCU, 2021) . 
As unidades de conservação devem dispor de um plano de manejo (Lei 9.985/2000, art. 27) . O plano de manejo (PM) é um documento técnico, aprovado por meio de portaria do ICMBio, mediante o qual, com base nos objetivos da UC, se estabelece o seu zoneamento e as normas que devem presidir o uso da área e o manejo dos recursos naturais, inclusive a implantação das estruturas físicas necessárias à gestão da unidade (Lei 9.985/2000, art. 2º, inciso XVII c/c Decreto 4.340/2002, art. 12, inciso I) . 
Cada unidade de conservação do grupo de proteção integral, a exemplo dos parques nacionais, dispõe de um conselho gestor consultivo, presidido pelo órgão responsável por sua gestão e constituído por representantes de órgãos públicos e de organizações da sociedade civil, entre outros (Lei 9.985/2000, art. 29) .
Os parques nacionais têm como objetivo a preservação de ecossistemas naturais de grande relevância ecológica e beleza cênica, possibilitando a realização de pesquisas científicas e o desenvolvimento de atividades de educação e interpretação ambiental, de recreação em contato com a natureza e de turismo ecológico (Lei 9.985/2000, art. 11) . O uso público é um dos objetivos de criação dos parques nacionais e deve ser fomentado, buscando-se oferecer ao visitante um serviço de qualidade, que minimize os impactos ambientais da atividade e promova interpretação ambiental (peça 13, p. 10) .
A visitação pública em parques nacionais está sujeita às normas e restrições estabelecidas no plano de manejo da unidade (Lei 9.985/2000, art. 11, § 2º) . Adicionalmente, para complementar as normas e restrições do plano de manejo, a unidade pode elaborar um plano de uso público (PUP) , que é um documento técnico não-normativo e que contempla as estratégias, diretrizes e prioridades de gestão com o objetivo de estimular o uso público, orientar o manejo, aprimorar as experiências e diversificar as oportunidades de visitação na unidade de conservação (ICMBio, 2019) .
O parque nacional é de posse e domínio públicos, sendo que as áreas particulares incluídas em seus limites devem ser desapropriadas (Lei 9.985/2000, art. 11, § 1º) . 
A exploração comercial de produtos, subprodutos ou serviços inerentes às UCs é possível desde que esteja de acordo com os objetivos de cada categoria de unidade, dependendo de prévia autorização e sujeitando o explorador a pagamento (Lei 9.985/2000, art. 33 c/c Decreto 4.340/2002, art. 25) . 
Entre os produtos, subprodutos ou serviços inerentes às unidades de conservação estão inclusas as atividades de visitação, recreação e turismo (Decreto 4.340/2002, art. 25, § único, inciso I) . A autorização para exploração de bens e serviços em UCs de domínio público, que é o caso dos parques nacionais, só é permitida se prevista no plano de manejo, mediante decisão do órgão executor, ouvido o conselho da UC (Decreto 4.340/2002, art. 26) . O processo de autorização para essa exploração comercial deverá observar os limites estabelecidos pela legislação vigente sobre licitações públicas (Decreto 4.340/2002, art. 28) e deve estar fundamentado em estudos de viabilidade econômica e investimentos, ouvido o conselho da unidade (Decreto 4.340/2002, art. 29) . É proibida a construção e ampliação de benfeitoria sem autorização do órgão gestor da UC (Decreto 4.340/2002, art. 30) .
Cumpre destacar que somente com a edição da Lei 13.668/2018, que alterou a Lei 11.516/2007, é que foi legalmente prevista a possibilidade de ser concedidos serviços, áreas ou instalações de unidades de conservação federais para a exploração de atividades de visitação voltadas à educação ambiental, à preservação e conservação do meio ambiente, ao turismo ecológico, à interpretação ambiental e à recreação em contato com a natureza, precedidos ou não da execução de obras de infraestrutura, mediante procedimento licitatório regido pela Lei 8.987/1995. O § 1º do art. 14-C da Lei 11.516/2007 estabelece que o edital da licitação poderá prever o custeio pelo contratado de ações e serviços de apoio à conservação, à proteção e à gestão da UC, além do fornecimento de número predefinido de gratuidades ao ICMBio e de encargos acessórios, desde que os custos decorrentes dos encargos previstos no edital sejam considerados nos estudos elaborados para aferir a viabilidade econômica do modelo de uso público pretendido. 
II.2 Parque Nacional do Iguaçu 
O Parque Nacional do Iguaçu (PNI) é uma unidade de conservação de proteção integral da categoria parque nacional, localizado na região extremo oeste do estado do Paraná e criado em 1939, por meio do Decreto 1.035/1939. O PNI se destaca pelas belezas naturais da região e alta representatividade da biodiversidade do bioma Mata Atlântica, tendo como sua característica marcante as Cataratas do Iguaçu.
O plano de manejo (PM) do PNI foi aprovado pela Portaria ICMBio 1.126/2018, atendendo o disposto no art. 27 da Lei 9.985/2000 c/c inciso I, art. 12, do Decreto 4.340/2002 (peça 13) . O PM define como propósito do parque:
O Parque Nacional do Iguaçu, reconhecido como patrimônio natural mundial e palco das impressionantes Cataratas do Iguaçu, preserva importante remanescente da mata atlântica, compartilha sua beleza cênica e conserva sua biodiversidade promovendo benefícios socioambientais para as presentes e futuras gerações. (peça 13, p. 11) 
O zoneamento do parque foi estabelecido no plano de manejo. O zoneamento consiste em um instrumento de ordenamento territorial, no qual a área da UC é dividida por zonas com características naturais similares, sendo estabelecidas normas específicas para o uso dessas áreas e o manejo dos seus recursos naturais. O PNI possui sete zonas, conforme consta no quadro a seguir.
Quadro 2: Zoneamento do Parque Nacional do Iguaçu
	Zoneamento do PNI

	Zona 
	Características
	Área (ha) 
	% da UC

	Zona Intangível
	Representa o mais alto grau de preservação, não se tolerando quaisquer alterações humanas. São vedadas todas as formas de visitação.
	74.296
	40

	Zona primitiva
	Ocorrência de pequena ou mínima intervenção humana, contendo espécies da flora e da fauna de grande valor científico. Permite atividades de visitação de baixo impacto, não sendo admitida a implantação de infraestrutura, somente se forem estritamente necessárias à segurança dos visitantes.
	61.214
	33

	Zona de Uso Extensivo
	Constituída em sua maior parte por áreas naturais, com mínimo impacto humano, apesar de ser permitido atividades de uso público. A implantação de infraestrutura simples e outras facilidades são permitidas para as atividades de visitação, devendo ser aprovado por projeto específico.
	13.070
	7

	Zona de Uso Intensivo
	Constituída por áreas naturais ou por alterações antrópicas, podendo conter: centro de visitantes, museus e outras facilidades e serviços, indispensáveis à gestão da UC e às demais atividades permitidas, desde que não estejam em conflito com os objetivos do parque.
	298
	0,2

	Zona Histórico- cultural
	Contêm as áreas onde são encontradas amostras do patrimônio histórico, cultural, arqueológico e/ou paleontológico, que serão preservadas, estudadas, restauradas e interpretadas para o público, servindo à educação e ao uso científico. É permitida a visitação.
	202
	0,1

	Zona de Recuperação
	Contêm áreas consideravelmente antropizadas, cujo objetivo é deter a degradação dos recursos ou restaurar a área. Esta zona permite visitação de baixo impacto, desde que não comprometa a recuperação dos ambientes.
	20.564
	11

	Zona de Uso Especial
	Contêm as áreas necessárias à administração, à manutenção e aos serviços da UC, abrangendo habitações, oficinas, depósitos, aceiros, estradas e outros. A visitação poderá ser permitida em conformidade com o previsto no plano de uso público. 
	254
	0,1

Fonte: Plano de Manejo do PNI (peça 13, p. 34-41) .
Figura 1 - Zoneamento do Parque Nacional do Iguaçu
Fonte: Plano de Manejo do PNI (peça 13, p. 33) 
A visitação pública é proibida na zona intangível do PNI, enquanto nas zonas primitivas e de recuperação é permitida a visitação de baixo impacto. Nas zonas de uso extensivo, de uso intensivo, de uso especial e histórico-cultural é permitida a visitação, mas com algumas restrições específicas para cada zona, definidas no plano de manejo do PNI.
Em 2020, foi aprovado o plano de uso público (PUP) do PNI (peça 14, p. 55) , documento que propõe atividades e serviços para diferentes áreas do parque, em consonância com o zoneamento da UC, objetivando orientar e diversificar as oportunidades de visitação nessas áreas. O plano de manejo, em conjunto com o plano de uso público do PNI, autoriza a exploração de serviços (peça 13, p. 46 c/c peça 14) e estabelece as normas e restrições para a visitação pública no parque (peça 13, p. 34-46) , em conformidade com o Decreto 4.340/2002, art. 26, e a Lei 9.985/2000, art. 11, § 2º.
O PUP do PNI propôs o agrupamento de áreas de visitação e atrativos no parque em quatro polos: Polo Cataratas, Polo Silva Jardim, Polo Ilhas do Iguaçu e Foz do Gonçalves Dias, e Polo Rio Azul. 
Figura 2: Polos estabelecidos no Plano de Uso Público do Parque Nacional do Iguaçu
Fonte: PUP do PNI (peça 14, p. 11) 
O PNI possui conselho gestor consultivo, instituído por meio da Portaria Ibama 88, de 8 de agosto de 2001 (peça 39) , composto por representantes do Poder Público e da sociedade civil (peça 40) , atendendo o disposto no art. 29 da Lei 9.985/2000. A atual concessionária do PNI, a Cataratas do Iguaçu S. A., participa do conselho gestor (CG) do PNI como representante da sociedade civil (peça 40, p. 1) .
As principais características do PNI são apresentadas no quadro a seguir.
Quadro 3: Principais características do Parque Nacional do Iguaçu
	Características do PNI

	Aspectos
	Parque Nacional do Iguaçu

	Local
	Extremo Oeste Paranaense, abrangendo os municípios de Foz do Iguaçu (20,56% área município no PNI) , São Miguel do Iguaçu (12,31% área município no PNI) , Serranópolis do Iguaçu (59,62% área município no PNI) , Matelândia (52,85% área município no PNI) , Céu Azul (71,48% área município no PNI) e Capanema (0,99% área município no PNI) 

	Área
	185.262,5 ha

	Atrativos
	Conjunto de quedas das Cataratas do Iguaçu, trilhas, ilhas, cachoeiras, corredeiras Faraday e presença de sítios arqueológicos e de estruturas históricas como o Hotel das Cataratas, a Usina São João e a estrada histórica Foz do Iguaçu-Cataratas

	Bioma
	Mata Atlântica

	Vegetação
	Floresta Estacional Semidecidual e Floresta Ombrófila Mista
O PNI possui um dos maiores remanescentes de Mata Atlântica de interior, conectando-se com outros fragmentos florestais formando um contínuo florestal, denominado Corredor Verde, que abriga uma rica biodiversidade

	Espécies ameaçadas de extinção
	Flora: Aspidosperma polyneuron (peroba-rosa) , Araucaria angustifolia (araucária) , Euterpe edulis (palmito-juçara) , Apuleia leiocarpa (garapa ou grápia) , entre outras
Fauna: Puma concolor (onça-parda) Panthera onca (onça-pintada) , Alouatta guariba (guariba) , Mazama nana (veado-bororo) , Harpia harpyja (gavião-Real) , Leopardus pardalis (jaguatirica) , Steindachneridion melanodermatum (bagre-do-iguaçu) , entre outras
O PNI abriga a maior população de onças-pintadas da Mata Atlântica

	Malha hídrica
	Composta pela bacia do rio Floriano (sua bacia hidrográfica de 713 km² está totalmente protegida dentro dos limites do PNI) , por lagoas e diversos afluentes da bacia do baixo Iguaçu

	Serviços ecossistêmicos
	Produção de água para o entorno, sequestro de carbono, regulação climática local, polinização, manutenção do solo, manutenção de habitats de reprodução, regulação do ciclo hidrológico, manutenção da diversidade biológica e genética de espécies, além do valor estético de seus atrativos

Fonte: PM do PNI (peça 13) e PUP do PNI (peça 14) .
O PNI possui uma boa infraestrutura para o turismo, contando com estacionamento, hospedagem, opções de trilhas, restaurantes diversos e lojas com venda de material turístico (peça 12, p. 18) . De acordo com dados do ICMBio, o PNI é o segundo parque mais visitado no Brasil, somente atrás do Parque Nacional da Tijuca no Rio de Janeiro. Em 2019, o PNI recebeu mais de dois milhões de visitantes (Estudo para concessão do PNI - Avaliação Comercial e Estudo de Demanda, 2021, peça 62, p. 19) .
O PNI foi pioneiro no Brasil no envolvimento da iniciativa privada na gestão de sua operação, por meio de processos licitatórios realizados entre os anos de 1998 e 2002 (peça 12, p. 17) . Os contratos de concessão 1/1998 e 2/1998, outorgados ao grupo Cataratas do Iguaçu S.A., que serão substituídos pela nova concessão, foram prorrogados até novembro de 2021, como medida de reequilíbrio econômico-financeiro em decorrência das restrições impostas pela Covid-19. Segundo informações do ICMBio, estima-se que os contratos sejam novamente aditados como medida de reequilíbrio contratual, estendendo a vigência por mais 12 meses, tendo em vista que, em função da pandemia, o volume de visitação em 2020 e 2021 no PNI continua aquém do esperado para recompor os prejuízos econômicos (peça 37, p. 2-3) .
Tendo em vista a proximidade do término da concessão vigente, o ICMBio, com apoio da Secretaria Especial do Programa de Parcerias de Investimentos da Presidência da República e do BNDES, começou o processo para estruturar a nova concessão da unidade de conservação para fins de prestação de serviços de apoio à visitação. 
II.3. Processo de concessão do Parque Nacional do Iguaçu (PNI) 
Seguindo os requisitos legais, o Parque Nacional do Iguaçu foi qualificado no Programa de Parcerias de Investimentos da Presidência da República (PPI) e incluído no Programa Nacional de Desestatização (PND) por meio do Decreto 10.147/2019, após manifestação favorável do Conselho do Programa de Parcerias e Investimentos (Resolução CPPI 79, de 29/8/2019) .
A documentação exigida pelo art. 3º da IN-TCU 81/2018 foi encaminhada pelo ICMBio, por meio do Ofício 777/2021-GABIN/ICMBio, de 6/7/2021 (peças 1 a 17) . A unidade técnica da Secretaria de Controle Externo da Agricultura e do Meio Ambiente (SecexAgroAmbiental) avaliou a documentação encaminhada e constatou a sua completude (peça 21) .
O edital da concessão, em atendimento ao disposto no art. 13-A da Lei 13.334/2016, foi submetido a consulta pública entre 26/4/2021 e 27/5/2021. Também foram realizadas audiências públicas no município de Foz de Iguaçu, em 20/5/2021, e no município de Céu Azul, em 21/5/2021. Adicionalmente, foram realizadas reuniões com potenciais investidores interessados em participar do processo licitatório nos dias 18/5/2021, 24/5/2021 e 25/5/2021, sendo realizadas treze reuniões com uma hora de duração para cada potencial investidor. Devido à pandemia de Covid-19, a participação nesses eventos ocorreu de forma virtual, com exceção das audiências públicas, que ocorreram em formato híbrido, possibilitando a participação virtual ou presencialmente, nos municípios de Foz de Iguaçu e Céu Azul. Os relatórios das contribuições recebidas mediante consulta pública, audiências públicas e reuniões com potenciais investidores, além das respostas do poder concedente, encontram-se nas peças 15, 16 e 17. 
O projeto da nova concessão foi apresentado aos representantes do Conselho Gestor do PNI, conforme consta na ata da reunião do Conselho de 22/4/2021 (peça 41, p. 4-7) , em conformidade com o Decreto 4.340/2002, artigos 26 e 29.
O MMA solicitou manifestação da Funai acerca de eventuais sobreposições do PNI com terras indígenas, em conformidade com o disposto na determinação 9.4 do Acórdão 498/2021-TCU-Plenário (TC Processo 038.019/2020-5, relator Ministro Vital do Rêgo) . A Funai informou que não há sobreposição da área do parque com terras indígenas homologadas, reservas indígenas plenamente constituídas ou terras dominiais indígenas constituídas (peça 68) .
A área da concessão está limitada às áreas de uso público do PNI, definidas nos termos do Plano de Manejo do parque, não estando incluídas as áreas pertencentes à zona intangível e as áreas delegadas a terceiros (peça 4, p. 3) .
Os estudos econômico-financeiros elaborados para o projeto estimam investimentos obrigatórios de quase R$ 555 milhões durante os trinta anos de concessão (veja seção III.1 desta instrução) .
Com fundamento no art. 14-C da Lei 11.516/2007 (incluído pela Lei 13.668/2018) , consta como obrigação contratual da futura concessionária o pagamento de encargos acessórios, que consiste no direcionamento anual de um valor correspondente a 6% da receita operacional bruta (ROB) da concessão, durante o período de trinta anos da concessão, para o custeio de ações e serviços de apoio à visitação, proteção e gestão do PNI (cláusula 12 da minuta de contrato; peça 3, p. 20-26) . Este valor será para custear ações e serviços nos seguintes macrotemas: i) apoio às ações de educação, comunicação e interpretação ambiental; ii) apoio a projetos de integração com o entorno; iii) apoio ao plano e a projetos de pesquisa; iv) apoio às ações de manejo de espécies; v) apoio às ações de monitoramento; vi) apoio ao programa de voluntariado; vii) apoio às ações de capacitação técnica e apoio à gestão; e viii) apoio às ações de divulgação institucional do PNI.
A título de ter o direito de exploração da concessão do PNI, a futura concessionária deverá pagar uma parcela de outorga fixa e parcelas mensais ao longo da concessão, referentes a outorga variável (cláusula 11 da minuta de contrato, peça 3, p. 20) . O percentual mensal a ser pago pela concessionária de outorga variável corresponde a 7% da ROB e poderá ser afetado e variar de acordo com o desempenho dos indicadores auferidos pelo poder concedente, podendo ser acrescido de até 5%. A outorga variável apenas será devida a partir do primeiro mês do quinto ano de operação (peça 3, p. 20) .
De acordo com as cláusulas 21 e 25 da minuta contratual (peça 3, p. 40 e 47) , os investimentos e serviços obrigatórios a serem desenvolvidos pela concessionária estão previstos no caderno de encargos, anexo B da minuta de contrato (peça 5) . Os investimentos e serviços obrigatórios descritos no caderno de encargos envolvem as atividades listadas no quadro a seguir.
Quadro 4: Investimentos e serviços obrigatórios descritos no caderno de encargos (anexo B da minuta de contrato) 
	Investimentos obrigatórios
	Serviços obrigatórios

	Item
	Descrição
	Item
	Descrição

	6.2
	Readequação do sistema de trilhas e mobilidade ativa
	4.1
	Serviços de controle de acesso e recepção de usuários

	6.3
	Reforma de edifícios existentes
	4.2
	Implantação e gestão de estacionamentos de veículos

	6.4
	Novo modal de transporte interno
	4.3
	Implantação de gestão de instalações, espaços e serviços de receptivos

	6.5
	Teleférico
	4.4 e 4.5
	Serviços de alimentação e de comércio 

	6.6   6.7
	Reforma e implantação de estacionamentos
	4.6
	Serviços de transporte interno

	6.8 a 6.18
	Requalificação, implantação e manutenção de núcleos, edifícios e áreas de visitação
	5.1
	Serviços de vigilância e segurança patrimonial

	6.19
	Sinalização
	5.2
	Serviços de prevenção e combate a incêndios

	6.20 6.22
	Equipamentos de lazer, apoio, mobiliário e de segurança eletrônica
	5.3 a 5.6
	Serviços de conservação e limpeza, de manutenção, de conservação de áreas verdes, de utilidades

	6.21
	Estação de tratamento de esgoto
	5.1
	Serviços de vigilância e segurança patrimonial

	6.22
	Recursos sistêmicos
	5.8
	Treinamento e capacitação da equipe da concessionária

Fonte: Anexo B da minuta de contrato - Caderno de Encargos (peça 5) .
O valor estimado do contrato é de R$ 1.921.661.561,01, que corresponde à projeção do somatório dos investimentos obrigatórios, da outorga fixa, outorga variável e encargos acessórios (veja seção III.1 desta instrução) . Destaca-se que os encargos acessórios, que são os gastos com os referidos macrotemas, foram incluídos no valor total do contrato atendendo ao disposto na recomendação 9.1.2 do Acórdão 2472/2020-TCU-Plenário (TC Processo 011.535/2020-2, relator Ministro Walton Alencar Rodrigues) .
A licitação será conduzida, nos termos da minuta de edital (peça 2, p. 4) , em três fases distintas e sucessivas para julgamento: 1ª) das garantias de proposta; 2ª) das propostas econômicas, podendo ser seguida de lances à viva-voz; e 3ª) dos documentos de habilitação.
O critério de julgamento da licitação para a concessão do PNI é o de maior oferta de outorga fixa a ser paga ao poder concedente (item 4.1 da minuta de edital, peça 2, p. 6) . O valor da outorga fixa ofertada não poderá ser inferior a R$ 82,837 milhões (veja parágrafo 81 da seção III.1 desta instrução) .
Consta, entre as condições precedentes à assinatura do contrato (item 21.1 da minuta de edital; peça 2, p. 40-41) , que o vencedor da licitação realize pagamento ao BNDES do valor de R$ 6.872.771,00, referente à realização dos estudos necessários à modelagem da concessão (item 21.1.10) , e o pagamento de remuneração da B3 (Bolsa do Brasil) , no valor de R$ 396.575,22, referente à realização do leilão (item 21.1.11) . O ressarcimento pelo vencedor da licitação dos dispêndios realizados pelo poder concedente, ou com a sua autorização, com estudos e despesas já efetuados vinculados à concessão está previsto no art. 21 da Lei 8.987/1995.
III. EXAME TÉCNICO
Este capítulo apresenta os resultados do exame técnico da documentação referente ao projeto de concessão de serviços de apoio à visitação do PNI, notadamente: o modelo econômico-financeiro; a minuta do edital do processo licitatório; as minutas do contrato e de seus anexos. As avaliações previstas no escopo dos trabalhos - exame da aderência do processo aos requisitos legais, da consistência técnica e jurídica da documentação e do cumprimento de deliberações anteriores do TCU - são demonstradas nas seções que tratam de cada um dos documentos analisados. A seção III.3.4 avalia os novos elementos encaminhados pelo ICMBio por meio da Nota Técnica 13/2021 (peça 57) , que tratam de solicitação para inclusão, na minuta de contrato, da figura de verificador de conformidade. Por fim, seção III.6 examina a governança da concessão.

III.1. Do modelo econômico-financeiro
O documento à peça 12 aborda o plano de negócios referente ao estudo para a concessão do Parque Nacional do Iguaçu com base no cenário mínimo de intervenções e atividades propostas no relatório de Avaliação Comercial e Estudo de Demanda (peça 62) . O documento realiza a avaliação econômico-financeira do projeto e sugere parâmetros mínimos de outorga para embasar os termos da futura licitação (peça 12, p. 11-12) .
O estudo contou com o levantamento de premissas, projeções e simulações que possibilitaram a apreciação, pelo método de fluxo de caixa descontado, dentre outras métricas de avaliação financeira de projetos, da viabilidade econômico-financeira da concessão do parque, tendo como foco a aferição de sua atratividade para o setor privado e da autossutentabilidade das operações da unidade de conservação. A avaliação utilizou como principais inputs: estudos de demanda; estimativas de receitas, incluindo as acessórias; custos de operação, manutenção e expansão; custos ambientais; investimentos; impactos financeiros e tributários decorrentes das premissas assumidas e da análise de risco e jurídica, entre outras informações consideradas relevantes para a operacionalização das projeções (peça 12, p. 12) .
A planilha eletrônica que contém o modelo econômico-financeiro inicialmente elaborado com base nas premissas detalhadas no plano de negócio consta da peça 1, como item não digitalizável. Ocorre que, enquanto o processo encontrava-se em análise nesta unidade técnica, os proponentes encaminharam novos elementos, incluindo um novo modelo econômico-financeiro que contempla as despesas administrativas referentes à contratação do verificador de conformidade (veja seção III.3.4 desta instrução) . A planilha eletrônica referente ao novo modelo econômico-financeiro, no qual se baseia a presente análise, consta como item não digitalizável da peça 57.
Ressalta-se, por fim, que os estudos, projetos e planilhas relacionados à concessão e disponibilizados pelo poder concedente têm caráter meramente indicativo e não vinculante, cabendo aos interessados o exame de todas as informações, exigências, especificações técnicas e regulamentações aplicáveis à concessão, nos termos do subitem 2.3 da minuta de edital (peça 2, p. 5) .
Projeção da demanda
De acordo com o relatório de Avaliação Comercial e Estudo da Demanda (peça 62) , o Parque Nacional do Iguaçu recebeu, em 2019, o total de 2.020.358 visitantes, tendo sido a segunda unidade de conservação com mais visitas no ano, com 13% do total. Esse número, porém, contempla apenas a visitação do Polo Cataratas. Os demais polos têm controle de visitação precário, e juntos, representam menos de 1% das entradas no PNI (peça 62, p. 54) .
Entre os visitantes do Polo Cataratas, aproximadamente 45% são estrangeiros, em sua maioria, oriundos da América do Sul (28,78%) , seguidos da Europa (9,57%) , América do Norte (3,29%) e Ásia (2,79%) (peça 62, p. 58) .
Entre os brasileiros, 20% são visitantes do entorno do PNI, provenientes dos quatorze municípios que possuem o Passe Comunidade, benefício que dá desconto de 90% sobre o valor do ingresso (peça 62, p. 60) .
Entre 1999 e 2019, foi registrada uma tendência de média de crescimento do número de visitantes do Polo Cataratas na ordem de 5,47% ao ano. Nos últimos três anos da série histórica, essa média foi de 9,05% ao ano (peça 62, p. 56) .
Figura 2: Evolução do número de visitas no Polo Cataratas (1999 a 2019) 
Fonte: BNDES - Relatório de Avaliação Comercial e Estudo da Demanda (peça 62, p. 56) 
O estudo de demanda realizado tomou a série temporal de turistas como principal fonte de informação para elaborar as projeções para os trinta anos da concessão. Com a premissa de manutenção dos preços de ingressos em linha com os praticados atualmente (tabela 1) , o documento assume que as projeções têm grande aderência aos dados históricos observados (peça 62, p. 140) . 
Tabela 1: Valores atuais do ingresso no PNI
	Categoria de Visitante
	Valor do Ingresso

	Geral
	R$ 67,00

	Mercosul
	R$ 50,00

	Brasileiros
	R$ 34,00

	Lindeiros
	R$ 7,00

Fonte: BNDES - Plano de Negócio (peça 12, p. 38) 
Ocorre que a minuta de contrato permite à concessionária a cobrança de ingressos de até R$ 120,00, a partir do 49º mês de eficácia do contrato (subcláusula 9.2, da minuta de contrato, peça 3) . Esse valor é quase 80% superior aos praticados hoje para o público geral. Desse modo, caso a concessionária opte por cobrar ingressos no valor do teto estipulado na minuta de contrato, a demanda de visitação provavelmente será inferior à prevista nos estudos que subsidiaram o modelo econômico-financeiro elaborado. De todo modo, a concessionária tem liberdade para cobrar ingressos com valores mais baixos. Além disso, os estudos econômico-financeiros contratados pelo poder concedente têm, como visto, caráter meramente indicativo e não vinculante, cabendo aos licitantes realizar sua própria análise da viabilidade econômico-financeira do projeto (subitem 2.3 da minuta do edital, peça 2, p. 5) .
Para considerar os impactos da pandemia de Covid-19 na curva de demanda estimada a partir dos dados históricos da visitação entre 1999 e 2019, o modelo econômico-financeiro contempla deflatores sobre a projeção para os primeiros três anos da concessão (2022 a 2024) , com taxas, respectivamente, de 50%, 30% e 10%. 
Para definir as taxas dos deflatores, o plano de negócio (peça 12) tomou por base o recuo no número de visitantes experimentado pelo PNI de 2019 para 2020, uma diminuição de 67%. Considerou, ainda, estudos apresentados no relatório de Avaliação Comercial e Estudo de Demanda (peça 62) . Segundo o documento, espera-se para 2022 um cenário de vacinação avançado e bem-sucedido (peça 12, p. 35) . Desse modo, o plano de negócio estima que, em 2024, a visitação do parque alcance 1,95 milhão de visitantes (peça 12, p. 35) , número próximo, portanto, dos 2,02 milhões de visitantes de 2019.
Figura 3: Projeção da demanda de visitação
Fonte: BNDES - Modelo econômico-financeiro (peça 57, item não digitalizável) 
A pandemia de Covid-19 teve, de fato, impactos significativos no setor de turismo, que ainda não se recuperou da queda abrupta dos anos 2020 e 2021. Desse modo, é importante que o evento seja levado em consideração na modelagem econômico-financeira da concessão, ainda que seja difícil prever o ritmo de retomada. Estudo da FGV publicado em abril de 2020, por exemplo, mostrou-se excessivamente otimista ao sinalizar uma retomada das atividades no setor de turismo doméstico da ordem de 70% entre julho e dezembro de 2020, após uma queda de 90%. A realidade mostrou-se bem diferente, uma vez que, segundo registros da atual concessionária do PNI, em janeiro de 2021 a curva de visitantes seguiu o mesmo comportamento que o verificado ao longo do ano de 2020 (peça 12, p. 35) .
Diante do avanço da vacinação no segundo semestre de 2021, e considerando, por outro lado, incertezas decorrentes das variantes do coronavírus SARS-CoV-2 em circulação no país, a aplicação de deflatores nas projeções de demanda, levando em conta a redução das visitas no parque nos primeiros três anos da concessão, parece adequada. O ritmo de recuperação estimado nas projeções não é tão otimista quanto ao estudo da FGV, mas prevê uma recuperação gradual em relação à queda de 67% da visitação verificada em 2020.
Ressalta-se que a minuta de contrato deixa claro que a não efetivação da demanda projetada, ou sua redução por qualquer motivo, salvo no caso de eventual descumprimento das obrigações assumidas pelo poder concedente ou na hipótese prevista na subcláusula 34.2, é um risco assumido pela concessionária (minuta de contrato, subcláusula 30.2, alínea "cc", peça 3, p. 58) .  A referida subcláusula 34.2 trata da ocorrência de caso fortuito ou força maior, nos seguintes termos:
34.2. Na ocorrência de CASO FORTUITO ou FORÇA MAIOR, cujas consequências não sejam cobertas por seguro, na forma descrita na subcláusula 30.2, (z) , a parte afetada por onerosidade excessiva poderá requerer a extinção, ou a recomposição do equilíbrio econômico-financeiro do CONTRATO.
Ou seja, a concessionária assume os riscos de, em condições normais, a demanda projetada não ser efetivada. No entanto, na hipótese de ocorrência de caso fortuito ou força maior que afete negativamente suas operações, e cujas consequências não sejam cobertas por seguro, a concessionária teria o direito de pleitear a recomposição do equilíbrio econômico-financeiro do contrato. Esse foi justamente o caso da ocorrência da pandemia de Covid-19, reconhecida pela OMS em março de 2020. Trata-se de um evento imprevisível que reduziu significativamente a visitação do PNI, levando o poder concedente a autorizar a recomposição do equilíbrio econômico-financeiro do contrato vigente por meio de sua prorrogação (veja parágrafo 26 desta instrução) . 
Contudo, o cenário atual é diferente. A nova concessão será contratada com a pandemia já instalada, sendo seus impactos razoavelmente conhecidos. Assim, caso a retomada da visitação não ocorra no ritmo previsto nas projeções de demanda, entende-se que a concessionária, em princípio, não poderia reivindicar o reequilíbrio econômico-financeiro do contrato, uma vez que os estudos e projeções realizados não são vinculantes, cabendo às licitantes realizarem seus próprios levantamentos.
Projeção das receitas da concessão
O modelo econômico-financeiro elaborado usa as projeções de demanda detalhadas no relatório Avaliação Comercial e Estudo da Demanda (peça 62) como premissas operacionais básicas para estimar o crescimento da receita bruta do Parque Nacional do Iguaçu (peça 12, p. 33) . 
As receitas operacionais do Parque Nacional do Iguaçu são divididas em receitas de bilheteria e receitas acessórias. As receitas acessórias, por sua vez, foram divididas em alimentação, comércio, estacionamento, transporte e teleférico (peça 12, p. 37) . 
De acordo com o modelo econômico-financeiro elaborado, as receitas de bilheteria e transporte (ônibus) estimadas para o primeiro ano de concessão totalizam aproximadamente R$ 49,22 milhões, chegando a quase R$ 247 milhões no trigésimo ano (peça 57, aba "Tabelas", item não digitalizável) .
Figura 4: Receitas estimadas de bilheteria e transporte (ônibus) (R$ milhões) 
Fonte: BNDES - Modelo econômico-financeiro (peça 57, item não digitalizável) 
Observação: o modelo econômico-financeiro elaborado discrimina os valores de receita de bilheteria e transporte, porém a minuta de contrato estabelece que a aquisição do ingresso dá aos usuários o direito à utilização do serviço principal de transporte previsto no caderno de encargos (subcláusula 9.3, peça 3, p. 16-17) .
A cobrança pelo usufruto de atrativos, serviços e equipamentos presentes no PNI - ou que venham a ser disponibilizados no futuro, segundo o plano de investimentos elaborado pela concessionária - dá origem a receitas acessórias. O estudo econômico-financeiro projetou estimativas para as cinco categorias de receitas acessórias modeladas a partir do respectivo ticket per capita histórico (preço médio do serviço multiplicado pela taxa de captação) entre os anos de 2017 e 2019, com exceção do teleférico. Por se tratar de uma nova implantação no parque, seu ticket per capita foi calculado com base em estudos referenciais de outras unidades de conservação: Parque Capivari e Parque Unipraias Camboriú (peça 12, p. 39) .
As tabelas 6.2 a 6.6 do plano de negócio (peça 12, p 40-41) apresentam os tickets per capita estimados para cada uma das cinco categorias mapeadas de receitas acessórias: (i) alimentação; (ii)  comércio; (iii) estacionamento, (iv) transporte (ônibus e bicicleta) e (v) teleférico. O detalhamento da metodologia de projeção, por sua vez, encontra-se no relatório de Avaliação Comercial e Estudo de Demanda (peça 62) .
A figura a seguir consolida as projeções de receitas totais, consolidando as receitas de bilhetagem (bilheteria e transporte por ônibus) e receitas acessórias:
Figura 5: Receita total bruta (R$ milhões) 
Fonte: BNDES - Modelo econômico-financeiro (peça 57, item não digitalizável) 
Investimentos obrigatórios
Conforme dispõe a subcláusula 21.1 da minuta de contrato (peça 3, p. 40) , a concessionária deverá realizar os investimentos obrigatórios previstos no Anexo B (caderno de encargos da concessionária, peça 5) , respeitados os cronogramas ali dispostos. A concessionária tem, portanto, a responsabilidade de ampliar e renovar o espaço de serviços e atrativos disponibilizados aos visitantes.
Com base nos estudos realizados, o plano de negócios estimou o total de investimentos obrigatórios (também denominados Capital Expenditure - CAPEX) e de reinvestimentos (Replacement Expenditure - REPEX) durante o período da concessão, no valor de aproximadamente R$ 555 milhões (peça 12, p. 27) .
Figura 6: Projeção de CAPEX e REPEX (R$ milhões) 
Fonte: Modelo econômico-financeiro (peça 57, item não digitalizável) 
O plano de negócio também apresenta os investimentos segregados por polos:
Tabela 2: Investimento por polo (R$ mil) 
	Investimentos
	Valor (R$ mil) 

	Polo Cataratas
	361.696

	Polo Ilhas do Iguaçu
	3.789

	Polo Rio Azul
	11.206

	Reinvestimento
	127.832

	Overrun
	50.452

	Total
	554.975

Fonte: Modelo econômico-financeiro (peça 57, item não digitalizável) 
A relação dos investimentos obrigatórios consta do subitem 6.1.2 do caderno de encargos (peça 5) , os quais devem ser concluídos nos prazos previstos no subitem 10.1 do mesmo documento (veja quadro 4 da seção II.3 desta instrução) .
Por sua vez, o custo estimado para cada uma das intervenções é apresentado no modelo econômico-financeiro (peça 57, item não digitalizável, aba "CAPEX") .
Com relação à orçamentação das obras, o relatório "Projeto Conceitual de Engenharia, Arquitetura e Transporte" (peça 67, p. 47) informa que:
A metodologia aplicada para a composição do orçamento de obra segue o conceito de tipologia e aplicação do valor unitário por metro quadrado. A partir dos projetos, foram identificadas tipologias comuns entre as intervenções nas quais adotou-se um padrão de quantitativo (insumos, serviços, materiais) e valor por metro quadrado (valor unitário) . As áreas e os quantitativos explicitados no orçamento foram obtidos nos anteprojetos desenvolvidos. Sendo assim, o orçamento é obtido através da multiplicação da área/unidade da intervenção pelo valor unitário da tipologia. 
Os critérios e parâmetros adotados para composição das tipologias atendem o Instrumento Normativo da SINAPI para medição de obras civis. As planilhas detalhadas foram organizadas, separando os serviços por grupos, seguindo a ordem construtiva das obras, e encontram-se em anexo. Na ausência de informações e detalhes executivos foram empregados taxas e coeficientes clássicos utilizados em consultorias especializadas em engenharia de custos.
 (...) 
Banco de Preço 
Os custos unitários foram obtidos através de Bancos de Preços oficiais da SINAPI / PR - Sistema Nacional de Pesquisa de Custos e Índices da Construção Civil (data-base: set/2020) e quando empregados, estão identificados com os respectivos códigos na planilha em anexo. Demais preços foram identificados como MEC e foram obtidos através de cotações de mercado. 
Cálculo de BDI 
As tabelas dos investimentos apresentam os valores com o cálculo do BDI para construção e reforma, e para equipamentos. O detalhe da composição encontra-se em anexo
BDI Construção e Reforma calculado: 29,370% 
BDI Equipamentos calculado: 11,205%
Estudos, Projetos, Gerenciamento e Autorizações
Além dos custos de obra, foi considerado na composição do orçamento o valor com estudos, projetos, gerenciamento e autorizações para elaboração e aprovação das intervenções.
Equipamentos e Sistemas
A orçamentação do capex também considerou os custos com equipamentos de segurança (câmeras IP, Sistema de Gestão e controle) , equipamentos de controle de acesso nas bilheterias, sistemas de monitoramento e manejo da visitação, além dos sistemas de tecnologia necessários (servidores, computadores e etc) . Estes equipamentos são essenciais para o bom funcionamento do parque e para o controle da concessão e visitação.
O orçamento detalhado das intervenções, com a composição das tipologias, BDI e equipamentos considerados no projeto consta da planilha eletrônica à peça 64 (item não digitalizável) .
Considera-se que a metodologia adotada para estimar o custo das intervenções, adotando o banco de preços oficiais do Sistema Nacional de Pesquisa de Custos e Índices da Construção Civil (Sinapi) , é adequada. De fato, a jurisprudência desta Corte de Contas foi construída no sentido de que os preços obtidos do Sinapi e Sincro são indicativos dos preços de mercado (Acórdão 719/2018-TCU-Plenário, voto revisor: Ministro Benjamin Zymler) . 
Contudo, os documentos que detalham a orçamentação realizada não constam da documentação prevista para ser disponibilizada aos licitantes. Tais expedientes foram obtidos mediante diligência realizada por esta unidade técnica. 
O modelo econômico-financeiro que será disponibilizado contempla um nível menor de detalhamento da composição dos custos de cada intervenção, limitando-se a apresentar a tipologia da obra, a área de intervenção, o custo unitário e o BDI, sem esclarecer, contudo, como se chegou ao valor do custo unitário adotado. Tendo em vista que informações mais detalhadas sobre a orçamentação dos investimentos obrigatórios podem ser relevantes para que os licitantes apresentem suas propostas com mais segurança, propõe-se recomendar aos proponentes que disponibilizem aos interessados o relatório "Projeto Conceitual de Engenharia, Arquitetura e Transporte" e seus anexos, contendo orçamento detalhado das intervenções, com a composição das tipologias, BDI e equipamentos considerados no projeto.
Frisa-se, no entanto, que a minuta de contrato atribui exclusivamente à concessionária os riscos relacionados a erros nas estimativas de custos e cronograma dos investimentos obrigatórios e investimentos adicionais (alínea 'g' da subcláusula 30.2, peça 3, p. 56) . A materialização desses riscos não resultará em recomposição do equilíbrio econômico-financeiro do contrato, nos termos da subcláusula 32.3 da minuta de contrato (peça 3, p. 64) .
Dessa forma, o tratamento dado contratualmente a eventuais riscos econômico-financeiros associados a obras e demais investimentos obrigatórios ou adicionais atende ao disposto no art. 2º, inciso II, da Lei 8.987/1995 e é aderente às boas práticas de alocação objetiva de risco.
Custos e despesas operacionais
A análise dos custos e despesas operacionais da concessionária consta do Projeto Conceitual de Engenharia, Arquitetura e Transporte (peça 67, p. 52-56) . De forma, resumida, o plano de negócio (peça 12, p. 52-54) consolida as projeções realizadas pelo modelo econômico-financeiro (peça 57, item não digitalizável) .
Figura 7: Projeção do operational expenditure - OPEX (R$ milhões) 
Fonte: BNDES - Modelo econômico-financeiro (peça 57, item não digitalizável) 
No primeiro ano da concessão, as despesas administrativas representam 45% dos custos e despesas operacionais. Ao final do contrato, o custo do produto vendido - que corresponde aos custos variáveis vinculados às unidades geradoras de caixa, como estacionamento, transporte e comércio - assume maior relevância (Figura 8) .
Figura 8: Composição do OPEX no primeiro e último ano da concessão
Fonte: Modelo econômico-financeiro (peça 57, item não digitalizável) 
Outorga
A concessionária pagará ao poder concedente, a título de direito de exploração da concessão, uma parcela de outorga fixa e parcelas mensais subsequentes durante os trinta anos de operação, referentes a outorga variável.
A licitação adota, como critério de julgamento, o maior valor de outorga fixa, e o edital estabelece que o lance ofertado não poderá ser inferior a R$ 82,837 milhões (peça 57, itens não digitalizáveis; subitens 4.1, peça 2, p. 6) . Esse valor de outorga mínima foi definido pelo modelo econômico-financeiro para a data base de novembro de 2021 (peça 57, item não digitalizável) . É importante destacar que o valor de R$ 87,127 milhões apresentado na minuta de edital (14.2.1 da minuta de edital, peça 2, p. 24) diverge do valor que consta do modelo econômico-financeiro pois foi calculado para outra data base. Além disso, os estudos anteriores não contabilizavam despesas relativas à contratação do verificador de conformidade, na medida em que a primeira versão da minuta do instrumento convocatório considerava que o verificador de conformidade seria contratado pelo poder concedente, e não pela concessionária (veja seção III.3.4) . De todo modo, todos os valores do edital serão atualizados por ocasião de sua publicação.
A outorga variável correspondente a 7% da receita operacional bruta obtida pela concessionária, e deve ser recolhida mensalmente, a partir do 49º mês contado da data de eficácia da concessão (subcláusula 11.1.2 da minuta de contrato, peça 3, p. 20) .
A projeção dos valores de outorga fixa e variável pode ser observada no gráfico a seguir:
Figura 9: Projeção de Outorga Fixa e Variável (R$ milhões) 
Fonte: Modelo econômico-financeiro (peça 57, item não digitalizável) 
Parâmetros do contrato
O valor estimado do contrato é de R$ 1.921.661.561,01, que corresponde à projeção do somatório (item 5.1 da minuta do edital, peça 2; peça 57, aba "Resumo", item não digitalizável) : 
a) dos investimentos obrigatórios previstos ao longo da concessão;
b) da outorga fixa;
c) da projeção da outorga variável devida ao longo de toda a concessão; e
d) dos encargos acessórios.
De acordo com o modelo econômico-financeiro elaborado, esses valores são assim discriminados (valores nominais, na data base de novembro de 2021) :
Tabela 3: Valores estimados do contrato
	Investimentos obrigatórios
	701.153.557,02

	Outorga fixa mínima
	82.837.047,92

	Outorga variável
	593.550.769,88

	Encargos acessórios
	544.120.186,20

		1.921.661.561,01

Fonte: Modelo econômico-financeiro (peça 57, item não digitalizável, aba "Resumo") 
Observação: os valores estimados na minuta de edital divergem daqueles apresentados nesta tabela pois foram calculados para outra data base. Além disso, os estudos anteriores não contabilizavam despesas relativas à contratação do verificador de conformidade, na medida em que a primeira versão da minuta do instrumento convocatório considerava que o verificador de conformidade seria contratado pelo poder concedente, e não pela concessionária. De todo modo, todos os valores do edital serão atualizados por ocasião de sua publicação.
Os montantes discriminados na tabela 3 correspondem aos valores descontados à taxa de 9,01%, na data base de novembro de 2021. 
Ressalta-se que o valor estimado do contrato tem efeito meramente indicativo, não podendo ser utilizado por nenhuma das partes para pleitear a recomposição do equilíbrio econômico-financeiro do contrato (item 5.2 da minuta do edital, peça 2, p. 7, e subcláusula 8.2 da minuta de contrato, peça 3, p. 15) .
Retorno do investimento
De acordo com o plano de negócios (peça 12, p. 93) e com o modelo econômico-financeiro (peça 57, item não ditalizável) , o payback do projeto (tempo necessário para se recuperar o investimento realizado) é de 15,8 anos, a uma taxa de desconto (Custo Médio Ponderado de Capital, ou Weighted Average Cost of Capital - WACC) de 9,01%.
Diante das análises efetuadas no âmbito do plano de negócios, o referido estudo conclui pela viabilidade econômico-financeira do projeto (peça 12, p. 96-97) .
III.2. Do edital 
De acordo com a minuta do edital (peça 2) , a licitação para concessão do PNI com vistas à seleção da proposta mais vantajosa ocorrerá na modalidade concorrência, sob o critério de julgamento do maior valor de outorga fixa (peça 2, p. 3) , atendendo o disposto no art. 2º, inciso III, e no art. 15, inciso II, da Lei 8.987/1995.
As licitantes deverão apresentar garantia de proposta no valor de R$ 19,217 milhões, correspondente a 1% do valor estimado do contrato (peça 57, item não digitalizável; item 13.10 da minuta de edital, peça 2, p. 20) , na forma do art. 31, inciso III, da Lei 8.666/1993, e em conformidade com a determinação 9.2.2 do Acórdão 498/2021-TCU-Plenário (TC Processo 038.019/2020-5; relator Ministro Vital do Rêgo) .
III.2.1 - Qualificação econômico-financeira 
Quanto à documentação relativa à qualificação econômico-financeira, o art. 31 da Lei 8.666/1993 prevê: 
Art. 31.  A documentação relativa à qualificação econômico-financeira limitar-se-á a:
I - balanço patrimonial e demonstrações contábeis do último exercício social, já exigíveis e apresentados na forma da lei, que comprovem a boa situação financeira da empresa, vedada a sua substituição por balancetes ou balanços provisórios, podendo ser atualizados por índices oficiais quando encerrado há mais de 3 (três)  meses da data de apresentação da proposta;
II - certidão negativa de falência ou concordata expedida pelo distribuidor da sede da pessoa jurídica, ou de execução patrimonial, expedida no domicílio da pessoa física;
III - garantia, nas mesmas modalidades e critérios previstos no "caput" e § 1o do art. 56 desta Lei, limitada a 1% (um por cento)  do valor estimado do objeto da contratação.
§ 1o A exigência de índices limitar-se-á à demonstração da capacidade financeira do licitante com vistas aos compromissos que terá que assumir caso lhe seja adjudicado o contrato, vedada a exigência de valores mínimos de faturamento anterior, índices de rentabilidade ou lucratividade.    
§ 2o A Administração, nas compras para entrega futura e na execução de obras e serviços, poderá estabelecer, no instrumento convocatório da licitação, a exigência de capital mínimo ou de patrimônio líquido mínimo, ou ainda as garantias previstas no § 1o do art. 56 desta Lei, como dado objetivo de comprovação da qualificação econômico-financeira dos licitantes e para efeito de garantia ao adimplemento do contrato a ser ulteriormente celebrado.
§ 3o O capital mínimo ou o valor do patrimônio líquido a que se refere o parágrafo anterior não poderá exceder a 10% (dez por cento)  do valor estimado da contratação, devendo a comprovação ser feita relativamente à data da apresentação da proposta, na forma da lei, admitida a atualização para esta data através de índices oficiais. [grifo nosso]
Na minuta do edital, consta em relação à qualificação econômico-financeira que as licitantes e cada um dos integrantes do consórcio, conforme aplicável, deverão apresentar documentação que se resume em certidões e declarações (itens 15.8 a 15.14 da minuta de edital; peça 2, p. 27) , que estão em conformidade ao disposto na Lei 8.666/1993, art. 31, inciso II.
No entanto, o balanço patrimonial e as demonstrações contábeis do último exercício social não estão sendo exigidos como requisitos para a qualificação econômico-financeira do proponente, em dissonância ao disposto na Lei 8.666/1993, art. 31, inciso I. 
A inclusão de exigências de qualificação econômico-financeira para os licitantes nos editais de concessão, em atendimento ao disposto no art. 31, inciso I, da Lei 8.666/1993, já foi determinada por este Tribunal para o caso de dois processos licitatórios anteriores relativos à concessão de uso público das Florestas Nacionais de Canela e de São Francisco de Paula, no âmbito do Acórdão 498/2021-TCU-Plenário, item 9.2.1 (TC Processo 038.019/2020-5; relator Ministro Vital do Rêgo) . Observa-se, dessa forma, que não houve o atendimento da referida determinação na concessão do PNI.
Assim, propõe-se determinar ao MMA, ao ICMBio e à SPPI que, previamente à publicação do edital da concessão do Parque Nacional do Iguaçu, incluam no edital de concessão exigências de qualificação econômico-financeira para os licitantes, em atendimento ao disposto no art. 31, inciso I, da Lei 8.666/1993.
III.2.2 - Erros de forma na minuta de edital
Foram identificados alguns erros de forma na minuta de edital (peça 2) , descritos no quadro a seguir.
Quadro 5: Erros de forma identificados na minuta de edital
	Minuta de edital (peça 2) 

	Item/ Página
	Erro de forma

	9.5 (p. 10) 
	Inconsistência na identificação de anexo: alterar Anexo G para Anexo K. Segundo a minuta de contrato, é o Anexo K que contém as respostas aos pedidos de esclarecimento, enquanto o Anexo G contém os documentos de habilitação da adjudicatária (peça 3, p. 5-6) 

	15.23.1 (p. 31) 
	Inexistência de item 15.233 citado na minuta de edital

	15.23.1.3 (p. 31) 
	Excluir ao final da frase "d) "

	15.24.1 (p. 32) 
	Inexistência da alínea (f) no item 15.23.1

Fonte: elaborado pela unidade técnica
Ante o exposto, propõe-se determinar ao MMA, ao ICMBio e à SPPI que, previamente à publicação do edital da concessão do Parque Nacional do Iguaçu, corrijam os erros de forma acima especificados.
III.3. Da minuta de contrato 
A licitação em tela sujeita-se às Leis 8.987/1995 e 8.666/1993, conforme expresso na cláusula 3.1 da minuta de contrato (peça 3, p. 6) , atendendo ao previsto no art. 191 da Lei 14.133/2021.
As cláusulas essenciais do contrato de concessão exigidas pela Lei 8.987/1995, em seu art. 23, constam na minuta de contrato, conforme apresentado no quadro a seguir.
Quadro 6: Cláusulas essenciais na minuta de contrato do PNI e seus anexos
	Cláusulas essenciais (Lei 8.987/1995, art. 23) 
	Cláusula/item da minuta de contrato e seus anexos

	Objeto, área e prazo da concessão (inciso I) 
	Cláusulas 5ª e 6ª da minuta de contrato (peça 3, p. 5-10) 
Item 1 do Anexo A da minuta de contrato - Caracterização do PNI (peça 4) 

	Modo, forma e condições de prestação do serviço (inciso II) 
	Cláusulas 25 da minuta de contrato (peça 3, p. 47) 
Itens 4 e 5 do Anexo B da minuta de contrato - Caderno de encargos (peça 5, p. 5-25) 

	Critérios, indicadores, fórmulas e parâmetros definidores da qualidade do serviço (inciso III) 
	Anexo C da minuta de contrato - Sistema de mensuração de desempenho (peça 8) 

	Preço do serviço e aos critérios e procedimentos para o reajuste e a revisão das tarifas (inciso IV) 
	Cláusulas 9.2, 9.2.3.2, 9.4, 9.5 e 9.6 da minuta de contrato (peça 3, p. 15-17) 

	Direitos, garantias e obrigações do poder concedente e da concessionária (inciso V) 
	Cláusulas 16, 17, 18 e 19 da minuta de contrato (peça 3, p. 32-39) 

	Direitos e deveres dos usuários para obtenção e utilização do serviço (inciso VI) 
	Cláusula 20 da minuta de contrato (peça 3, p. 39-40) 

	Forma de fiscalização, bem como a indicação dos órgãos competentes para exercê-la (inciso VII) 
	Cláusulas 28 e 29 da minuta de contrato (peça 3, p. 50-55) - ver item III.3.5 desta instrução

	Penalidades contratuais e administrativas a que se sujeita a concessionária e sua forma de aplicação (inciso VIII) 
	Cláusulas 39 e 40 da minuta de contrato (peça 3, p. 79-83) 

	Casos de extinção da concessão (inciso IX) 
	Cláusulas 45 a 51 da minuta de contrato (peça 3, p. 90-97) 

	Bens reversíveis (inciso X) 
	Cláusula 7 da minuta de contrato (peça 3, p. 10-15) 

	Critérios para o cálculo e a forma de pagamento das indenizações devidas à concessionária, quando for o caso (inciso XI) 
	Cláusulas 31.1 (r) , 32.4.1, 46.3, 47.1.1, 47.1.2, 48.6, 48.8, 48.9, 49.3, 50.2, 51.1 (peça 3, p. 62; 64; 93; 95-97) 

	Condições para prorrogação do contrato (inciso XII) 
	Cláusulas 6.4.3 e 32.4 (a) da minuta de contrato (peça 3, p. 9 e 64) 

	Obrigatoriedade, forma e periodicidade da prestação de contas da concessionária ao poder concedente (inciso XIII) 
	Cláusulas 12.6, 16.2 (o) , 16.2 (p) , 16.2 (q) e 28.6 da minuta de contrato (peça 3, p. 26; 33-34; 52) 

	Exigência da publicação de demonstrações financeiras periódicas da concessionária (inciso XIV) 
	Cláusulas 16.2 (p.ii) e 16.2 (q) da minuta de contrato (peça 3, p. 33-34) - ver item III.6.1 desta instrução

	Foro e modo amigável de solução das divergências contratuais (inciso XV) 
	Cláusulas 42, 43 e 44 da minuta de contrato (peça 3, p. 85-90) 

Fonte: elaborado pela unidade técnica
Destaca-se que a política tarifária da concessão do PNI ficará a critério da concessionária (cláusula 9.2.2 da minuta de contrato; peça 3, p. 16) , por meio da cobrança de ingresso para o acesso à área da concessão. A cláusula 9.2 da minuta de contrato estabelece um valor máximo do ingresso a ser cobrado pela concessionária, escalonado nos primeiros cinco anos (peça 3; p. 15-16) , conforme tabela a seguir.
Tabela 4: Valor máximo do ingresso a ser cobrado pela concessionária no período da concessão
	Período da concessão
	1º ano da concessão
	2º ano da concessão
	3º ano da concessão
	4º ano da concessão
	5º ano até final da concessão

	Valor máximo
	R$ 80,00
	R$ 90,00
	R$ 100,00
	R$ 110,00
	R$ 120,00

Fonte: Cláusula 9.2 da minuta de contrato (peça 3, p. 15-16) 
Para os moradores dos municípios lindeiros ao PNI, o valor máximo do ingresso será equivalente a 20% daqueles estabelecidos na tabela 4 (cláusula 9.2.1 da minuta de contrato; peça 3, p. 16) .
A definição do preço a ser cobrados dos usuários do PNI relativos à prestação de serviços ficará exclusivamente à cargo da concessionária (cláusula 9.3.2 da minuta de contrato; peça 3, p. 17) .
III.3.1 - Avaliação de impactos ambientais
O Parque Nacional do Iguaçu é uma unidade de conservação de proteção integral, cujo objetivo básico é a preservação de ecossistemas naturais de grande relevância ecológica e beleza cênica (Lei 9.985/2000, art. 11) . Segundo o Plano de Manejo do PNI (peça 13, p. 10) , o uso público é permitido e pode ser fomentado, buscando-se oferecer ao visitante um serviço de qualidade, que minimize os impactos ambientais da atividade [negrito nosso].
O próprio PM do PNI destaca que uma das atividades conflitantes e desafios da gestão do parque é a visitação em massa, que pode acarretar produção de lixo, erosão do solo e perturbações à fauna (peça 13, p. 10) .
A preocupação sobre os impactos ambientais que podem ser provocados pela concessão também foi externada pela população local durante as audiências públicas do projeto. Em ambas as audiências públicas realizadas, foi questionado sobre os impactos que a concessão e as intervenções previstas poderiam gerar ao meio ambiente e quais medidas serão tomadas para minimizar ou coibir estes impactos (peça 16, p. 11) . 
Em resposta a esse questionamento, os proponentes informaram que toda e qualquer intervenção no PNI deve seguir as orientações de seu plano de manejo e plano de uso público, além de demais normativas previstas pela legislação, que estabelecem as regras de como e onde pode haver intervenções, serviços e atividades no parque. 
De fato, a minuta de contrato, subcláusula 22.5.3 (peça 3, p. 42) , estabelece que o poder concedente poderá manifestar sua objeção ao projeto executivo apresentado pela concessionária caso a intervenção não respeite os requisitos ambientais previstos na legislação aplicável, no caderno de encargos (anexo B da minuta contratual) , no PM ou no PUP do PNI. Por sua vez, constam, no caderno de encargos (anexo B da minuta de contrato) , diretrizes gerais para as intervenções no PNI, sendo que o item 8.1.2 deste anexo determina que as intervenções no PNI devem gerar um baixo impacto no meio ambiente (peça 5, p. 65) .
Além disso, nos termos da subcláusula 16.2 (l) da minuta contratual (peça 3, p. 33) , é obrigação da concessionária:
l) cumprir e observar todas as normas e exigências legais ambientais e obter, quando aplicável, todas as licenças, permissões e autorizações exigidas para a plena execução do objeto do CONTRATO, notadamente para a realização dos INVESTIMENTOS OBRIGATÓRIOS, devendo se responsabilizar por todas as providências necessárias para sua obtenção junto aos órgãos competentes, arcando com todas as despesas e os custos envolvidos;
Nos casos em que a implantação de empreendimentos e atividades cujos impactos ambientais sejam considerados significativos ou ultrapassem os limites territoriais da zona de amortecimento, a concessionária deverá requerer a licença ambiental, nos termos do § 4º do art. 14-C da Lei 11.516/2007, com redação dada pela Lei 13.668/2018: 
§ 4º O ato autorizativo exarado pelo órgão gestor da unidade de conservação para a instalação e operação das atividades de que trata o caput deste artigo dispensa, com a anuência do Ibama, outras licenças e autorizações relacionadas ao controle ambiental a cargo de outros órgãos integrantes do Sistema Nacional de Meio Ambiente (Sisnama) , exceto quando os impactos ambientais decorrentes dessas atividades forem considerados significativos ou ultrapassarem os limites territoriais da zona de amortecimento."
Para esses casos, o licenciamento ambiental deverá seguir o rito previsto da legislação vigente que trata da matéria, com a realização de estudos de impacto ambiental, quando for o caso. Ademais, as licenças ambientais emitidas podem estabelecer condicionantes que a concessionária deverá atender para evitar, mitigar ou compensar possíveis impactos ao meio ambiente.
Ressalta-se que a oferta de serviços e atividades desenvolvidas durante a execução do contrato de concessão para apoio ao uso público e visitação de unidades de conservação, incluindo aqueles que dispensem a instauração de processo de licenciamento ambiental, demandam avaliação do impacto que causam ao meio ambiente. Esse ponto foi analisado anteriormente por este Tribunal, no âmbito do TC Processo 038.019/2020-5, que tratou da concessão de uso público das Florestas Nacionais (Flonas) de Canela e de São Francisco de Paula. Por meio do Acórdão 498/2021-TCU-Plenário (relator Ministro Vital do Rêgo) , decorrente daquele trabalho, o TCU determinou aos proponentes que:
9.2.9. adotem as medidas necessárias a fim de fazer constar, das minutas de contrato de concessão da Floresta Nacional de Canela/RS (Anexo V do edital) e da Floresta Nacional de São Francisco de Paula/RS (Anexo VI do edital) , cláusula que preveja a avaliação do impacto sobre o meio ambiente advindo da oferta dos serviços e das atividades desenvolvidas durante a execução contratual;
O monitoramento do referido acórdão verificou que foi incluída, na minuta dos contratos das concessões das Flonas de Canela e São Francisco de Paula, cláusula obrigacional para a concessionária avaliar e apresentar relatório semestralmente com os impactos sobre o meio ambiente advindos da oferta dos serviços e das atividades desenvolvidas durante a execução contratual. Ademais, a cláusula que trata das obrigações do poder concedente foi ajustada, de modo que o ICMBio deverá analisar o relatório com os impactos sobre o meio ambiente advindos da oferta dos serviços e das atividades desenvolvidas pela concessionária. Desse modo, o Acórdão 2172/2021-TCU-Plenário, de relatoria do Ministro Vital do Rêgo, considerou cumprida a referida determinação.
No âmbito do presente trabalho, esta unidade técnica realizou diligência, solicitando informações aos proponentes sobre a forma de atendimento da citada deliberação, naquilo que diz respeito à concessão do PNI (peça 28, p. 2) .
Em resposta, o ICMBio informou que a visitação em áreas naturais protegidas pode gerar impactos negativos aos ambientes naturais, os quais podem ser agravados pela falta de planejamento, ordenamento e infraestruturas adequadas para suportar o uso dos atrativos. Para identificar e manejar os impactos decorrentes da visitação, o ICMBio desenvolveu e vem adotando a metodologia do Número Balizador da Visitação (NBV) (peça 37, p. 6) .
De acordo com o ICMBio (peça 37, p. 6) :
A teoria [na qual se baseia o NBV] já é amplamente utilizada nas ferramentas de zoneamento ambiental ao estabelecer que, dadas as características e objetivos de manejo, determinadas áreas podem suportar diferentes intensidades de usos. No caso da visitação pública em áreas protegidas, cabe aos gestores, além de promover o zoneamento estabelecendo áreas com diferentes intensidades de usos, identificar os limites de alterações aceitáveis pela presença do visitante e manejá-los para que a conservação ambiental seja mantida.
Tendo em vista que o projeto de concessão do PNI estabelece o NBV como um dos indicadores de desempenho da concessão, com previsão de relatórios semestrais de monitoramento, o ICMBio entende que a metodologia é suficiente para atender a necessidade de avaliação e manejo dos impactos da visitação (peça 37, p. 6) .
De acordo com o Roteiro Metodológico para Manejo de Impactos da Visitação (ICMBio, 2011) , o Número Balizador da Visitação (NBV) é o número estimado de visitantes que uma área específica da UC tem capacidade de receber por dia, para realização de determinada atividade, em função das condições de manejo da visitação existentes. Com base nesse roteiro e no Manual de Métodos para o Monitoramento do Número de Visitas em Unidades de Conservação Federais (ICMBIO, 2020) , a concessionária deverá identificar o NBV dos atrativos da área da concessão e elaborar um sistema de indicadores e ações para monitoramento dos impactos da visitação nas áreas de uso público. Deverá, ainda, executar ações de mitigação de impacto e apresentar registros de resultados com periodicidade semestral, com o foco no monitoramento dos impactos da visitação no parque (peças 8, p. 16-17, e 5, p. 58-59) .
De fato, o NBV é um importante instrumento para monitoramento e controle dos impactos da visitação. Nesse sentido, este Tribunal recomendou, no âmbito do Acórdão 2472/2020-TCU-Plenário, decorrente dos trabalhos de fiscalização da concessão dos Parques Nacionais de Aparados da Serra e Serra Geral, que os proponentes atribuíssem "um peso maior ao componente de ajuste do monitoramento denominado Número Balizador de Visitação (NBV) na ponderação e definição do resultado do indicador Manutenção/Conservação de Infraestruturas". Naquela concessão, o NBV era um entre dez componentes do indicador de Manutenção/Conservação de Infraestruturas. Já na concessão do PNI, há um indicador exclusivo para o NBV, que responde por 16,25% da nota final da concessionária. Percebe-se, assim, que seu peso e importância foram substancialmente majorados no presente processo.
Por outro lado, como será demonstrado na seção III.5.1 desta instrução, a fórmula de cálculo do indicador NBV, proposta no Anexo C da minuta de contrato para mensurar o desempenho da futura concessionária do PNI, avalia o percentual de ocorrência de inconformidades, porém deixa de mensurar a gravidade de cada ocorrência. Este ponto será analisado em detalhes na seção que trata do sistema de mensuração de desempenho (seção III.5) .
III.3.2 - Anuência tácita de projetos de engenharia e arquitetura
Todas as intervenções propostas pela concessionária, que englobam as obras civis, reformas, construções, atividades de restauro, infraestrutura, montagem de estruturas ou qualquer outra forma de intervenção física permanente na área da concessão do PNI, deverão ser apresentadas ao poder concedente em forma de projetos de engenharia e arquitetura, cuja elaboração é de caráter obrigatório (subcláusula 22.1 da minuta de contrato, peça 3, p. 41; item 9.4.1 do Anexo B da minuta de contrato - caderno de encargos, peça 5, p. 71; item 1.29 do Anexo II da minuta de edital, peça 10, p. 7) .
Os projetos de arquitetura e engenharia deverão ser apresentados para aprovação pelo poder concedente, bem como pelos órgãos e instituições competentes antes de serem iniciadas as obras, incluindo o licenciamento ambiental, nos casos em que for necessário (item 9.4.1 do Anexo B da minuta de contrato - caderno de encargos, peça 5, p. 73) .
No caso dos anteprojetos e projetos básicos de engenharia e arquitetura apresentados pela concessionária ao poder concedente, a subclásula 22.2 da minuta de contrato estabelece que o poder concedente poderá apresentar comentários que deverão ser incorporados nos projetos, conforme o caso (peça 3, p. 42) . 
No caso dos projetos executivos de engenharia e arquitetura, a concessionária é responsável por apresentar tais projetos ao poder concedente em tempo hábil para a execução das intervenções, devendo, então, o poder concedente se pronunciar acerca da totalidade do projeto executivo apresentado, conforme prescrito nas subcláusulas 22.3 e 22.4 da minuta de contrato, transcritas a seguir (peça 3, p. 42) :
22.3. A CONCESSIONÁRIA será responsável pela apresentação dos projetos executivos de engenharia e arquitetura ao PODER CONCEDENTE em tempo hábil para a execução das INTERVENÇÕES, considerando-se os prazos constantes desta cláusula para aprovação do projeto. 
22.4. O PODER CONCEDENTE pronunciar-se-á acerca da totalidade do projeto executivo apresentado, apontando detalhadamente as irregularidades ou incorreções constatadas, no prazo máximo de 30 (trinta) dias a contar de seu recebimento, formalizando por escrito sua objeção ou não.   
De acordo com o disposto na subcláucula 22.4 da minuta de contrato, o poder concedente deve se pronunciar no prazo máximo de trinta dias acerca da totalidade do projeto executivo. 
Havendo objeção pelo poder concedente ao projeto executivo apresentado, a concessionária deverá efetuar as correções necessárias, devendo o poder concedente se pronunciar novamente sobre as correções realizadas no prazo máximo de trinta dias. As subcláusulas 22.6 e 22.7 da minuta de contrato dispõem sobre isto da seguinte forma (peça 3, p. 42) :
22.6. Havendo objeção pelo PODER CONCEDENTE ao projeto executivo apresentado, caberá à CONCESSIONÁRIA efetuar as correções necessárias e reapresentar o projeto executivo no prazo de 30 (trinta) dias. 
22.7. O PODER CONCEDENTE se pronunciará detalhadamente acerca das irregularidades ou incorreções constatadas na versão dos projetos executivos, de que trata as subcláusulas 22.4 e 22.6, encaminhados à sua análise, no prazo máximo de 30 (trinta) dias a contar de seu recebimento, formalizando por escrito sua objeção ou não.
Se não houver pronunciamento do poder concedente nos prazos indicados, os projetos executivos apresentados pela concessionária serão automaticamente considerados como não tendo sofrido qualquer objeção e a concessionária poderá iniciar a execução das intervenções, conforme disposto nas subcláusulas 22.7.1 e 22.7.2 da minuta de contrato (peça 3, p. 43) :
22.7.1. Na ausência de pronunciamento do PODER CONCEDENTE, no prazo indicado nas subcláusulas 22.4 e 22.7, os projetos executivos apresentados pela CONCESSIONÁRIA serão automaticamente considerados como não tendo sofrido qualquer objeção. 
22.7.2. A CONCESSIONÁRIA somente poderá iniciar a execução das INTERVENÇÕES mediante não objeção, expressa ou tácita, do PODER CONCEDENTE, na forma desta cláusula.
Assim, no caso de o poder concedente não se manifestar acerca do projeto executivo no prazo indicado nas subcláusulas 22.4 e 22.7 da minuta de contrato (trinta dias) , essa seria uma hipótese de autorização tácita do projeto executivo por descumprimento de prazo por parte do poder concedente. Destaca-se que não há qualquer menção na minuta de contrato de possibilidade de prorrogação desse prazo. 
Observa-se que há o risco de o prazo estipulado ser insuficiente para o poder concedente se pronunciar detalhadamente acerca dos projetos de engenharia e arquitetura apresentados pela concessionária. Como não há previsão contratual de prorrogação desse prazo, os projetos serão automaticamente considerados como não tendo sofrido qualquer objeção e a concessionária poderá iniciar a execução das intervenções (subcláusula 22.7.1 c/c 22.7.2 da minuta de contrato, peça 3, p. 43) .
Segundo o cronograma de realização dos investimentos obrigatórios, a implantação da maioria das intervenções pela concessionária deverá ocorrer nos dois primeiros anos da concessão, envolvendo mais de setenta intervenções (item 10.1 do Anexo B - caderno de encargos, peça 5, p. 76-78) . Pode-se inferir que haverá nesse período um grande volume de projetos executivos a serem analisados pelo poder concedente, que deverá se pronunciar acerca da totalidade de cada projeto em trinta dias. 
Adiciona-se, ainda, o fato que recentemente foram concedidas à iniciativa privada quatro unidades de conservação federais (Parques Nacionais de Aparados da Serra e Serra Geral, e Florestas Nacionais de Canela e São Francisco de Paula) , além de outras dezoito UCs estarem qualificadas ou em processo de qualificação, no âmbito do Programa de Parecerias de Investimentos da Presidência da República (PPI) , para fins de concessão de uso público (veja quadro 13 da seção IV desta instrução) . Considerando que a estrutura física para a visitação é um dos gargalos para o aproveitamento do potencial de uso público das UCs federais (TCU, 2021) , entende-se que haverá necessidade de execução de obras e intervenções físicas nessas novas concessões, o que implicará maior demanda de trabalho de análise de projetos executivos pelo ICMBio nos próximos anos.
No caso da concessão do PNI, a impossibilidade de prorrogação do prazo de trinta dias para o poder concedente se manifestar acerca dos projetos de engenharia e arquitetura apresentados pela concessionária, principalmente quando se tratar de projetos mais complexos, poderá induzir a uma análise não tão detalhada do projeto ou, no caso de descumprimento do prazo, à sua anuência tácita. 
A subcláusula 22.5.3 da minuta de contrato (peça 3, p. 42) estabelece que o poder concedente poderá manifestar sua objeção ao projeto executivo apresentado pela concessionária caso a intervenção não respeite os requisitos técnicos e ambientais previstos no caderno de encargos (anexo B da minuta contratual) , no plano de manejo e de uso público do PNI, e na legislação aplicável. Por sua vez, consta no caderno de encargos (anexo B da minuta de contrato) diretrizes gerais para as intervenções no PNI, sendo que o item 8.1.2 deste anexo estabelece que as intervenções no PNI devem gerar um baixo impacto no meio ambiente (peça 5, p. 65) .
Assim, caso o tempo para a manifestação do poder concedente seja insuficiente e ocorra a não objeção tácita do projeto executivo por decurso de prazo, há o risco de implantação de um projeto não compatível com as especificações e diretrizes contratuais, ou não aderente às normas legais e ao regramento do PM e PUP do PNI. 
Mesmo sendo alocado à concessionária o risco decorrente de erros em projetos e obras por ela causados (subcláusula 30.2 (g) da minuta de contrato, peça 3, p. 56) , bem como a obrigação de responsabilizar-se pelos danos causados (subcláusula 16.2 (i) da minuta de contrato, peça 3, p. 32) , por se tratar de implantação de intervenções em uma unidade de conservação de proteção integral, entende-se que se aplica a este caso o princípio da prevenção do direito ambiental. 
O princípio da prevenção tem como objetivo impedir a ocorrência de danos ao meio ambiente, através da imposição de medidas acautelatórias, antes da implantação de empreendimentos e atividades consideradas efetiva ou potencialmente poluidoras. Ou seja, a atenção está voltada para o momento anterior à consumação do dano ou do mero risco de sua ocorrência (Milaré, 2013) .
Na concessão em tela, entende-se que é preciso que haja uma atuação preventiva por parte do Poder Público a fim de evitar que impactos no meio ambiente do PNI ocorram em decorrência da implantação de intervenções inadequadas. A possibilidade de anuência tácita de projetos executivos por descumprimento de prazo, possibilitando o início das obras, vai de encontro ao princípio da prevenção.
Considerando os eventuais riscos advindos de uma não objeção tácita dos projetos executivos por descumprimento de prazo pelo poder concedente, a unidade técnica realizou diligência aos proponentes solicitando informações sobre os benefícios e riscos na hipótese de anuência tácita prevista na subcláusula 22.7.2 da minuta de contrato (peça 28, p. 1-2) .
Em resposta ao questionamento, o ICMBio encaminhou a Informação Técnica 23/2021-CGEUP/DIMAN/GABIN/ICMBio, em que informa que todos os prazos previstos no contrato foram validados tanto pelo MMA quanto pelos responsáveis diretos pela gestão do PNI no ICMBio de forma a garantir que seriam adequados e proporcionais à complexidade das demandas, ao volume de trabalho esperado e à equipe de servidores disponível (peça 28, p. 3-4) .
O ICMBio entende que o risco da anuência tácita é a perda de certo grau de controle da gestão contratual pela administração pública, no entanto, o risco de ineficiência da concessionária decorrente da demora ou ausência de manifestação do poder concedente foi um ponto considerado pelo próprio Instituto, que alertou sobre situações anteriores dos concessionários dos serviços existentes no PNI (Cataratas do Iguaçu, Macuco, Helisul e Belmond) . 
Ressalta que, independentemente da previsão de anuência tácita para determinados eventos contratuais, não resta afastada a fiscalização da atuação da concessionária (pelo próprio poder concedente) , o controle (pelos órgãos competentes) e nem a aplicação de sanções (mediante devido processo legal) . 
Por fim, o ICMBio destaca que a aprovação tácita está limitada às decisões passíveis de serem tomadas pelo ICMBio, não se estendendo a outros órgãos ou entidades da administração pública, em especial no que diz respeito à obtenção das licenças ambientais aplicáveis. 
Quanto às alegações do ICMBio, entende-se ser importante e necessária a existência de prazos para a manifestação do poder concedente, a fim de evitar o risco de ineficiência da concessionária decorrente da demora desta manifestação. Entretanto, no caso específico do pronunciamento do poder concedente acerca dos projetos executivos apresentados pela concessionária, não há a possibilidade de prorrogação de prazo, nem para os projetos mais complexos, o que poderia resultar em um risco de dano reverso, tendo em vista que poderiam ocorrer danos ambientais no PNI devido à execução de intervenção baseada em um projeto inadequado. Considerando que o objeto da concessão é uma unidade de conservação de proteção integral, entende-se que se aplica o princípio da prevenção, em que a atenção precisa estar voltada para o momento anterior à ocorrência do dano ou do mero risco de sua ocorrência.
Em relação à fiscalização pelo poder concedente da atuação da concessionária e à aplicação de sanções, essas são ações a posteriori, ou seja, após o início das obras. Como citado no parágrafo anterior, entende-se que, nos casos de outorga de concessão em unidades de conservação, aplica-se o princípio da prevenção, sendo, assim, necessária uma atuação preventiva por parte do poder concedente para evitar e minimizar os potenciais impactos ambientais gerados pela intervenção, e não somente uma atuação reativa, a posteriori à ocorrência do dano. 
Assim, propõe-se recomendar ao MMA, ao ICMBio e à SPPI que, antes da publicação do edital, adotem as medidas necessárias com vistas a fazer constar da minuta contratual cláusula possibilitando a prorrogação de prazo para o pronunciamento do poder concedente acerca da totalidade do projeto executivo de engenharia e arquitetura apresentado pela concessionária, estabelecendo as condições, justificativas e prazos para a ocorrência da prorrogação.
Além disso, a redação da subcláusula 22.4 da minuta contratual transcrita acima prevê que o poder concedente deverá se pronunciar acerca do projeto executivo apresentado pela concessionária, apontando irregularidades ou incorreções. Porém, não menciona expressamente a possibilidade de o poder concedente propor melhorias ao projeto. De fato, o projeto executivo pode não conter irregularidades, mas ainda assim ser passível de aprimoramentos. Desse modo, propõe-se recomendar que os proponentes façam constar da minuta de contrato a possibilidade de o poder concedente apontar sugestões de melhoria aos projetos executivos apresentados pela concessionária.
III.3.3 - Riscos relacionados à concessão
As cláusulas 30 e 31 da minuta contratual (peça 3) estabelecem a alocação dos riscos relacionados à concessão. O quadro a seguir detalha, especificamente, a alocação dos riscos ambientais previstos na minuta de contrato.
Quadro 7: Alocação dos riscos ambientais na minuta contratual do PNI (peça 3) 
	Item 
 (peça 3) 
	Risco
	Definição
	Alocação

	30.2 (d) 
 (p. 55-56) 
	Situação geológica
	Custos relacionados a situação geológica no âmbito do PNI relativos à (s) : i) implantação de novas estruturas e equipamentos; e ii) intervenções de reparos, melhorias, consertos ou manutenção de estruturas e equipamentos
	Concessionária

	30.2 (p) (p. 57) 
	Danos ambientais
	Responsabilidade civil, administrativa e/ou criminal por danos ambientais
	Concessionária

	30.2 (r) 
 (p. 57) 
	Acidentes com elementos da fauna
	Atropelamento de animais ou mortes destes causados por interferência no meio ambiente como desmatamento, poluição ou ruídos
	Concessionária

	30.2 (t) 
 (p. 57) 
	Áreas degradadas
	Degradação da área da concessão em função das atividades da concessionária
	Concessionária

	30.2 (u) 
 (p. 57) 
	Passivos ambientais
	Passivo ambiental relacionado à concessão, cujo fato gerador tenha ocorrido posteriormente à data de eficácia do contrato
	Concessionária

	31.1 (r) 
 (p. 62) 
	Passivos/danos ambientais
	Prejuízos causados ao meio ambiente ocorridos antes da data de eficácia
	Poder Concedente

	31.1 (t) 
 (p. 62) 
	Contaminação solo e águas subterrâneas
	Custos relacionados à confirmação de existência de contaminação do solo e águas subterrâneas na área do PNI que decorram de atos ou fatos anteriores à data de eficácia do contrato
	Poder Concedente

	31.1 (gg) 
 (p. 63) 
	Situação geológica
	Custos relacionados a situação geológica no âmbito do PNI, excetuado o previsto na subcláusula 30.2 (d) 
	Poder Concedente

Fonte: Minuta de contrato (peça 3, p. 55-63) 
Quanto aos riscos residuais, ou seja, aqueles não expressamente previstos no contrato, a subcláusula 30.1 estabelece que a "concessionária é integral e exclusivamente responsável por todos os riscos relacionados à presente concessão, salvo pelos alocados ao poder concedente na subcláusula 31.1, ou por disposição expressa em contrário no presente contrato". [grifo nosso]
Por outro lado, a subcláusula 17.1 (d) da minuta de contrato atribui ao poder concedente a obrigação de (peça 3, p. 36) :
responsabilizar-se pelos ônus, danos, despesas, pagamentos, indenizações e eventuais medidas judiciais decorrentes de atos ou fatos, inclusive de natureza ambiental, anteriores à data da eficácia do contrato, bem como de atos ou fatos que, embora posteriores à data de eficácia do contrato, não se refiram a riscos expressamente atribuídos à concessionária; [grifo nosso]
Tem-se, portanto, uma possível contradição entre os dois dispositivos contratuais, uma vez que a concessionária seria responsável pelos riscos não alocados ao poder concedente, e o poder concedente, por sua vez, se responsabilizaria pelos ônus decorrentes de atos ou fatos que, embora posteriores à data de eficácia do contrato, não se refiram a riscos expressamente atribuídos à concessionária. Assim, o conflito entre as redações das subcláusulas 31.1 e 17.1 (d) pode levar a controvérsias quanto ao entendimento sobre a alocação dos riscos não expressamente previstos no contrato.
Esta unidade técnica realizou diligência aos proponentes para esclarecer esse ponto (peça 28, p. 2) . Em resposta, o ICMBio propôs alterar a redação da subcláusula 17.1 (d) , que passará a ter o seguinte teor (peça 37, p. 4) :
17.1 São obrigações do PODER CONCEDENTE, sem prejuízo de outras obrigações previstas neste CONTRATO, em seus ANEXOS e na legislação aplicável: (...) 
d) responsabilizar-se pelos ônus, danos, despesas, pagamentos, indenizações e eventuais medidas judiciais decorrentes de atos ou fatos, inclusive de natureza ambiental, anteriores à DATA DA EFICÁCIA do CONTRATO, bem como de atos ou fatos que, embora posteriores à DATA DE EFICÁCIA do CONTRATO, se refiram a riscos a ele alocados; [grifo nosso]
A nova redação proposta pelo ICMBio para a subcláusula 17.1 (d) evita a contradição entre os referidos dispositivos contratuais. De todo modo, a fim de formalizar a necessidade de ajuste na minuta contratual, propõe-se recomendar ao MMA, ao ICMBio e à SPPI que, previamente à publicação do edital da concessão do Parque Nacional do Iguaçu, ajustem a redação da subcláusula 17.1 (d) da minuta de contrato para deixar claro que a responsabilidade do poder concedente pelos atos ou fatos posteriores à data de eficácia do contrato se refere a riscos expressamente a ele alocados.
III.3.4 - Verificador de conformidade
O ICMBio propôs a inclusão da figura do "verificador de conformidade" no projeto de desestatização referente à concessão de uso público do Parque Nacional do Iguaçu. Trata-se de pessoa jurídica de direito privado ou consórcio selecionado pelo poder concedente e contratado pela concessionária para suporte ao acompanhamento e à fiscalização da execução do contrato de concessão (peça 57, p. 11) .
O ponto crucial do uso de tal figura para auxiliar a fiscalização do contrato de concessão pelo poder concedente é o fato de sua contratação e remuneração ser realizada pela concessionária, o que poderia gerar possível conflito de interesses, ante o fato de esta entidade depender economicamente do parceiro privado que deverá fiscalizar. Esta questão já foi objeto de análise por este Tribunal em vários processos de desestatização. 
No âmbito do processo de concessão dos serviços de apoio turístico dos Parques Nacionais de Aparados da Serra e Serra Geral (TC Processo 011.535/2020-2; Acórdão 2472/2020-TCU-Plenário) , relatado pelo Ministro Walton de Alencar Rodrigues, constava na minuta contratual a figura do "verificador independente", com atuação semelhante à do verificador de conformidade. A contratação e remuneração do verificador independente seria realizada pela futura concessionária, sendo escolhido pelo poder concedente com base em lista tríplice apresentada pela concessionária. Para mitigar o possível conflito de interesse, uma mesma empresa poderia atuar como verificador independente por, no máximo, cinco anos, sem possibilidade de recontratação para o período subsequente. 
No processo subsequente analisado por este Tribunal referente à concessão de uso público de UCs federais, especificamente o projeto de concessão da exploração de serviços nas Florestas Nacionais de Canela e São Francisco de Paula (TC Processo 038.019/2020-5; Acórdão 498/2021-TCU-Plenário) , sob relatoria do Ministro Vital do Rêgo, foi determinada a supressão das previsões contratuais referentes ao verificador independente. O entendimento do Ministro relator foi que o fato de esta figura ser contratada e remunerada pela futura concessionária, dentro de uma relação jurídica privada, sobre a qual o ICMBio não tem jurisdição, tampouco o TCU, não garantiria a sua real independência de atuação. Em seu voto, o Ministro Vital do Rêgo destaca que:
O verificador independente apresenta idênticos problemas associados à figura do relator independente, apontados quando o Tribunal apreciou as concessões da BR-153/TO/GO e BR080/414/GO (Acórdão 4036/2020-TCU-Plenário, de minha relatoria) e da BR-163/MT/PA e BR230/PA (Acórdão 4037/2020-TCU-Plenário, relator o Ministro Benjamim Zymler) . Naquela oportunidade o TCU determinou à Agência Nacional de Transportes Terrestres que suprimisse da minuta de contrato as referências ao relator independente.
 (...) 
Friso que as regras existentes nas minutas contratuais não garantem a isenção do denominado verificador independente, haja vista que será contratado e remunerado pela própria concessionária, dentro de uma relação jurídica privada, sobre a qual os órgãos do Poder Concedente não têm jurisdição, tampouco o TCU. Esse entendimento decorre da vedação expressa do art. 25, § 2º, da Lei 8.987/1995, que assim prescreve: "Os contratos celebrados entre a concessionária e os terceiros a que se refere o parágrafo anterior reger-se-ão pelo direito privado, não se estabelecendo qualquer relação jurídica entre os terceiros e o poder concedente".
Recentemente, em 28/7/2021, o Tribunal apreciou os processos de desestatização do sistema rodoviário compreendido pela BR-116/SP/RJ e BR-101/SP/RJ (TC Processo 039.400/2020-4; Acórdão 1766/2021-TCU-Plenário, relator Ministro Walton Alencar Rodrigues) e de trecho das rodovias federais BR-381/MG e BR-262/MG/ES (TC Processo 028.116/2020-8; Acórdão 1769/2021-TCU-Plenário, relator Ministro Raimundo Carreiro) , conduzidos pela Agência Nacional de Transportes Terrestres (ANTT) , em que constava a previsão do "Organismo de Avaliação de Conformidade" (OAC) , entidade com atribuições semelhantes às do verificador de conformidade, a ser contratado e remunerado pela concessionária. 
Por meio dos Acórdãos 1.766/2021 e 1.769/2021, ambos do Plenário, o Tribunal admitiu o uso do OAC naquelas concessões, desde que observadas algumas condicionantes, a serem previstas nos documentos jurídicos que regem a licitação e no contrato.
Ante esta última decisão do TCU, o ICMBio argumenta que a adoção da figura do OAC seria de grande valia ao projeto de concessão do Parque Nacional do Iguaçu (peça 57, p. 2) . Dessa forma, após reunião entre o corpo técnico do TCU e representantes do ICMBio, BNDES e SPPI, o poder concedente protocolou, em 12/9/2021, expediente por meio do qual solicitou a inclusão da figura "verificador de conformidade" na concessão do PNI (peças 56 e 57) .
As alterações propostas pelo ICMBio para a inclusão de previsões atinentes ao verificador de conformidade na minuta de contrato da concessão do PNI, e seus anexos, constam da Nota Técnica 13/2021/CONCES/CGEUP/DIMAN/GABIN/ICMBio (peça 57, p. 3-12) .
De acordo com o ICMBio, as alterações propostas atendem às determinações anteriores do Tribunal, nos seguintes termos (peça 57, p. 3) :
a. Supressão da denominação independente (adotando-se a nomenclatura "Verificador de Conformidade") , conforme disposto no item 9.1.6.1 do Acórdão nº 1766/2021; 
b. Previsão de transparência a ser dada nos pareceres e documentos por ele emitidos (Subcláusula 29.7) , conforme recomendado no item 9.1.6.2 do Acórdão nº 1766/2021; 
c. Clareza nas condições de habilitação para a atuação do OAC (Subcláusula 29.2 e seguintes) , nos termos recomendados no item 9.1.6.3 do Acórdão nº 1766/2021; 
d. Previsão acerca da aplicação de sanções administrativas em caso de comprovação de conluio para atuação fraudulenta do OAC, sem prejuízo de cominações cíveis e penais (Subcláusula 29.11) , conforme item 9.1.6.4 do Acórdão nº 1766/2021; 
e. Validação técnica dos pareceres e documentos emitidos pelo Verificador de Conformidade, não estando o órgão técnico do Poder Concedente vinculado às conclusões de tais pareceres e respondendo solidariamente por eventuais irregularidades (Subcláusula 29.8) , estando, desta forma, garantida a competência fiscalizatória exclusive prevista nos artigos 29 e 30 da Lei 8987/1995, nos termos do item 9.1.6 do Acórdão nº 1766/2021; 
f. Limite de 5 anos para o desempenho das atividades pelo Verificador de Conformidade (Subcláusula 29.2.7) , conforme recomendado no Acordão nº 2472/2020, de forma a mitigar um possível conflito de interesses, não sendo possível a sua contratação para além de tal prazo; 
g. Critérios claros de contratação do Verificador de Conformidade pela futura Concessionária, escolhido pelo Poder Concedente dentre três empresas aptas a desempenhar tal papel. No presente caso, propõe-se que a lista tríplice seja elaborada pela Concessionária, seguindo as regras previstas para o Contrato no que tange à comprovação de capacidade para o desempenho de tal função (Subcláusula 29.2 e seguintes) ; 
h. Hipóteses de rescisão do contrato com o Verificador de Conformidade, por decisão da concessionária ou do Poder Concedente (Subcláusulas 29.9 e 29.10) .
A seguir, passa-se à análise das alterações propostas pelo ICMBio, comparando-as com o teor das determinações prolatadas pelo TCU no âmbito dos Acórdãos 1.766/2021 e 1.769/2021, ambos do Plenário, em que foram estabelecidas condicionantes para a contratação de uma entidade remunerada pela concessionária para aferição dos parâmetros de desempenho. O objetivo desta comparação é verificar se as alterações propostas para a inclusão do verificador de conformidade na concessão do PNI atendem àquelas condicionantes determinadas nos referidos acórdãos.
Determinação 9.1.5 do Acórdão 1.766/2021
O item 9.1.5 do Acórdão 1766/2021-TCU-Plenário determinou que fossem estabelecidos "mecanismos para redução dos conflitos de interesse na contratação do OAC que deverá atuar na concessão objeto destes autos, a exemplo da sistemática definida no Acórdão 2472/2020-TCU-Plenário". 
A sistemática adotada pelo ICMBio no caso da concessão dos Parques Nacionais de Aparados da Serra e Serra Geral, objeto do Acórdão 2472/2020-TCU-Plenário, com vistas a mitigar um possível conflito de interesses foi a indicação pela licitante vencedora de três empresas passíveis de serem verificador independente, cabendo ao poder concedente a escolha da empresa vencedora entre essas três. Além disso, uma mesma empresa poderia atuar, no máximo, por cinco anos, sem possibilidade de recontratação para além de tal prazo. 
Nesse sentido, a Nota Técnica 13/2021 propõe a seguinte redação para as subcláusulas 16.2 (dd) , 17.1 (p) e 29.2.7 (peça 57, p. 4; 8) :
16.2. São obrigações da CONCESSIONÁRIA (...) : dd) apresentação, ao PODER CONCEDENTE, de lista tríplice de pessoas jurídicas e/ou consórcios com comprovada capacidade técnica para o desempenho das atividades de VERIFICADOR DE CONFORMIDADE, nos termos da Cláusula 29.
17.1. São obrigações do PODER CONCEDENTE (...) : p) seleção de uma pessoa jurídica ou consórcio dentre aqueles apresentados pela CONCESSIONÁRIA em lista tríplice, para desempenho das atividades de VERIFICADOR DE CONFORMIDADE, resguardada a faculdade prevista na subcláusula 29.2.3.1 deste CONTRATO.
Subcláusula 29.2.7: O VERIFICADOR DE CONFORMIDADE selecionado pelo PODER CONCEDENTE e contratado pela CONCESSIONÁRIA terá prazo de atuação máximo de 5 (cinco) anos, não sendo possível a recontratação para o período subsequente.
Adicionalmente, também foi prevista possibilidade de rescisão do contrato com o verificador de conformidade, por decisão da concessionária ou do poder concedente, conforme nova redação proposta para as subcláusulas 29.9 e 29.10 (peça 57, p. 10) : 
29.9. Eventual interesse da CONCESSIONA¿RIA em rescindir o contrato celebrado com o VERIFICADOR DE CONFORMIDADE devera¿ ser submetido previamente a¿ manifestação do PODER CONCEDENTE, com a apresentação dos respectivos fundamentos e indicação de lista tríplice para aprovação de novo VERIFICADOR DE CONFORMIDADE, conforme subcláusula 29.2.3.
29.10. A CONCESSIONÁRIA, mediante deliberação devidamente motivada do PODER CONCEDENTE, deverá rescindir o contrato celebrado com o VERIFICADOR DE CONFORMIDADE em razão da emissão de informações não fidedignas, do não atendimento às demandas, e de inoperância.
Determinações 9.1.6 do Acórdão 1.766/2021 e 9.1.4 do Acórdão 1.769/2021
Os itens 9.1.6 do Acórdão 1766/2021-TCU-Plenário e 9.1.4 do Acórdão 1769/2021-TCU-Plenário possuem o mesmo teor, determinando à ANTT que adote medidas efetivas para que: 
os documentos e pareceres elaborados pelo OAC, para serem utilizados nas tomadas de decisão acerca do cumprimento das obrigações da concessionária, sejam validados pelo órgão técnico do poder concedente, que não deverá estar vinculado às conclusões do OAC e responderá solidariamente por eventuais irregularidades (...) 
Na concessão do PNI, a proposta de redação da subcláusula 29.8 atende à tal determinação:
29.8. A opinião do VERIFICADOR DE CONFORMIDADE não vincula quaisquer uma das PARTES. 
29.8.1. Os documentos, relatórios, manuais, análises e estudos produzidos pelo VERIFICADOR DE CONFORMIDADE deverão ser validados por órgão técnico do PODER CONCEDENTE, que não está vinculado às conclusões do VERIFICADOR DE CONFORMIDADE. 
29.8.1.1. Uma vez devidamente validados os documentos, relatórios, manuais, análises e estudos produzidos pelo VERIFICADOR DE CONFORMIDADE, o PODER CONCEDENTE e o VERIFICADOR DE CONFORMIDADE responderão solidariamente por eventuais irregularidades constantes nos documentos. [negrito nosso]
Determinações 9.1.6.1 do Acórdão 1.766/2021 e 9.1.4.1 do Acórdão 1.769/2021
Os itens 9.1.6.1 do Acórdão 1766/2021-TCU-Plenário e 9.1.4.1 do Acórdão 1769/2021-TCU-Plenário determinam a supressão da denominação "independente" quando tratar do OAC. No caso da concessão do PNI, conforme informado pelo ICMBio (peça 57, p. 3) , foi adotada a nomenclatura "Verificador de Conformidade", suprimindo a denominação "independente".
Determinações 9.1.6.2 do Acórdão 1.766/2021 e 9.1.4.2 do Acórdão 1.769/2021
Os itens 9.1.6.2 do Acórdão 1766/2021-TCU-Plenário e 9.1.4.2 do Acórdão 1769/2021-TCU-Plenário determinam à ANTT que:
preveja ampla transparência aos pareceres emitidos pelo OAC, oportunizando às associações de usuários das rodovias concedidas apresentarem contestações, dentro de prazo preestabelecido, de maneira a facilitar o acesso às informações relevantes e fortalecer o controle social na concessão rodoviária. 
Conforme informado pelo ICMBio (peça 57, p. 3) , para o caso da concessão do PNI, o disposto na subcláusula 29.7 prevê transparência dos documentos e pareceres emitidos pelo verificador de conformidade. Essa subclásula estabelece que "O PODER CONCEDENTE promoverá a ampla divulgação, aos USUÁRIOS e demais interessados, dos documentos, relatórios, manuais, análises e estudos produzidos pelo VERIFICADOR DE CONFORMIDADE, publicando-os periodicamente na internet" (peça 57, p. 10) . 
Observa, ainda, o ICMBio (peça 82, p. 3) , que a subcláusula 20.1.5 da minuta de contrato traz, como um dos direitos dos usuários, o de "contar com canais de comunicação físicos e eletrônicos efetivos (sítio na internet, endereço de correio eletrônico) para fazer reclamações, sugestões e elogios à CONCESSÃO" (peça 3, p. 40) . Tal dispositivo, segundo o Instituto, contempla uma "forma de participação ativa dos usuários na concessão, de forma a promover uma espécie de controle social" (peça 82, p. 3) . 
Assim, a combinação do teor das subcláusulas 29.7 e 20.1.5 da minuta contratual atenderia, para o caso da concessão do PNI, o previsto nos itens 9.1.6.2 do Acórdão 1766/2021-TCU-Plenário e 9.1.4.2 do Acórdão 1769/2021-TCU-Plenário.
Determinações 9.1.6.3 do Acórdão 1.766/2021 e 9.1.4.3 do Acórdão 1.769/2021
Os itens 9.1.6.3 do Acórdão 1766/2021-TCU-Plenário e 9.1.4.3 do Acórdão 1769/2021-TCU-Plenário determinam à ANTT que "estabeleça com clareza as condições de habilitação para atuação como OAC, atentando para o princípio da isonomia e para a obediência a normas de compliance". 
As condições de habilitação para a atuação do verificador de conformidade, propostas pelo ICMBio, constam na subcláusula 29.2 (peça 57, p. 5-8) . As exigências para comprovação técnica constam na subcláusula 29.2.1.1 (peça 57, p. 5-6) . Os requisitos a serem atendidos pelo verificador de conformidade constam na subclásula 29.2.2 e 29.2.4 (peça 57, p. 6-8) , e as vedações de contratação constam às subcláusulas 29.2.3 e 29.2.5 (peça 57, p. 5-8) .
Cumpre destacar que as subclásulas 29.2.4 e 29.2.5 estão duplicadas, visto que possuem a mesma redação das subcláusulas 29.2.2 e 29.2.3, respectivamente. Proposta para a correção dessa duplicidade consta na seção III.3.8 da presente instrução, que aborda os erros de forma identificados na minuta contratual.
Determinações 9.1.6.4 do Acórdão 1.766/2021 e 9.1.4.4 do Acórdão 1.769/2021
Os itens 9.1.6.4 do Acórdão 1766/2021-TCU-Plenário e 9.1.4.4 do Acórdão 1769/2021-TCU-Plenário determinam à ANTT que:
preveja expressamente que eventual comprovação de conluio para atuação fraudulenta do OAC importará em sanções administrativas para a concessionária e para o Organismo, além das possíveis cominações cíveis e penais no âmbito judicial e da comunicação obrigatória à entidade credenciadora.
A fim de atender a esta determinação no caso da concessão do PNI, o ICMBio propôs a inclusão da subcláusula 29.11 (peça 57, p. 10) : 
29.11. Eventual comprovação de conluio para atuação fraudulenta do VERIFICADOR DE CONFORMIDADE importara¿ na aplicação de sanções administrativas à CONCESSIONÁRIA e ao VERIFICADOR DE CONFORMIDADE, além das possíveis cominações cíveis e penais no âmbito judicial.
Determinação 9.1.7 do Acórdão 1.766/2021
No caso específico do Acórdão 1766/2021-TCU-Plenário, consta o item 9.1.7 que determina à ANTT que:
estabeleça norma no sentido de que apenas os OAC credenciados pela agência reguladora possam ser contratados pelas concessionárias, fixando requisitos rígidos de formação e capacidade, vedada a participação de entidades que já receberam punição pelo Poder Público, ou que, a qualquer tempo, percam a condição de credenciada pela agência reguladora;
Apesar de não ocorrer o credenciamento pelo ICMBio dos verificadores de conformidade, consta na proposta do ICMBio os requisitos de capacitação técnica para a sua contratação (subcláusula 29.2; peça 57, p. 5-8) , além de vedação de participação de entidades que já receberam punição do Poder Público, conforme disposto nas subcláusulas 29.2.3 (a) e 29.2.5 (a) , que estabelece que não poderão ser contratadas como verificador de conformidade pessoas jurídicas e/ou consórcios "impedidas ou suspensas de contratar com a Administração Pública".
Das justificativas do ICMBio para inclusão do verificador de conformidade
Segundo o ICMBio, nos moldes das alegações apresentadas pela ANTT no âmbito do TC Processo 039.400/2020-4 e relatadas pelo Ministro Walton Alencar Rodrigues em seu voto, o Instituto não possui recursos humanos e orçamentários suficientes para a realização direta da fiscalização e gestão de contratos de concessão de uso público vigentes. Além disso, o ICMBio alega que a contratação de terceiros para serviços de verificação da execução do contrato esbarra em restrições orçamentárias, de modo que a ausência da previsão de entidade contratada e remunerada pela concessionária para auxiliar a fiscalização e gestão de contratos pode, no presente caso, e assim como nas concessões promovidas pela ANTT, limitar a expansão do programa de concessões de unidades de conservação federais (peça 57, p. 2) . 
Buscou-se confrontar tal alegação do ICMBio com os resultados de auditoria realizada recentemente pelo TCU, que avaliou a gestão das unidades de conservação federais brasileiras (TC Processo 023.646/2018-7; relator Ministro-Substituto Weder de Oliveira) . Nessa auditoria, foram identificadas fragilidades nas condições operacionais de implementação, gestão e manutenção das UCs federais, incluindo escassez de recursos orçamentários e de pessoal no ICMBio. De acordo com a auditoria, os gestores das UCs federais consideram que os recursos orçamentários e de pessoal são insuficientes para financiar e realizar as atividades essenciais de gestão das unidades, que são aquelas atividades que lhes permitem cumprir os objetivos para os quais foram criadas. O uso público (visitação, recreação e educação ambiental) é um entre os vários objetivos, elencados no art. 4º da Lei 9.985/2000, para a criação de uma unidade de conservação. 
Cabe aqui destacar o fato de que o ICMBio não é uma agência reguladora, e sim, uma autarquia responsável pela implantação e gestão das unidades de conservação federais. Enquanto as agências reguladoras têm como finalidade preponderante regular e fiscalizar as atividades de serviços públicos delegados a terceiros, a exemplo da ANTT, o ICMBio, conforme definido no art. 1º, da Lei 11.516/2007, tem como suas principais atribuições executar as ações do Sistema Nacional de Unidades de Conservação, podendo propor, implantar, gerir, proteger, fiscalizar e monitorar as UCs federais. Cabe a ele, ainda, fomentar e executar programas de pesquisa, proteção, preservação e conservação da biodiversidade e exercer o poder de polícia ambiental para a proteção das UCs sob sua gestão. 
Assim, conforme citado pelo ICMBio, além das atividades essenciais ordinariamente desempenhadas pelo seu corpo técnico, há também o acompanhamento e fiscalização dos contratos das UCs atualmente concedidas, bem como daquelas previstas para os próximos anos. O Instituto entende que seria desejável a utilização do auxílio especializado de terceiros na fiscalização dos contratos de concessão, visto que esta atividade demanda competências específicas e pontuais para a gestão desses contratos (peça 57, p. 3) . A questão sobre os desafios do ICMBio para exercer o papel de gestor e fiscal dos contratos de concessão será tratada em mais detalhes na seção IV da presente instrução.
Quanto à alegação final do ICMBio de que não se trata de substituição nas atribuições do poder concedente, ou sequer dos seus deveres na condição de parte do contrato (peça 57, p. 3) , observa-se que tal alegação encontra respaldo na subcláusula 17.1 (h) da minuta contratual (peça 3, p. 36) , em que há a obrigação do poder concedente de:
acompanhar, fiscalizar permanentemente e atestar o cumprimento deste contrato, bem como analisar as informações prestadas pela concessionária, incluindo-se os relatórios auditados da sua situação contábil, contemplando, entre outros, o balanço patrimonial e a demonstração de resultados.
As atividades a serem desempenhadas pelo verificador de conformidade, segundo o ICMBio, tem por condão auxiliar na fiscalização do contrato (peça 57, p. 3) . As obrigações do verificador de conformidade, conforme consignadas na proposta do ICMBio para a subcláusula 29.3 (peça 57, p. 8-9) , corroboram tal afirmação: 
29.3. No exercício de suporte ao acompanhamento e fiscalização da execução deste CONTRATO, constituem obrigações do VERIFICADOR DE CONFORMIDADE:
a. auxiliar no cálculo do valor a ser repassado para o PODER CONCEDENTE a título de OUTORGA VARIÁVEL; 
b. auxiliar o PODER CONCEDENTE na avaliação do equilíbrio econômico-financeiro do CONTRATO e revisar o fluxo de caixa marginal; 
c. auxiliar o PODER CONCEDENTE na aferição dos INDICADORES DE DESEMPENHO, com base nos parâmetros estabelecidos no ANEXO C - SISTEMA DE MENSURAÇÃO DE DESEMPENHO, realizando levantamentos e medições de campo e colhendo informações junto às PARTES, devendo ter, para tanto, acesso a todas as informações e documentos relativos à CONCESSÃO; 
d. auxiliar o PODER CONCEDENTE na validação dos resultados do índice de satisfação dos visitantes, indicador que compõe o SISTEMA DE MENSURAÇÃO DE DESEMPENHO, resultado de pesquisa a ser realizada por empresa especializada em pesquisa de satisfação, a ser contratada pela CONCESSIONÁRIA na forma do ANEXO C - SISTEMA DE MENSURAÇÃO DE DESEMPENHO; 
e. auxiliar o PODER CONCEDENTE na validação dos resultados do número balizador da visitação, indicador que compõe o SISTEMA DE MENSURAÇÃO DE DESEMPENHO e cuja verificação será realizada por empresa especializada em monitoramento de impactos da visitação no PNI, a ser contratada pela CONCESSIONÁRIA na forma do ANEXO C - SISTEMA DE MENSURAÇÃO DE DESEMPENHO; 
f. auxiliar o PODER CONCEDENTE na análise do cenário que originou a reivindicação de recomposição do equilíbrio econômico-financeiro frente aos termos contratuais que se aplicam ao pleito, gerando, ao final, um parecer técnico para subsidiar a análise do PODER CONCEDENTE; 
g. auxiliar o PODER CONCEDENTE na fiscalização do cumprimento das obrigações relativas aos ENCARGOS ACESSÓRIOS; 
h. auxiliar o PODER CONCEDENTE no processo de revisão das metas e INDICADORES DE DESEMPENHO, sugerindo melhorias nos processos de aferição, que poderão ser incluídas nas revisões ordinárias, na forma da CLÁUSULA 35 -, ou em razão de pleito da CONCESSIONÁRIA na forma da CLÁUSULA 36 -; 
i. apoiar as PARTES na resolução de conflitos na forma da CLÁUSULA 42 - ou da CLÁUSULA 43 -; 
j. auxiliar o PODER CONCEDENTE a elaborar, anualmente, um relatório do desempenho da CONCESSIONÁRIA, no qual indicará a nota dos INDICADORES DE DESEMPENHO da CONCESSIONÁRIA. [negrito nosso]
Deste modo, a responsabilidade pela fiscalização da execução do contrato da concessão do PNI continua sendo exclusivamente do ICMBio, que poderá ter o auxílio do verificador de conformidade (VC) como forma complementar para o cumprimento de seu dever fiscalizatório. Além disso, os documentos e pareceres elaborados pelo VC para auxiliar na tomada de decisão acerca do cumprimento das obrigações da concessionária devem ser validados pelo ICMBio, que não deverá estar vinculado às conclusões do VC e poderá responder de forma solidária, em caso de eventuais irregularidades.
A fim de contribuir para que a atuação do verificador de conformidade na concessão do PNI ocorra em consonância com o que espera o ICMBio, visto que a relação contratual entre o VC e a concessionária ocorre entre dois entes privados, sendo regida pelo direito privado, sem que os órgãos do poder concedente tenham jurisdição sobre ela, entende-se pertinente que o ICMBio tenha oportunidade de se manifestar acerca das cláusulas do contrato a ser firmado entre a concessionária e o verificador de conformidade, antes de sua assinatura, possibilitando ao Instituto checar se as obrigações contratuais estabelecidas para o verificador de conformidade atendem às necessidades do ICMBio. Assim, propõe-se recomendar a inclusão de dispositivo na minuta de contrato da concessão do PNI estabelecendo a necessidade de o ICMBio validar o teor da minuta contratual relativa à contratação dos serviços do verificador de conformidade pela concessionária. Como a concessão tem duração de trinta anos, e a cada cinco anos será contratado um novo verificador de conformidade, vislumbra-se que, ao longo do período da concessão, haverá o aperfeiçoamento das cláusulas contratuais para que a contratação do verificador de conformidade pela concessionária se adeque às necessidades do ICMBio à época.
Ante o exposto, entende-se que as alterações propostas nas minutas de contrato e seus anexos para a inclusão da figura do verificador de conformidade na concessão do PNI buscaram reduzir o possível conflito de interesse na atuação de tal figura e estão, em geral, alinhadas com o teor das determinações prolatadas pelo TCU no âmbito dos Acórdãos 1.766/2021 e 1.769/2021, ambos do Plenário, que estabeleceram condicionantes para a contratação de uma entidade remunerada pela concessionária para aferição dos parâmetros de desempenho nos projetos de desestatização de rodovias federais conduzidos pela ANTT. 
Considera-se, assim, pertinente a solicitação do ICMBio de inclusão da figura do verificador de conformidade para o caso da concessão do PNI, conforme proposta apresentada pela autarquia à peça 57, ressaltando, mais uma vez, que a responsabilidade pela fiscalização da execução do contrato continua sendo exclusivamente do poder concedente.
III.3.5 - Fiscalização da execução do contrato
A Lei 8.987/1995, nos termos do art. 29, inciso I, incumbe ao poder concedente o encargo de fiscalizar permanentemente a prestação do serviço concedido. Na concessão em tela, consta na cláusula 17.1 (h) da minuta de contrato (peça 3, p. 26) a obrigação do poder concedente de:
acompanhar, fiscalizar permanentemente e atestar o cumprimento deste contrato, bem como analisar as informações prestadas pela concessionária, incluindo-se os relatórios auditados da sua situação contábil, contemplando, entre outros, o balanço patrimonial e a demonstração de resultados.
A mesma Lei 8.987/1995, em seu art. 23, cita como uma das cláusulas essenciais do contrato: "VII - forma de fiscalização das instalações, dos equipamentos, dos métodos e práticas de execução do serviço, bem como a indicação dos órgãos competentes para exercê-la". 
Na minuta de contrato de concessão do PNI, o capítulo VII trata da fiscalização e gerenciamento da execução do contrato, estando dividido em duas cláusulas contratuais: cláusula 28 - da fiscalização e cláusula 29 - do verificador de conformidade (peça 57, p. 5-11) . 
Cumpre destacar que inicialmente estava previsto na minuta de contrato a figura do verificador independente, que seria entidade contratada pelo poder concedente para auxiliá-lo na fiscalização do contrato. Conforme explicado na seção III.3.4 da presente instrução, o ICMBio solicitou a inclusão da figura do verificador de conformidade, em substituição a do verificador independente. O verificador de conformidade possui atribuições semelhantes às do verificador independente, no entanto, será contratado e remunerado pela concessionária, e não pelo poder concedente. A possibilidade de contratação do verificador de conformidade pela concessionária é tratada na referida seção III.3.4.
A cláusula 28 da minuta contratual, que trata especificamente do tema fiscalização (peça 3, p. 50-52) , atribui ao poder concedente a responsabilidade da fiscalização da concessão, abrangendo todas as atividades da concessionária (subcláusula 28.1, peça 3, p. 50) .
Por sua vez, a redação da cláusula 29, proposta pelo ICMBio à peça 57, trata especificamente do papel do verificador de conformidade. A subcláusula 29.1 prevê a possibilidade de o poder concedente utilizar o serviço técnico de verificação de conformidade para suporte ao acompanhamento e à fiscalização da execução do contrato (peça 57, p. 5) . 
Constituem obrigações do verificador de conformidade as atividades elencadas na subcláusula 29.3, com redação proposta pelo ICMBio à peça 57, p. 8-9, conforme transcrito a seguir:
a. auxiliar no cálculo do valor a ser repassado para o PODER CONCEDENTE a título de OUTORGA VARIÁVEL; 
b. auxiliar o PODER CONCEDENTE na avaliação do equilíbrio econômico-financeiro do CONTRATO e revisar o fluxo de caixa marginal; 
c. auxiliar o PODER CONCEDENTE na aferição dos INDICADORES DE DESEMPENHO, com base nos parâmetros estabelecidos no ANEXO C - SISTEMA DE MENSURAÇÃO DE DESEMPENHO, realizando levantamentos e medições de campo e colhendo informações junto às PARTES, devendo ter, para tanto, acesso a todas as informações e documentos relativos à CONCESSÃO; 
d. auxiliar o PODER CONCEDENTE na validação dos resultados do índice de satisfação dos visitantes, indicador que compõe o SISTEMA DE MENSURAÇÃO DE DESEMPENHO, resultado de pesquisa a ser realizada por empresa especializada em pesquisa de satisfação, a ser contratada pela CONCESSIONÁRIA na forma do ANEXO C - SISTEMA DE MENSURAÇÃO DE DESEMPENHO; 
e. auxiliar o PODER CONCEDENTE na validação dos resultados do número balizador da visitação, indicador que compõe o SISTEMA DE MENSURAÇÃO DE DESEMPENHO e cuja verificação será realizada por empresa especializada em monitoramento de impactos da visitação no PNI, a ser contratada pela CONCESSIONÁRIA na forma do ANEXO C - SISTEMA DE MENSURAÇÃO DE DESEMPENHO; 
f. auxiliar o PODER CONCEDENTE na análise do cenário que originou a reivindicação de recomposição do equilíbrio econômico-financeiro frente aos termos contratuais que se aplicam ao pleito, gerando, ao final, um parecer técnico para subsidiar a análise do PODER CONCEDENTE; 
g. auxiliar o PODER CONCEDENTE na fiscalização do cumprimento das obrigações relativas aos ENCARGOS ACESSÓRIOS; 
h. auxiliar o PODER CONCEDENTE no processo de revisão das metas e INDICADORES DE DESEMPENHO, sugerindo melhorias nos processos de aferição, que poderão ser incluídas nas revisões ordinárias, na forma da CLÁUSULA 35 -, ou em razão de pleito da CONCESSIONÁRIA na forma da CLÁUSULA 36 -; 
i. apoiar as PARTES na resolução de conflitos na forma da CLÁUSULA 42 - ou da CLÁUSULA 43 -; 
j. auxiliar o PODER CONCEDENTE a elaborar, anualmente, um relatório do desempenho da CONCESSIONÁRIA, no qual indicará a nota dos INDICADORES DE DESEMPENHO da CONCESSIONÁRIA.
Ao comparar o disposto na cláusula 28 com o teor da sucláusula 29.3, é possível observar que algumas das atribuições do verificador de conformidade não estão expressamente previstas como obrigações do poder concedente. Tendo em vista que o papel do verificador de conformidade é de auxiliar o poder concedente na fiscalização do contrato, entende-se que as atribuições de auxílio previstas como sendo do verificador de conformidade deveriam constar como obrigações do poder concedente. 
Conforme explicado anteriormente, as atribuições previstas para o verificador de conformidade são semelhantes àquelas propostas inicialmente para o verificador independente. Anteriormente à solicitação do ICMBio para inclusão da figura do verificador de conformidade na minuta contratual, foi realizada diligência aos proponentes com o intuito de esclarecer a possível discrepância entre as atribuições expressas ao poder concedente na cláusula 28 e aquelas atribuídas ao então verificador independente, previstas na subcláusula 29.2 da primeira minuta de contrato encaminhada (peça 28, p. 2) . Em resposta à diligência, o ICMBio propôs alterar a minuta de contrato para não restar dúvidas de que tais atribuições competem ao poder concedente e, apenas subsidiariamente, ao então verificador independente, com a inclusão, na subcláusula 28.1.1 dos seguintes dispositivos (peça 37, p. 4) : 
28.1. A fiscalização da CONCESSÃO, abrangendo todas as atividades da CONCESSIONÁRIA, durante todo o prazo do CONTRATO, incluindo a aferição dos INDICADORES DE DESEMPENHO, será executada pelo PODER CONCEDENTE, nos termos deste CONTRATO. 
28.1.1 Ao PODER CONCEDENTE compete realizar todas as atividades de fiscalização do CONTRATO, incluindo às atribuições previstas nas subcláusulas 29.2 e 29.4.
A redação proposta pelo ICMBio para a subcláusula 28.1.1, a ser incluída na minuta de contrato do PNI, deixa claro que a fiscalização do contrato compete ao poder concedente, inclusive naquilo que diz respeito às atribuições para as quais contará com o auxílio do verificador de conformidade. Será necessário, contudo, corrigir a numeração das subcláusulas citadas na nova redação proposta para a subcláusula 28.1.1, visto que, com a inclusão da figura do verificador de conformidade, substituindo a do verificador independente, houve alteração na numeração das subcláusulas da cláusula 29.
Desse modo, com vistas a formalizar a necessidade de ajuste na minuta de contrato, propõe-se recomendar ao MMA, ao ICMBio e à SPPI que, previamente à publicação do edital da concessão do Parque Nacional do Iguaçu, realize alterações na cláusula 28 da minuta de contrato para que definam taxativamente quais atribuições competem ao poder concedente na fiscalização da execução do contrato de concessão, incluindo aquelas com as quais contará com o auxílio do verificador de conformidade.
III.3.6 - Arbitragem
A minuta de contrato de concessão do Parque Nacional de Iguaçu estabelece, na cláusula 44.1 (peça 3, p. 88) , que as controvérsias na aplicação das normas contratuais que envolvam direitos patrimoniais disponíveis serão dirimidas por arbitragem, em conformidade com a Lei 9.307/1996.
A Lei 9.307/1996, art. 1º, § 1º (incluído pela Lei 13.129/2015) possibilita à administração pública direta e indireta utilizar-se da arbitragem para dirimir litígios relativos a direitos patrimoniais disponíveis. 
Já a Lei 13.448/2017, art. 31, § 4º, incisos I, II e III, incluiu no rol das controvérsias de direitos patrimoniais disponíveis que podem ser submetidas a arbitragem:
I - as questões relacionadas à recomposição do equilíbrio econômico-financeiro dos contratos;
II - o cálculo de indenizações decorrentes de extinção ou de transferência do contrato de concessão; e
III - o inadimplemento de obrigações contratuais por qualquer das partes.
O Decreto 10.025/2019, em seu art. 31, parágrafo único, manteve o rol dos direitos patrimoniais constante da Lei 13.448/2017:
I - as questões relacionadas à recomposição do equilíbrio econômico-financeiro dos contratos;
II - o cálculo de indenizações decorrentes de extinção ou de transferência do contrato de parceria; e
III - o inadimplemento de obrigações contratuais por quaisquer das partes, incluídas a incidência das suas penalidades e o seu cálculo.
A minuta contratual do PNI, em sua cláusula 44.1, lista algumas questões de divergência envolvendo direitos patrimoniais disponíveis que serão dirimidas por arbitragem (peça 3, p. 88) :
a) reconhecimento do direito e determinação do montante respectivo da recomposição do equilíbrio econômico-financeiro da concessão, em favor de qualquer das partes;
b) reconhecimento de hipóteses de inadimplemento contratual por quaisquer das partes;
c) acionamento dos mecanismos de garantia previstos neste contrato;
d) divergência sobre o valor da outorga variável;
e) valor da indenização, no caso de extinção antecipada do contrato; e
f) desacordo sobre a mensuração de desempenho realizada pelo poder concedente e/ou pelo verificador independente, nos termos deste contrato.
As questões descritas na cláusula 44.1, alíneas "c", "d" e "f", extrapolam o rol de possibilidades de direitos patrimoniais disponíveis a serem objeto de solução de controvérsias mediante o emprego do mecanismo de arbitragem, previsto na Lei 13.448/2017 e no Decreto 10.025/2019, combinado com o disposto no art. 1º da Lei 9.307/1996. Ainda, a questão descrita na cláusula 44.1, alínea "e", não corresponde na íntegra ao previsto no art. 31, § 4º, inciso II, da Lei 13.448/2017, c/c o art. 31, parágrafo único, inciso II, do Decreto 10.025/2019.
Cumpre destacar que a restrição da aplicação do mecanismo da arbitragem para solução de controvérsias relativas a direitos patrimoniais disponíveis restritos ao rol previsto na Lei 13.448/2017 e no Decreto 10.025/2019, combinado com o disposto no art. 1º da Lei 9.307/1996, já foi determinada por este Tribunal para o caso de dois processos licitatórios anteriores relativos à concessão de uso público das Florestas Nacionais de Canela e de São Francisco de Paula, no âmbito do Acórdão 498/2021-TCU-Plenário, item 9.2.8 (TC Processo 038.019/2020-5; relator Ministro Vital do Rêgo) . Observa-se, dessa forma, que não houve o atendimento da referida determinação na concessão do PNI.
Assim, considerando que é exaustivo o rol de direitos patrimoniais disponíveis descritos pela Lei 13.448/2017 e pelo Decreto 10.025/2019, propõe-se determinar ao MMA, ao ICMBio e à SPPI que, previamente à publicação do edital da concessão do Parque Nacional do Iguaçu, restrinjam na minuta de contrato a aplicação do mecanismo de arbitragem, para solução de controvérsias relativas a direitos patrimoniais disponíveis, ao rol previsto na Lei 13.448/2017 e no Decreto 10.025/2019, combinado com o disposto no art. 1º da Lei 9.307/1996. 
III.3.7 - Regularização fundiária
O Parque Nacional do Iguaçu, por se tratar de parque nacional, deve ser de posse e domínio público, sendo que as áreas particulares incluídas em seus limites devem ser desapropriadas, conforme estabelece a Lei 9.985/2000, art. 11, § 1º.
O ICMBio informou, por meio da Informação Técnica 23/2021-CGEUP/DIMAN/GABIN/ICMBio (peça 37, p. 3) , que quase a totalidade da área do parque está sob domínio público (99,9% da área do PNI) , sendo que existem duas áreas, com aproximadamente 48,4 hectares, sob domínio privado. De acordo com o ICMBio, essas duas áreas privadas já estão em processo de levantamento de dominialidade objetivando a regularização. 
Do total das terras públicas do PNI, cerca de 45,6% já foram repassadas pelo Instituto Nacional de Colonização e Reforma Agrária  (Incra) e atualmente estão sob o domínio do ICMBio. As demais áreas, que ainda estão sob domínio do Incra e outras sob gestão da Secretaria de Coordenação e Governança do Patrimônio da União, já foram solicitadas e estão em processo de titulação em favor do ICMBio. 
Segundo o ICMBio (peça 37, p. 3) :
Nesse contexto, dos polos previstos para a concessão apenas o Polo Silva Jardim está localizado em área regularizada, os demais polos encontram-se parcialmente ou integralmente em áreas públicas, mas ainda em processo de regularização fundiária. Nenhuma das infraestruturas e serviços propostos nos estudos da concessão incidem sobre os imóveis ainda sob domínio privado localizados no Parque.
Em relação à regularização fundiária da área da concessão, a Lei 8.987/1995, que dispõe sobre o regime de concessão da prestação de serviços públicos, estabelece em seu art. 18, inciso XII, que o edital de licitação deverá conter "a expressa indicação do responsável pelo ônus das desapropriações necessárias à execução do serviço ou da obra pública, ou para a instituição de servidão administrativa".
A minuta de contrato da concessão do PNI estabelece, nas subcláusula 31.1 (u) , (v) e (cc) , como sendo riscos assumidos pelo poder concedente (peça 3, p. 62) :  
u) investimentos, pagamentos, custos e despesas decorrentes de eventuais desapropriações e instituição de servidões administrativas determinadas, na forma da lei, pelo poder concedente; 
v) atrasos nos procedimentos de desapropriação e de instituição de servidões administrativas, gerando custos adicionais à concessionária, salvo se tais atrasos ocorrerem por fato imputável à concessionária;
 (...) 
cc) desocupações de áreas localizadas na área da concessão, que, na data de data de eficácia do contrato, estejam em posse ou detenção de terceiros, a qualquer título;
Na concessão em tela, a responsabilidade pelo ônus das desapropriações ficou a cargo do poder concedente, estando expressamente indicado na minuta de contrato, atendendo o disposto na Lei 8.987/1995, art. 18, inciso XII.
Conforme informado pelo ICMBio (peça 37, p. 3) , os imóveis ainda sob domínio privado que terão que ser desapropriados pelo ICMBio não incidem sobre infraestruturas e serviços propostos nos estudos da concessão. Assim, a princípio, não se vislumbram problemas na execução do contrato de concessão em decorrência da desapropriação dessas áreas. 
Cumpre destacar que a situação de regularização fundiária do PNI, em que quase a totalidade de sua área está sob domínio público, não é a regra para as demais unidades de conservação. De acordo com auditoria julgada recentemente por este Tribunal, no âmbito do Acórdão 1383/2021-TCU-Plenário (TC Processo 023.646/2018-7, relator Ministro-Substituto Weder de Oliveira) , grande parte das áreas das unidades de conservação federais está pendente de regularização fundiária. Entende-se que nos futuros processos de concessão de uso público em unidades de conservação federais, a questão da regularização fundiária deve ser considerada na análise a ser realizada por este Tribunal. Dessa forma, propõe-se recomendar que, nos futuros processos de concessão de serviços, áreas ou instalações de unidades de conservação federais, o ICMBio encaminhe ao TCU informações sobre a situação da regularização fundiária da unidade de conservação, indicando se a área da concessão está totalmente sob o domínio do poder concedente ou, caso contrário, especificando o percentual em relação à área total da unidade de conservação que se encontra sob domínio do poder concedente, sob outras formas de domínio público (bens da União, glebas públicas federais não cedidas, terras devolutas, terras públicas estaduais etc.) , sob domínio privado e com sobreposição com terras indígenas.
III.3.8 - Erros de forma na minuta de contrato
Foram identificados os seguintes erros de forma na minuta de contrato à peça 3 e na proposta de inclusão de cláusulas contratuais referente ao verificador de conformidade à peça 57, descritos no quadro a seguir.
Quadro 8: Erros de forma identificados na minuta de contrato, anexo I da minuta de edital, e nas cláusulas contratuais referente à inclusão do verificador de conformidade, anexo I da peça 57
	Minuta de contrato (peça 3) 

	Item/ Página
	Erro de forma

	6.4.2 (p. 9) 
	Inconsistência no número da subcláusula: consta no texto a referência à subcláusula 6.34, sendo que não existe essa numeração de subcláusula na minuta de contrato

	12.3 (p. 25) 
	Inconsistência no número da subcláusula: consta no texto a referência à subcláusula 12.1.1, que trata apenas do macrotema "apoio às ações de educação, comunicação e interpretação ambiental", e não de todos os macrotemas

	12.5 (p. 25) 
	Inconsistência no número da subcláusula: consta no texto a referência à subcláusula 12.44, sendo que não existe essa numeração de subcláusula na minuta de contrato

	12.5.1 (p. 25) 
	Inconsistência no número da subcláusula: consta no texto a referência à subcláusula 12.55, sendo que não existe essa numeração de subcláusula na minuta de contrato

	24.9 (p. 46) 
	A subcláusula trata de exclusividade da concessionária no desenvolvimento de atividades turísticas e comerciais no interior do PNI [grifo nosso]. No entanto, esta subcláusula deveria se limitar à área da concessão

	25.1.2 (p. 47) 
	A subcláusula estabelece que a concessionária terá liberdade na gestão, operação e exploração do PNI [grifo nosso]. No entanto, esta subcláusula deveria se limitar à área da concessão

	33.8 (p. 67) 
	Inconsistência no número da subcláusula: subcláusula citada no texto com fonte de referência não encontrada

	37.2 (p. 71) 
	Inconsistência na explicação do EF: o EF deveria ser um valor percentual, no entanto a forma de cálculo do EF apresentado na subcláusula 37.2 não resulta em um valor percentual

	Cláusulas contratuais referentes à inclusão do verificador de conformidade (Anexo I da peça 57) 

	Item/ Página
	Erro de forma

	17.1 (p. 5) 
	Inconsistência no número da subcláusula: consta no texto a referência à subcláusula 29.2.3.1, sendo que não existe essa numeração de subcláusula na minuta de contrato

	29.1 (p. 5) 
	Aperfeiçoar a redação da parte em destaque, a fim de deixar claro qual é o suporte prestado pelo verificador de conformidade no caso de recomposição do reequilíbrio econômico-financeiro: 29.1. (...) podendo auxiliar o PODER CONCEDENTE, ainda, em eventual liquidação de valores decorrentes da recomposição do reequilíbrio econômico-financeiro da CONCESSÃO e do pagamento de indenizações à CONCESSIONÁRIA. [grifo nosso]

	29.2.1.1 (a) (p. 6) 
	Na parte "Escritório de Gerenciamento de Projetos": excluir "Escritório de", deixando apenas o domínio "Gerenciamento de Projetos"

	29.2.2 (a) (p. 6) 
	Inconsistência no número da subcláusula: consta no texto a referência à subcláusula 28.3.1.1, sendo que não existe essa numeração de subcláusula na minuta de contrato

	29.2.2 e 29.2.4 (p. 6-8) 
	As subcláusulas 29.2.2 e 29.2.4 estão duplicadas, visto possuírem redação semelhante: excluir uma delas

	29.2.3 e 29.2.5 (p. 7-8) 
	As subcláusulas 29.2.3 e 29.2.5 estão duplicadas, visto possuírem redação semelhante: excluir uma delas

	29.9 (p. 10) 
	Checar se o número da subcláusula 29.2.3 que consta no texto está correta

	1.11.1 do Anexo C da minuta de contrato (p. 12) 
	Inconsistência no título da cláusula 29 citada no texto, que consta como "ORGANISMO DE AVALIAÇÃO DE CONFORMIDADE" e deveria ser "VERIFICADOR DE CONFORMIDADE"

Fonte: elaborado pela unidade técnica
Ante o exposto, propõe-se determinar ao MMA, ao ICMBio e à SPPI que, previamente à publicação do edital da concessão do Parque Nacional do Iguaçu, corrijam na minuta de contrato os erros de forma acima especificados.

III.4. Caderno de encargos (Anexo B da minuta de contrato) 
III.4.1 - Diretrizes ambientais
O caderno de encargos (anexo B da minuta de contrato, peça 5) define as diretrizes, os requisitos, os encargos e os prazos relacionados aos serviços concedidos e aos investimentos obrigatórios a serem cumpridos pela concessionária na área da concessão. Como o objeto a ser concedido está em uma unidade de conservação de proteção integral, cujo objetivo primordial é a preservação de recursos naturais, a implantação de intervenções, a exploração de serviços e a visitação no parque podem ocorrer desde que haja um controle para minimizar os impactos negativos que tais atividades podem causar nos recursos naturais.
Uma diretriz essencial em uma unidade de conservação é o respeito pela concessionária no curso da concessão às determinações do plano de manejo e do plano de uso público da unidade. O item 1.5 das disposições gerais do caderno de encargos (peça 5, p. 3) estabelece tal diretriz, destacando que esses planos são os principais instrumentos responsáveis por estabelecer e definir as normas que orientam o manejo dos recursos naturais e o uso público da área da concessão do PNI.
Assim, todo e qualquer serviço, atividade e intervenção a ser realizado pela concessionária deverá respeitar as normas do zoneamento do plano de manejo do PNI para aquela zona específica (ver quadro 2 da presente instrução) em que ocorrerá tal serviço, atividade ou intervenção. 
O subitem 1.5.1 (peça 5, p. 4) do caderno de encargos estabelece que a concessionária deverá priorizar a implantação de intervenções, atividades, serviços, programas e ações com premissas sustentáveis, buscando contribuir para o atingimento dos Objetivos de Desenvolvimento Sustentável (ODS) . Este subitem sobre os ODS foi acrescentado no caderno de encargos em decorrência de contribuições propostas na consulta pública (peça 15, p. 26 - proposta nº 140, p. 27 - proposta nº 147 e p. 36 - proposta nº 175) .
No caso de execução de obras no PNI, os itens 9.1 (e) e 9.4.2 (a) do caderno de encargos (peça 5, p. 70 e 71) estabelecem que os projetos de arquitetura e engenharia deverão conter plano de mitigação de impactos ambientais provocados pelas obras, bem como respeitar as diretrizes do Planos de Manejo e de Uso Público do PNI. Por sua vez, o item 9.6.2 do caderno de encargos (peça 5, p. 75) estabelece que a execução de obras deverá ser planejada de modo a causar o menor impacto possível à fauna e flora locais. Observa-se, dessa forma, a presença de diretrizes específicas que buscam minimizar os impactos ambientais decorrentes da execução de obras no PNI.
Em relação aos impactos da visitação no PNI, consta no item 7.3 do caderno de encargos (peça 5, p. 58-59) , a obrigação de a concessionária elaborar e apresentar o plano de monitoramento do Número Balizador de Visitação (NBV) (veja seção III.3.1 desta instrução) . Está prevista a elaboração de um sistema de indicadores e ações para monitoramento dos impactos da visitação nas áreas de uso público, com enfoque na experiência do usuário e na proteção dos recursos naturais e culturais (item 7.3.3 do caderno de encargos; peça 5, p. 58-59) . 
Um dos encargos da concessionária que poderá auxiliar no controle e acompanhamento de aspectos ambientais da concessão é a obrigação de obtenção da certificação ABNT ISO 14001 - Sistema de Gestão Ambiental e da certificação ABNT NBR ISO 21101 - Turismo de Aventura - Sistema de Gestão de Segurança. Tais certificações deverão ser obtidas no prazo máximo de 37 meses da data de eficácia do contrato, e a concessionária deverá mantê-las renovadas ao longo de todo o período da concessão (item 7.4 do caderno de encargos; peça 5, p. 59-60) .
III.4.2 - Erros de forma no caderno de encargos
Foram identificados os seguintes erros de forma no caderno de encargos (peça 5) , descritos no quadro a seguir.

Quadro 9: Erros de forma identificados no caderno de encargos, anexo B da minuta de contrato
	Caderno de encargos (peça 5) 

	Item/ Página
	Erro de forma

	5.4.2 (p. 21) 
	Texto confuso: "Os serviços de manutenção e conservação devem visam manter os elementos (...) " [grifo nosso]. Devem ou visam?

	6.1.2 (k) (p. 26) 
	Inconsistência no tipo de intervenção: consta na alínea (k) "Requalificação do NÚCLEO de Pesquisa, nos termos do item 6.12 deste ANEXO", enquanto no item 6.12 consta como "Implantação de novo núcleo de pesquisa"

	6.6.2 (e) (p. 38) 
	Inconsistência no subitem citado: " (...) sistema eficiente para a cobrança pelo uso do estacionamento, se for cobrado 4.2 [grifo nosso]

	6.12 (p.42) 
	Título do item confuso: "IMPLANTAÇÃO DE NOVO DO NÚCLEO DE PESQUISA" [grifo nosso]

	6.16.1 (p. 45) 
	Inconsistência no prazo: " (...) requalificar o edifício Naipí, no prazo máximo de 36 (trinta e seis) meses (...) ", enquanto no cronograma (item 10, p. 77) consta "até 30 (trinta) meses"

	6.22.1 (p. 50) 
	Inconsistência no prazo: " (...) deverá, no prazo máximo de 12 (doze) meses (...) ", enquanto no cronograma (item 10, p. 78) consta "até 18 (dezoito) meses"

	´10.1 (p. 76) 
	Ausência no cronograma: faltou inclusão da Trilha Linha Martins (p. 29) , com prazo de implantação de até 24 (vinte e quatro) meses

	10.1 (p. 77) 
	Inconsistência na numeração de item: o item 6.7 do cronograma está incorreto, devendo ser o item 6.6

	10.1 (p. 77) 
	Inconsistência na numeração de item: o item 6.8 do cronograma está incorreto, devendo ser o item 6.7

	10.1 (p. 77) 
	Inconsistência na numeração de item: o item 6.9 do cronograma está incorreto, devendo ser o item 6.8

	10.1 (p. 77) 
	Ausência no cronograma: faltou inclusão do item 6.9 Implantação de espaço da memória de Santos Dummont (p. 40) , com prazo de implantação de até 18 (dezoito) meses

	10.1 (p. 77) 
	Inconsistência no tipo de intervenção do item 6.12: "Requalificação do Núcleo de Pesquisa", enquanto no item 6.12 à p. 42 consta como "Implantação de novo núcleo de pesquisa"

	10.1 (p. 77) 
	Inconsistência no prazo do item 6.16: "até 30 (trinta) meses" e no item 6.16 (p. 45) consta " (...) no prazo máximo de 36 (trinta e seis) meses (...) "  

	10.1 (p. 78) 
	Ausência no cronograma: faltou inclusão do item 6.21 Estação de tratamento de esgoto (p. 50) 

	10.1 (p. 78) 
	Inconsistência na numeração de item: o item 6.21 do cronograma está incorreto, devendo ser o item 6.22

	10.1 (p. 78) 
	Inconsistência no prazo do item 6.21 do cronograma: "até 18 (dezoito) meses" e no item 6.22 (p. 50) consta " (...) no prazo máximo de 12 (doze) meses (...) "  

	10.1 (p. 78) 
	Inconsistência na numeração de item: os itens 6.22 do cronograma estão incorretos, devendo ser itens 6.23

	10.2 (p. 78) 
	Inconsistência na descrição de item: no item 7.4 consta "Sistema de Gestão Ambiental ABNT NBR ISO 21101" [grifo nosso], devendo ser ISO 14001

	10.2 (p. 78) 
	Inconsistência na descrição de item: no item 7.5 consta "Sistema de Gestão de Segurança em turismo de aventura ABNT NBR ISO 14001" [grifo nosso], devendo ser ISO 21101

Fonte: elaborado pela unidade técnica
Ante o exposto, propõe-se determinar ao MMA, ao ICMBio e à SPPI que, previamente à publicação do edital da concessão do Parque Nacional do Iguaçu, corrijam no caderno de encargos (anexo B da minuta contratual) os erros de forma acima especificados.
III.5. Sistema de mensuração de desempenho (Anexo C da minuta de contrato) 
O sistema de mensuração de desempenho da concessionária será baseado em cinco indicadores de desempenho, com pesos específicos e periodicidade de apuração, conforme apresentado no quadro a seguir.
Quadro 10: Resumo dos indicadores de desempenho
	Sigla
	Indicador
	Apuração
	Peso

	I1
	Satisfação do usuário
	Anual
	35%

	I2
	Limpeza e conservação das áreas verdes
	Anual
	16,25%

	I3
	Gestão de resíduos
	Anual
	16,25%

	I4
	Manutenção e conservação de ativos
	Anual
	16,25%

	I5
	Número balizador da visitação 
	Anual
	16,25%

	Nota final
		100%

Fonte: Anexo C da minuta de contrato - Sistema de mensuração de desempenho (peça 8) 
A nota final da avaliação de desempenho impactará a arrecadação da outorga variável a ser paga pela concessionária, podendo ser acrescida em até 5% (item 1.5 do sistema de mensuração de desempenho; peça 8, p. 4) .
A verificação do desempenho da concessionária será iniciada no segundo ano da concessão, sendo que o primeiro período de pagamento da outorga variável será somente a partir do quinto ano da concessão (item 1.9 do sistema de mensuração de desempenho; peça 8, p. 5) .
A forma de medição dos indicadores I1 e I2 será por meio de aplicação de questionários de satisfação dos usuários, a serem aplicados pela concessionária e avaliados pelo poder concedente (peça 8, p. 6-8 e 9-10) . Já a medição dos indicadores I3 e I4 será com base no percentual de cumprimento das metas definidas nos Planos de Gestão de Resíduos Sólidos e de Manutenção, respectivamente (peça 8, p. 11 e 13) . Tais planos deverão ser elaborados pela concessionária e apresentados ao poder concedente para a não objeção, contendo as atividades necessárias para a execução das obrigações contratuais e metas próprias para auxiliar o monitoramento e avaliação de desempenho (item 7.6.2 do caderno de encargos; peça 5, p. 60-61) . A concessionária deverá fornecer relatórios mensais sobre a execução desses planos para avaliação do poder concedente (peça 8, p. 12 e 15) . 
III.5.1 Número balizador da visitação (NBV) 
O indicador I5, número balizador da visitação (NBV) , tem como objetivo garantir o cumprimento do NBV dos atrativos do PNI por meio do monitoramento da visitação a ser realizada pela concessionária com o apoio e aprovação do poder concedente (item 6.1.1 do sistema de mensuração de desempenho; peça 8, p. 16) . O NBV visa estimar o número de visitantes que uma área específica da UC tem capacidade de receber por dia, para realização de determinada atividade, em função das condições de manejo da visitação existentes (peça 10, p. 8) .
O mecanismo de pontuação deste indicador é baseado no percentual (%) de ocorrências de não conformidade, sendo tolerado até 10% de ocorrências de um número de visitação superior ao parâmetro estabelecido para alcançar a pontuação máxima. Com mais de 50% de ocorrências acima do NBV, a concessionaria terá pontuação mínima neste indicador (item 6.3.1 do sistema de mensuração de desempenho; peça 8, p. 16) . Ou seja, este indicador mede quantas vezes no período o número de visitantes superou o NBV, porém não avalia o quanto a mais de usuários visitaram o atrativo/local em cada ocorrência. A forma de pontuação proposta penaliza a concessionária da mesma forma, independentemente de o NBV ter sido ultrapassado em uma única pessoa ou em uma quantidade muito acima do parâmetro estabelecido. Considerando que o objetivo no NBV é garantir que o número de visitantes em uma área específica não cause impactos negativos no local, o mecanismo de pontuação proposto não atende completamente a esse objetivo. Por exemplo, caso houvesse menos de 10% de ocorrências de não conformidade, mas com quantidade de visitantes muito acima do estabelecido no NBV, causando alterações significativas na qualidade ambiental do atrativo, tal fato não afetaria, a princípio, a avaliação do desempenho da concessionária, pois estaria abaixo do limite de ocorrências tolerado.
Assim, propõe-se recomendar ao MMA, ao ICMBio e à SPPI que seja incluído no mecanismo de pontuação do indicador de desempenho NBV, além do percentual de ocorrências de não conformidade, um fator para mensurar a gravidade de cada ocorrência de não conformidade.
III.5.2 - Erros de forma no sistema de mensuração de desempenho
Foram identificados os seguintes erros de forma no sistema de mensuração de desempenho (peça 8) , descritos no quadro a seguir.
Quadro 11: Erros de forma identificados no sistema de mensuração de desempenho, anexo C da minuta de contrato
	Sistema de mensuração de desempenho (peça 8) 

	Item/Página
	Erro de forma

	1.3 (p. 4) 
	Inconsistência na fórmula da nota dos indicadores I1 a I5: falta o sinal de divisão (somatório de todas as notas realizadas no ano dividido pela quantidade de avaliações realizadas no ano) 

	1.3 (p. 4) 
	Inconsistência na fórmula da nota dos indicadores I2 a I4: o denominador deve ser o "n" e não "N"

	1.8 (p. 5) 
	Inconsistência no valor percentual da outorga variável: consta como sendo de "8,0% sobre a receita operacional bruta", mas na cláusula 11.1.2 da minuta de contrato (peça 3, p. 20) consta como sendo de 7% da receita operacional bruta

	2.3.1 (p. 8) 
	Inconsistência na gradação do índice de desempenho do I1: inclusão do sinal de menor e igual nas gradações 7,9; 6,9; 5.9 e 4,9.

	3.3.1 (p. 10) 
	Inconsistência na gradação do índice de desempenho do I2: inclusão do sinal de menor e igual nas gradações 7,9; 6,9; 5.9 e 4,9; e exclusão do sinal "-" após a gradação 7

	3.3.1 (p. 10) 
	Inconsistência no índice de desempenho na gradação: na coluna Gradação consta NI1, em vez de NI2

	4.3.1 (p. 12) 
	Inconsistência na escala do critério de cumprimento do PGRS do I3: inclusão do sinal de menor e igual nas escalas 90%; 70%; 50% e 25%; ou adoção de escala semelhante à do item 5.3.1 (p. 14) 

	5.2.1 (p. 13) 
	Repetição da palavra "meta"

Fonte: elaborado pela unidade técnica
Ante o exposto, propõe-se determinar ao MMA, ao ICMBio e à SPPI que, previamente à publicação do edital da concessão do Parque Nacional do Iguaçu, corrijam, no sistema de mensuração de desempenho (anexo C da minuta de contrato) , os erros de forma acima especificados.
III.6. Da governança da concessão
A política de governança da administração pública federal direta, autárquica e fundacional encontra-se normatizada no Decreto 9.203/2017, cujos dispositivos podem orientar, conforme aplicável, os processos de concessão. Além disso, nos últimos anos o TCU elaborou amplo material sobre governança pública, com a publicação de alguns referenciais para orientar as ações de controle externo. 
Conforme previsto no escopo dos trabalhos (peça 26) , foi realizada a análise da adequação da governança da concessão, no que concerne ao sistema de mensuração de desempenho, à gestão da unidade de conservação em tela, à gestão dos riscos, à transparência e accountability. 
Foram identificadas oportunidades de melhoria nos aspectos de transparência e accountability da governança da concessão do Parque Nacional do Iguaçu, conforme tratado a seguir.
III.6.1 Transparência e accountability
A transparência e a prestação de contas são princípios da governança pública, conforme disposto nos incisos V e VI, art. 3º do Decreto 9.203/2017. Entre as diretrizes da governança pública estabelecidas no referido decreto, destaca-se a de promover a comunicação aberta, voluntária e transparente das atividades e dos resultados da organização, de maneira a fortalecer o acesso público à informação (Decreto 9.203/2017, art. 4º, inciso XI) . Assim, um aspecto essencial para a promoção da accountability é a divulgação adequada e periódica de informações sobre operações e resultados alcançados, de forma a possibilitar a análise e o escrutínio do desempenho do ator governamental por parte da sociedade e seus representantes (TCU, 2014a) . 
Para as concessões de serviços públicos, de acordo com o inciso III, art. 31, da Lei 8.987/1995, incumbe à concessionária prestar contas da gestão do serviço ao poder concedente e aos usuários, nos termos definidos no contrato. Por sua vez, a Lei 9.074/1995, em seu art. 33, prevê:
Em cada modalidade de serviço público, o respectivo regulamento determinará que o poder concedente, observado o disposto nos arts. 3o e 30 da Lei no 8.987, de 1995, estabeleça forma de participação dos usuários na fiscalização e torne disponível ao público, periodicamente, relatório sobre os serviços prestados. [grifo nosso]
Observa-se que no caso da concessão do PNI, apesar de a minuta de contrato possuir cláusulas dispondo sobre a obrigatoriedade de prestação de contas da concessionária ao poder concedente (cláusulas 16.2 (o) , 16.2 (p) , 16.2 (q) da minuta de contrato; peça 3, p. 33-34) , não há dispositivo relacionado à prestação de contas ao usuário e à divulgação ao público, de forma periódica, dos relatórios sobre os serviços prestados e resultados alcançados pela concessão. A ausência de comunicação aberta e transparente das atividades e dos resultados da concessão ao público, impossibilita o acesso da população à informação e prejudica o escrutínio e controle social. 
Dar transparência da organização às partes interessadas é fundamental para uma boa governança. Nesse contexto, com vistas a garantir a boa governança da concessão, com uma maior transparência e accountability, propõe-se determinar a inclusão na minuta de contrato de cláusula que torne disponível ao público, periodicamente, relatórios sobre os serviços prestados pela concessionária, em consonância com o previsto no art. 33 da Lei 9.074/1995, art. 31, inciso III da Lei 8.987/1995 e art. 4º, inciso XI do Decreto 9.203/2017.
Além disso, uma das diretrizes da governança pública estabelecidas no Decreto 9.203/2017 é a de realizar consultas públicas, sempre que conveniente, quando da edição e revisão de atos normativos (Decreto 9.203/2017, art. 4º, inciso IX) .
No âmbito do processo em tela, com o objetivo de discutir e aprimorar o projeto de concessão em conjunto com as partes interessadas e com a sociedade brasileira, foram realizadas consulta e audiências públicas, como citado na seção II.3 desta instrução. Mais de trezentas contribuições e sugestões para o aperfeiçoamento do projeto foram recebidas e analisadas pelo poder concedente, conforme consta às peças 15 e 16.
Cita-se, a título ilustrativo, dois exemplos de alterações que foram realizadas no projeto de concessão do PNI em decorrência das contribuições recebidas: i) inclusão no caderno de encargos da obrigação de a concessionária criar e implantar um espaço da memória dedicado a Santos Dummont e sua história com as Cataratas do Iguaçu (peça 5, p. 40; peça 15; peça 16, p. 14) ; e ii) inclusão de cláusula na minuta de contrato estipulando um valor máximo do ingresso a ser cobrado pela concessionária para os moradores de municípios lindeiros ao PNI, com o valor limitado a 20% do teto (no projeto inicial os lindeiros não tinham tratamento diferenciado) (peça 3, p. 16; peça 15, p. 14; 16; 20; entre outras) .
O projeto da nova concessão também foi apresentado aos representantes do Conselho Gestor do PNI (peça 41, p. 4-7) , em conformidade com o previsto nos artigos 26 e 29 do Decreto 4.340/2002.  O Conselho Gestor (CG) tem um papel relevante no arranjo institucional do PNI, visto a representatividade de sua composição, com membros de órgãos públicos, da sociedade civil e de vários segmentos setoriais com atuação na região (peça 40) . Nesse sentido, a apresentação do projeto ao CG contribui para a transparência e controle social da concessão.
Assim, entende-se que nos futuros processos de concessão de uso público em unidades de conservação federais, o atendimento do disposto nos arts. 26 e 29 do Decreto 4.340/2002 deve ser considerado na análise a ser realizada por este Tribunal. Dessa forma, propõe-se recomendar que, nos futuros processos de concessão de serviços, áreas ou instalações de unidades de conservação federais, o poder concedente encaminhe ao TCU cópia dos seguintes documentos, quando existentes: plano de manejo da unidade de conservação, plano de uso público da unidade de conservação, normativo de criação do Conselho Gestor e de sua composição atual, e ata da reunião do Conselho Gestor em que foi apresentado o projeto de concessão.
Finalmente, uma boa prática de governança pública relacionada à transparência e accountability é a avaliação da satisfação das partes interessadas com os serviços e produtos sob responsabilidade da organização, cuidando que ações de melhoria sejam implementadas sempre que necessário (TCU, 2014b) . Na concessão do PNI, consta no caderno de encargos, anexo B da minuta de contrato, que a concessionária deverá prover serviços de atendimento ao usuário para receber, processar e responder as críticas e sugestões dos visitantes e terceiros, e apurar reclamações relativas à execução do contrato (item 5.7; peça 5, p. 24-25) . Além disso, a concessionária deverá elaborar e aplicar questionários de pesquisa de satisfação dos usuários, que deverá capturar a percepção dos usuários sobre os serviços, atividades e atrativos sob responsabilidade da concessionária (item 7.7; peça 5, p. 64-65) . Ressalta-se, contudo, que essas atividades sob responsabilidade da concessionária não devem restringir-se a meramente avaliar a satisfação dos usuários, mas contemplar também ações de melhoria, sempre que necessário. 
IV. INFORMAÇÃOES ADICIONAIS
Desde 2012, o Tribunal vem realizando auditorias coordenadas para avaliar a governança das unidades de conservação no Brasil (TC Processo 034.496/2012-2, TC Processo 006.762/2014-0 e TC Processo 023.646/2018-7) . Nesses trabalhos, entre outros achados, o TCU constatou a subutilização do potencial de uso público dos parques nacionais, devido a fatores como a precariedade da infraestrutura de visitação e a falta de pessoal dedicado à gestão das unidades de conservação. Como consequência, parte significativa da população desconhece o papel exercido e os serviços prestados pelas UCs para a proteção da biodiversidade. Além disso, as atividades de educação e interpretação ambiental, de recreação em contato com a natureza e de turismo ecológico, previstas no art. 4º, XII, da Lei 9.985/2000, deixam de ser ali desenvolvidas.
Diante dessa constatação, o Acórdão 3101/2013-TCU-Plenário, de relatoria do Ministro Weder de Oliveira, recomendou ao ICMBio que estude, em conjunto com o Ministério do Turismo, formas de implementar projetos-piloto que busquem alternativas para o incremento da visitação, do turismo e da recreação nas unidades de conservação do bioma Amazônia, de forma a atender o exposto no art. 4º, XII, da Lei 9.985/2000. Já o Acórdão 1206/2015-TCU-Plenário, de relatoria do Ministro Marcos Bemquerer, recomendou ao MMA, no papel de coordenador do SNUC, que avalie a conveniência e a oportunidade de fomentar ações que promovam melhorias na infraestrutura disponibilizada nas unidades de conservação, em especial nas áreas pertencentes à categoria parques, com vistas a ampliar o aproveitamento do potencial de uso público, a fim de atender ao previsto no art. 4º, XII, da Lei 9.985/2000. Por sua vez, o Acórdão 1383/2021-TCU-Plenário, também de relatoria do Ministro Weder de Oliveira, recomendou ao MMA e ao Ministério do Turismo que elaborem estratégia conjunta para desenvolver o turismo ecológico sustentável nas unidades de conservação brasileiras, consoante arts. 4º, XII, 5º e IV, da Lei 9.985/2000, art. 1º, V, da Lei 11.516/2007 e no art. 5º, VIII e parágrafo único, da Lei 11.771/2008. 
O programa do ICMBio de concessões de serviços de apoio à visitação em parques e florestas nacionais vai ao encontro das recomendações do Tribunal, uma vez que tem o potencial de promover melhorias na infraestrutura e de ampliar o uso público das unidades de conservação. Atualmente, existem sete parques nacionais com delegação de serviços de apoio à visitação sob gestão privada (quadro 12) :
Quadro 12: Parques Nacionais Concedidos à Iniciativa Privada
	Nome
	UF
	Início da Concessão
	Concessionária

	Iguaçu
	PR
	12/1998
	Grupo Cataratas

	Serra dos Órgãos
	RJ
	07/2010
	HOPE S/A

	Fernando de Noronha
	PE
	11/2010
	Grupo Cataratas

	Tijuca
	RJ
	05/2012
	Grupo Cataratas

	Pau Brasil
	BA
	10/2018
	HOPE S/A

	Chapada dos Veadeiros
	GO
	12/2018
	SociParques (Parquetur + Socicam) 

	Itatiaia
	MG e RJ
	02/2019
	HOPE S/A

Fonte: ICMBio (peça 12, p. 17) 
Além desses, encontram-se em fase adiantada as licitações e contratações das concessões de serviços de apoio à visitação aos Parques Nacionais de Aparados da Serra e Serra Geral e às Florestas Nacionais de Canela e São Francisco de Paula, os quais foram objeto de análise por este Tribunal, respectivamente, por meio do TC Processo 011.535/2020-2 (Acórdão 2472/2020-TCU-Plenário, relator Ministro Walton Alencar Rodrigues) e TC Processo 038.019/2020-5 (Acórdãos 498/2021 e 2.172/2021, ambos do Plenário, de relatoria do Ministro Vital do Rêgo) .
O ICMBio enfrenta grandes desafios para gerir adequadamente as 334 unidades de conservação federais sob sua responsabilidade, que ocupam uma área de aproximadamente 171 milhões de hectares, equivalente a cerca de 14% da área continental e marítima do país (TCU, 2021) . Assim, a parceria com a iniciativa privada pode, de fato, auxiliar o Instituto nessa missão. Nesse sentido, ressalta-se que todos os sete parques nacionais listados no quadro 12 foram avaliados com grau elevado de implementação e gestão segundo o Indimapa, instrumento de avaliação e monitoramento da governança das áreas protegidas desenvolvido pelo TCU (peça 63, item não digitalizável) . 
Por outro lado, o novo modelo representa novos desafios à autarquia, que além de exercer o papel de gestora direta da UC também passa a exercer o papel de gestora e fiscal dos contratos de concessão. A autarquia precisa aprimorar sua estrutura organizacional, desenvolver novas competências e capacitar seu pessoal, preparando-se, em especial, para o aumento previsto no número de concessões sob sua responsabilidade. Há, atualmente, 23 unidades de conservação já qualificadas ou em processo de qualificação no PPI para delegação, à iniciativa privada, de serviços de apoio à visitação (quadro 13) . Os estudos de algumas delas já estão em desenvolvimento e, em breve, deverão ser submetidos à análise do TCU.

Quadro 13: UCs Qualificadas no PPI
	Unidade de Conservação
	Status do Projeto
	Qualificação no PPI

	Aparados da Serra
	Em contratação
	Decreto 10.331/2020

	Serra Geral
		
	Canela
	Em licitação
	Decreto 10.381/2020

	São Francisco de Paula
		
	Iguaçu
	Em análise no TCU
	Decreto 10.147/2019

	Lençóis Maranhenses
	Em andamento
	Decreto 10.147/2019

	Jericoacoara
		
	Parna de Brasília
	Em andamento
	Decreto 10.447/2020

	São Joaquim
		
	Flona de Brasília
	Em andamento
	Decreto 10.673/2021

	Serra dos Órgãos
		
	Chapada dos Guimarães
		
	Ubajara
		
	Serra da Bocaina
		
	Serra da Capivara
		
	Serra da Bodoquena
		
	Jaú
		
	Anavilhanas
		
	Restinga de Jurubatiba
	Aguardando qualificação no PPI (reunião do CPPI de 25/8/2021) 
	
	Serra da Canastra
		
	Serra do Cipó
		
	Caparaó
		
	Ipanema
		
Fonte: elaborado pela unidade técnica
Ressalta-se, contudo, que a avaliação da capacidade técnica e operacional do ICMBio para gerir adequadamente as futuras concessões extrapola o escopo do presente trabalho, e poderá ser objeto de trabalhos futuros deste Tribunal. Por sua vez, a Controladoria-Geral da União (CGU) realizou fiscalização recente sobre as concessões geridas pelo ICMBio, tendo constatado fragilidades como falta de planejamento e de definição de responsabilidades (TCU, 2021) .
V. COMENTÁRIOS DOS GESTORES
Em cumprimento ao art. 14 da Resolução-TCU 315/2020 e ao § 8o do art. 9o da IN-TCU 81/2018, a instrução preliminar foi encaminhada ao Ministério do Meio Ambiente (MMA) , ao Instituto Chico Mendes de Conservação da Biodiversidade (ICMBio) e à Secretaria Especial do Programa de Parcerias de Investimento (SPPI) , dando-lhes oportunidade para apresentação de comentários sobre as propostas de deliberação formuladas.
O MMA, a SPPI e o ICMBio manifestaram-se, respectivamente, por meio dos ofícios 4794/2021/MMA e seus anexos (peças 78, 79 e 80) , 267853/2021/ME (peça 81) , e 1158/2021-GABIN/ICMBio e anexo (peças 82 e 83) .
Os gestores concordaram com praticamente todas as deliberações propostas e com o conteúdo das análises realizadas. A única alteração decorrente dos comentários dos gestores foi a exclusão de proposta de recomendação sobre a oportunização aos usuários e às partes interessadas a apresentarem contestações sobre os documentos e pareceres emitidos pelo verificador de conformidade, dentro de prazo preestabelecido (seção III.3.4 da instrução preliminar, peça 69, p. 32-33) . Com base nas manifestações apresentadas pelos gestores, verificou-se que a minuta de contrato já continha dispositivo oportunizando a participação e manifestação dos usuários aos temas afetos à concessão (peça 84, p. 2) .  
Portanto, foram apresentados comentários que contribuíram para o aprimoramento do texto final desta instrução. A versão final do relatório já abrange as alterações feitas em decorrência da análise desses comentários, cuja análise completa consta da peça 84.
VI. CONCLUSÃO
Ao longo do presente trabalho, esta unidade técnica avaliou a documentação referente ao projeto de concessão de serviços de apoio à visitação do Parque Nacional do Iguaçu (PNI) , composta, basicamente, dos estudos de viabilidade, da minuta de edital, da minuta de contrato e de seus anexos. A documentação recebida já consolida os resultados decorrentes das consultas e audiências públicas realizadas, em conformidade com o art. 3º, caput, da IN-TCU 81/2018.
Os trabalhos envolveram a realização de reuniões com representantes do ICMBio, MMA, SPPI e BNDES, o acompanhamento das audiências públicas e de reuniões com potenciais investidores, além do exame técnico da documentação recebida. Seu escopo contemplou o exame quanto à aderência do processo aos requisitos legais e normativos que regem a concessão em tela; a análise da consistência técnica e jurídica da documentação gerada; a avaliação dos principais elementos do estudo econômico-financeiro elaborado; o exame da adequação da governança proposta; e a verificação do cumprimento de deliberações anteriores do TCU aplicáveis à concessão em tela.
Recentemente, este Tribunal avaliou os processos de concessão de serviços de apoio à visitação dos Parques Nacionais de Aparados da Serra e Serra Geral e das Florestas Nacionais de Canela e São Francisco de Paula (TC Processo 011.535/2020-2 e TC Processo 038.019/2020-5) . Em grande medida, as melhorias promovidas naqueles processos foram replicadas no projeto do PNI, com exceção do atendimento a deliberações pontuais, que são objeto de proposta de determinação (seções III.2.1 e III.3.6 desta instrução) .
Ressalta-se que o Parque Nacional do Iguaçu é uma unidade de conservação de proteção integral, cujo objetivo básico é a preservação de ecossistemas naturais de grande relevância ecológica e beleza cênica. Seu uso público é permitido e pode ser fomentado, buscando-se oferecer ao visitante um serviço de qualidade, que minimize os impactos ambientais da atividade. Nesse sentido, o ICMBio vem adotando a metodologia do número balizador da visitação (NBV) para identificar e manejar os impactos decorrentes da visitação, visando à conservação ambiental da unidade (seção III.3.1) .
No âmbito do Acórdão 2472/2020-TCU-Plenário, decorrente dos trabalhos de fiscalização da concessão dos Parques Nacionais de Aparados da Serra e Serra Geral, o Tribunal havia recomendado que o poder concedente atribuísse um peso maior ao NBV na ponderação e definição do resultado do indicador de desempenho Manutenção/Conservação de Infraestruturas. Essa deliberação foi atendida na concessão do PNI, na medida em que a minuta contratual estabelece um indicador de desempenho exclusivo para o número balizador da visitação, que responde por 16.25% da nota final da concessionária (seção III.3.1) .
No entanto, verificou-se que o NBV mensura o percentual de ocorrências de não conformidade, quando o número de visitantes de determinado local ou atrativo é superior ao parâmetro estabelecido. Porém, não avalia a gravidade de cada uma das ocorrências. Assim, propõe-se recomendar a inclusão no mecanismo de pontuação do indicador de desempenho NBV, além do percentual de ocorrências de não conformidade, um fator para mensurar a gravidade de cada ocorrência de não conformidade (seção III.5.1) .
Outro ponto de destaque está relacionado à previsão de anuência tácita dos projetos executivos das intervenções apresentadas pela concessionária, na hipótese de o poder concedente não se manifestar no prazo contratualmente estabelecido. Como visto, a maioria das mais de setenta intervenções previstas no caderno de encargos deverá ocorrer nos dois primeiros anos da concessão. Isso pode ser um risco à capacidade operacional do ICMBio de avaliar os projetos de arquitetura e engenharia elaborados, com possibilidade de perda dos prazos, uma vez que não há previsão contratual de prorrogação do tempo de análise. A anuência tácita autoriza o início de obras sem que se conheçam eventuais falhas de projeto ou impactos negativos ao meio ambiente, contrariando o princípio da prevenção. Desse modo, propõe-se recomendar a adoção de medidas necessárias com vistas a fazer constar da minuta contratual cláusula possibilitando a prorrogação de prazo para o pronunciamento do poder concedente acerca da totalidade do projeto executivo de engenharia e arquitetura apresentado pela concessionária, estabelecendo as condições, justificativas e prazos para a ocorrência da prorrogação. Propõe-se, ainda, recomendar que a minuta de contrato estabeleça a possibilidade de o poder concedente apontar sugestões de melhoria aos projetos executivos apresentados pela concessionária (seção III.3.2) .
Quanto à fiscalização do contrato, o ICMBio solicitou a inclusão da figura do "verificador de conformidade" (VC) na concessão do PNI. Trata-se de pessoa jurídica ou consórcio selecionado pelo poder concedente e contratado pela concessionária para suporte ao acompanhamento e à fiscalização da execução do contrato de concessão. A seção III.3.4 desta instrução analisa o pedido, tendo como base julgados recentes deste Tribunal, e conclui que os termos propostos pelo ICMBio buscaram reduzir possível conflito de interesse na atuação do VC. Assim, a solicitação, em geral, está alinhada com o teor das condicionantes para contratação de uma entidade remunerada pela concessionária para aferição dos parâmetros de desempenho nos projetos de desestatização de rodovias federais conduzidos pela ANTT, determinadas por meio dos Acórdãos 1.766/2021 e 1.769/2021, ambos do Plenário.
De todo modo, com o objetivo de contribuir para que a atuação do verificador de conformidade ocorra em consonância com que espera o poder concedente, recomenda-se a inclusão de dispositivo estabelecendo a necessidade de o ICMBio validar o teor da minuta contratual relativa à contratação dos serviços do verificador de conformidade pela concessionária (seção III.3.4) .
Com relação à governança da concessão, buscando uma maior transparência e accountability para a avença, propõe-se determinar a inclusão na minuta de contrato de cláusula que torne disponível ao público, periodicamente, relatórios sobre os serviços prestados pela concessionária (seção III.6.1) .
A instrução contempla, ainda, proposta de determinação para correção de erros de forma nas minutas do edital, do contrato e de seus anexos (seções III.2.2, III.3.8, III.4.2 e III.5.2) , além de recomendação para ajustes de redação de cláusulas contratuais que tratam das obrigações do poder concedente e da fiscalização do contrato (seções III.3.3 e III.3.5) . Ademais, recomenda-se a disponibilização, aos interessados, da documentação que contém o orçamento detalhado das intervenções previstas no caderno de encargos (seção III.1) .
Por fim, com o objetivo de subsidiar a análise do Tribunal em futuros processos de concessão, propõe-se recomendar que o poder concedente passe a encaminhar, juntamente à documentação referente ao projeto da concessão, elementos sobre a situação da regularização fundiária da UC, além do plano de manejo, plano de uso público e documentação referente ao conselho gestor da unidade (seções III.3.7 e III.6.1) .
Como benefício de controle, espera-se que as propostas de encaminhamento previstas nesta instrução contribuam para que o contrato da concessão estabeleça as bases para uma gestão contratual adequada, na qual o ICMBio tenha condições de exercer, com apoio do verificador de conformidade, a fiscalização da concessão. Espera-se, em particular, que a autarquia seja capaz de acompanhar as ações da concessionária para avaliar e prevenir a ocorrência de impactos ambientais decorrentes da visitação pública. Busca-se, ainda, evitar riscos relacionados à anuência tácita de projetos de arquitetura e engenharia, em respeito ao princípio da prevenção. Finalmente, busca-se o aproveitamento sustentável do potencial de uso público do Parque Nacional do Iguaçu, de forma a atender um dos objetivos para os quais ele foi criado.
VII. PROPOSTA DE ENCAMINHAMENTO
Ante todo o exposto, submetem-se os autos à consideração superior do Ministro Relator Vital do Rêgo, propondo:
Determinações ao MMA, ICMBio e SPPI
I. 	Determinar ao Ministério do Meio Ambiente (MMA) , ao Instituto Chico Mendes de Conservação da Biodiversidade (ICMBio) e à Secretaria Especial do Programa de Parcerias de Investimento (SPPI) , com fundamento no art. 4º, inciso II, da Resolução-TCU 315/2020, que, até a data de publicação do edital da concessão de prestação de serviços de apoio à visitação, revitalização, modernização, operação e manutenção dos serviços turísticos no Parque Nacional do Iguaçu:
a)	incluam, no edital de concessão, exigências de qualificação econômico-financeira para os licitantes, em atendimento ao disposto no art. 31, inciso I, da Lei 8.666/1993 (seção III.2.1 desta instrução) ;
b)	restrinjam, na minuta de contrato, a aplicação do mecanismo de arbitragem para solução de controvérsias relativas a direitos patrimoniais disponíveis ao rol previsto na Lei 13.448/2017 e no Decreto 10.025/2019, combinado com o disposto no art. 1º da Lei 9.307/1996 (seção III.3.6 desta instrução) ;
c)	incluam, na minuta de contrato, cláusula que torne disponível ao público, periodicamente, relatórios sobre os serviços prestados pela concessionária, em consonância com o previsto no art. 33 da Lei 9.074/1995, art. 31, inciso III, da Lei 8.987/1995 e art. 4º, inciso XI, do Decreto 9.203/2017 (seção III.6.1 desta instrução) ;
d)	corrijam os seguintes erros de forma, identificados nas minutas de edital, de contrato e de seus anexos (seções III.2.2, III.3.8, III.4.2 e III.5.2 desta instrução) :
	Minuta de edital (peça 2) 

	Item/ Página
	Erro de forma

	9.5 (p. 10) 
	Inconsistência na identificação de anexo: alterar Anexo G para Anexo K. Segundo a minuta de contrato, é o Anexo K que contém as respostas aos pedidos de esclarecimento, enquanto o Anexo G contém os documentos de habilitação da adjudicatária (peça 3, p. 5-6) 

	15.23.1 (p. 31) 
	Inexistência de item 15.233 citado na minuta de edital

	15.23.1.3 (p. 31) 
	Excluir ao final da frase "d) "

	15.24.1 (p. 32) 
	Inexistência da alínea (f) no item 15.23.1

	Minuta de contrato (peça 3) 

	Item/ Página
	Erro de forma

	6.4.2 (p. 9) 
	Inconsistência no número da subcláusula: consta no texto a referência à subcláusula 6.34, sendo que não existe essa numeração de subcláusula na minuta de contrato

	12.3 (p. 25) 
	Inconsistência no número da subcláusula: consta no texto a referência à subcláusula 12.1.1, que trata apenas do macrotema "apoio às ações de educação, comunicação e interpretação ambiental", e não de todos os macrotemas

	12.5 (p. 25) 
	Inconsistência no número da subcláusula: consta no texto a referência à subcláusula 12.44, sendo que não existe essa numeração de subcláusula na minuta de contrato

	12.5.1 (p. 25) 
	Inconsistência no número da subcláusula: consta no texto a referência à subcláusula 12.55, sendo que não existe essa numeração de subcláusula na minuta de contrato

	24.9 (p. 46) 
	A subcláusula trata de exclusividade da concessionária no desenvolvimento de atividades turísticas e comerciais no interior do PNI [grifo nosso]. No entanto, esta subcláusula deveria se limitar à área da concessão

	25.1.2 (p. 47) 
	A subcláusula estabelece que a concessionária terá liberdade na gestão, operação e exploração do PNI [grifo nosso]. No entanto, esta subcláusula deveria se limitar à área da concessão

	33.8 (p. 67) 
	Inconsistência no número da subcláusula: subcláusula citada no texto com fonte de referência não encontrada

	37.2 (p. 71) 
	Inconsistência na explicação do EF: o EF deveria ser um valor percentual, no entanto a forma de cálculo do EF apresentado na subcláusula 37.2 não resulta em um valor percentual

	Cláusulas contratuais referentes à inclusão do verificador de conformidade (Anexo I da peça 57) 

	Item/ Página
	Erro de forma

	17.1 (p. 5) 
	Inconsistência no número da subcláusula: consta no texto a referência à subcláusula 29.2.3.1, sendo que não existe essa numeração de subcláusula na minuta de contrato

	29.1 (p. 5) 
	Aperfeiçoar a redação da parte em destaque, a fim de deixar claro qual é o suporte prestado pelo verificador de conformidade no caso de recomposição do reequilíbrio econômico-financeiro: 29.1. (...) podendo auxiliar o PODER CONCEDENTE, ainda, em eventual liquidação de valores decorrentes da recomposição do reequilíbrio econômico-financeiro da CONCESSÃO e do pagamento de indenizações à CONCESSIONÁRIA. [grifo nosso]

	29.2.1.1 (a) (p. 6) 
	Na parte "Escritório de Gerenciamento de Projetos": excluir "Escritório de", deixando apenas o domínio "Gerenciamento de Projetos"

	29.2.2 (a) (p. 6) 
	Inconsistência no número da subcláusula: consta no texto a referência à subcláusula 28.3.1.1, sendo que não existe essa numeração de subcláusula na minuta de contrato

	29.2.2 e 29.2.4 (p. 6-8) 
	As subcláusulas 29.2.2 e 29.2.4 estão duplicadas, visto possuírem redação semelhante: excluir uma delas

	29.2.3 e 29.2.5 (p. 7-8) 
	As subcláusulas 29.2.3 e 29.2.5 estão duplicadas, visto possuírem redação semelhante: excluir uma delas

	29.9 (p. 10) 
	Checar se o número da subcláusula 29.2.3 que consta no texto está correta

	1.11.1 do Anexo C da minuta de contrato (p. 12) 
	Inconsistência no título da cláusula 29 citada no texto, que consta como "ORGANISMO DE AVALIAÇÃO DE CONFORMIDADE" e deveria ser "VERIFICADOR DE CONFORMIDADE"

	Caderno de encargos (peça 5) 

	Item/ Página
	Erro de forma

	5.4.2 (p. 21) 
	Texto confuso: "Os serviços de manutenção e conservação devem visam manter os elementos (...) " [grifo nosso]. Devem ou visam?

	6.1.2 (k) (p. 26) 
	Inconsistência no tipo de intervenção: consta na alínea (k) "Requalificação do NÚCLEO de Pesquisa, nos termos do item 6.12 deste ANEXO", enquanto no item 6.12 consta como "Implantação de novo núcleo de pesquisa"

	6.6.2 (e) (p. 38) 
	Inconsistência no subitem citado: " (...) sistema eficiente para a cobrança pelo uso do estacionamento, se for cobrado 4.2 [grifo nosso]

	6.12 (p.42) 
	Título do item confuso: "IMPLANTAÇÃO DE NOVO DO NÚCLEO DE PESQUISA" [grifo nosso]

	6.16.1 (p. 45) 
	Inconsistência no prazo: " (...) requalificar o edifício Naipí, no prazo máximo de 36 (trinta e seis) meses (...) ", enquanto no cronograma (item 10, p. 77) consta "até 30 (trinta) meses"

	6.22.1 (p. 50) 
	Inconsistência no prazo: " (...) deverá, no prazo máximo de 12 (doze) meses (...) ", enquanto no cronograma (item 10, p. 78) consta "até 18 (dezoito) meses"

	´10.1 (p. 76) 
	Ausência no cronograma: faltou inclusão da Trilha Linha Martins (p. 29) , com prazo de implantação de até 24 (vinte e quatro) meses

	10.1 (p. 77) 
	Inconsistência na numeração de item: o item 6.7 do cronograma está incorreto, devendo ser o item 6.6

	10.1 (p. 77) 
	Inconsistência na numeração de item: o item 6.8 do cronograma está incorreto, devendo ser o item 6.7

	10.1 (p. 77) 
	Inconsistência na numeração de item: o item 6.9 do cronograma está incorreto, devendo ser o item 6.8

	10.1 (p. 77) 
	Ausência no cronograma: faltou inclusão do item 6.9 Implantação de espaço da memória de Santos Dummont (p. 40) , com prazo de implantação de até 18 (dezoito) meses

	10.1 (p. 77) 
	Inconsistência no tipo de intervenção do item 6.12: "Requalificação do Núcleo de Pesquisa", enquanto no item 6.12 à p. 42 consta como "Implantação de novo núcleo de pesquisa"

	10.1 (p. 77) 
	Inconsistência no prazo do item 6.16: "até 30 (trinta) meses" e no item 6.16 (p. 45) consta " (...) no prazo máximo de 36 (trinta e seis) meses (...) "  

	10.1 (p. 78) 
	Ausência no cronograma: faltou inclusão do item 6.21 Estação de tratamento de esgoto (p. 50) 

	10.1 (p. 78) 
	Inconsistência na numeração de item: o item 6.21 do cronograma está incorreto, devendo ser o item 6.22

	10.1 (p. 78) 
	Inconsistência no prazo do item 6.21 do cronograma: "até 18 (dezoito) meses" e no item 6.22 (p. 50) consta " (...) no prazo máximo de 12 (doze) meses (...) "  

	10.1 (p. 78) 
	Inconsistência na numeração de item: os itens 6.22 do cronograma estão incorretos, devendo ser itens 6.23

	10.2 (p. 78) 
	Inconsistência na descrição de item: no item 7.4 consta "Sistema de Gestão Ambiental ABNT NBR ISO 21101" [grifo nosso], devendo ser ISO 14001

	10.2 (p. 78) 
	Inconsistência na descrição de item: no item 7.5 consta "Sistema de Gestão de Segurança em turismo de aventura ABNT NBR ISO 14001" [grifo nosso], devendo ser ISO 21101

	Sistema de mensuração de desempenho (peça 8) 

	Item/Página
	Erro de forma

	1.3 (p. 4) 
	Inconsistência na fórmula da nota dos indicadores I1 a I5: falta o sinal de divisão (somatório de todas as notas realizadas no ano dividido pela quantidade de avaliações realizadas no ano) 

	1.3 (p. 4) 
	Inconsistência na fórmula da nota dos indicadores I2 a I4: o denominador deve ser o "n" e não "N"

	1.8 (p. 5) 
	Inconsistência no valor percentual da outorga variável: consta como sendo de "8,0% sobre a receita operacional bruta", mas na cláusula 11.1.2 da minuta de contrato (peça 3, p. 20) consta como sendo de 7% da receita operacional bruta

	2.3.1 (p. 8) 
	Inconsistência na gradação do índice de desempenho do I1: inclusão do sinal de menor e igual nas gradações 7,9; 6,9; 5.9 e 4,9.

	3.3.1 (p. 10) 
	Inconsistência na gradação do índice de desempenho do I2: inclusão do sinal de menor e igual nas gradações 7,9; 6,9; 5.9 e 4,9; e exclusão do sinal "-" após a gradação 7

	3.3.1 (p. 10) 
	Inconsistência no índice de desempenho na gradação: na coluna Gradação consta NI1, em vez de NI2

	4.3.1 (p. 12) 
	Inconsistência na escala do critério de cumprimento do PGRS do I3: inclusão do sinal de menor e igual nas escalas 90%; 70%; 50% e 25%; ou adoção de escala semelhante à do item 5.3.1 (p. 14) 

	5.2.1 (p. 13) 
	Repetição da palavra "meta"

Recomendações ao MMA, ICMBio e SPPI
II. 	Recomendar ao Ministério do Meio Ambiente (MMA) , ao Instituto Chico Mendes de Conservação da Biodiversidade (ICMBio) e à Secretaria Especial do Programa de Parcerias de Investimento (SPPI) , com fundamento no art. 11 da Resolução-TCU 315/2020, que, até a data de publicação do edital da concessão de prestação de serviços de apoio à visitação, revitalização, modernização, operação e manutenção dos serviços turísticos no Parque Nacional do Iguaçu:
a)	disponibilizem, aos interessados, o relatório "Projeto Conceitual de Engenharia, Arquitetura e Transporte" e seus anexos, contendo orçamento detalhado das intervenções, com a composição das tipologias, BDI e equipamentos considerados no projeto (seção III.1 desta instrução) ;
b)	adotem as medidas necessárias com vistas a fazer constar da minuta contratual cláusula possibilitando a prorrogação de prazo para pronunciamento do poder concedente acerca da totalidade do projeto executivo de engenharia e arquitetura apresentado pela concessionária, estabelecendo as condições, justificativas e prazos para a ocorrência da prorrogação (seção III.3.2 desta instrução) ;
c)	façam constar da minuta de contrato a possibilidade de o poder concedente apontar sugestões de melhoria aos projetos executivos apresentados pela concessionária (seção III.3.2 desta instrução) ;
d)	ajustem a redação da subcláusula 17.1 (d) da minuta de contrato para deixar claro que a responsabilidade do poder concedente pelos atos ou fatos posteriores à data de eficácia do contrato se refere a riscos expressamente a ele alocados (seção III.3.3 desta instrução) ;
e)	incluam dispositivo na minuta de contrato estabelecendo a necessidade de o ICMBio validar o teor da minuta contratual relativa à contratação dos serviços do verificador de conformidade pela concessionária (seção III.3.4 desta instrução) ;
f)	ajustem a redação da cláusula 28 da minuta de contrato para que definam taxativamente quais atribuições competem ao poder concedente na fiscalização da execução do contrato de concessão, incluindo aquelas com as quais contará com o auxílio do verificador de conformidade (seção III.3.5 desta instrução) ;
g)	incluam no mecanismo de pontuação do indicador de desempenho NBV, além do percentual de ocorrências de não conformidade, um fator para mensurar a gravidade de cada ocorrência de não conformidade (seção III.5.1 desta instrução) ;

Recomendações ao ICMBio
III. 	Recomendar ao Instituto Chico Mendes de Conservação da Biodiversidade (ICMBio) , com fundamento no art. 11 da Resolução-TCU 315/2020, que, nos futuros processos de concessão de serviços, áreas ou instalação de unidades de conservação federais:
encaminhe ao TCU informações sobre a situação da regularização fundiária da unidade de conservação, indicando se a área da concessão está totalmente sob o domínio do poder concedente ou, caso contrário, especificando o percentual em relação à área total da unidade de conservação que se encontra sob domínio do poder concedente, sob outras formas de domínio público (bens da União, glebas públicas federais não cedidas, terras devolutas, terras públicas estaduais etc.) , sob domínio privado e com sobreposição com terras indígenas (seção III.3.7 desta instrução) ;
encaminhe ao TCU cópia dos seguintes documentos, quando existentes: plano de manejo da unidade de conservação, plano de uso público da unidade de conservação, normativo de criação do Conselho Gestor e de sua composição atual, e ata da reunião do Conselho Gestor em que foi apresentado o projeto de concessão. (seção III.6.1 desta instrução) ;
Providências Internas
IV.	Nos termos do art. 8º da Resolução-TCU 315/2020, fazer constar, na ata da sessão em que estes autos forem apreciados, comunicação do Relator ao Colegiado no sentido de:
a)	Enviar cópia do acórdão que vier a ser proferido, acompanhado do relatório e voto que o fundamentarem, ao Ministério do Meio Ambiente (MMA) , ao Instituto Chico Mendes de Conservação da Biodiversidade (ICMBio) e à Secretaria Especial do Programa de Parcerias de Investimentos (SPPI) ;
b)	Restituir os autos à Secretaria de Controle Externo da Agricultura e do Meio Ambiente e autorizar o monitoramento das deliberações que vierem a ser prolatadas. 
REFERÊNCIAS BIBLIOGRÁFICAS:
INSTITUTO CHICO MENDES DE CONSERVAÇÃO DA BIODIVERSIDADE (ICMBio) . Manual de Métodos para o Monitoramento do Número de Visitas em Unidades de Conservação Federais. Brasília: ICMBio, 2020. Disponível em: https://www.icmbio.gov.br/portal/images/stories/visite-os-parques/manual_de_metodos_para_o_monitoramento_do_numero_de_visitas_em_unidades_de_conservacao_federais.pdf. Acesso em: 30 de ago. de 2021.
INSTITUTO CHICO MENDES DE CONSERVAÇÃO DA BIODIVERSIDADE (ICMBio) . Orientações metodológicas para elaboração de planos de uso público em unidades de conservação federais. Brasília: ICMBio, 2019. Disponível em: https://www.icmbio.gov.br/portal/images/stories/comunicacao/publicacoes/publicacoes-diversas/orientacoes_metodologicas_para_elaboracao_de_planos_de_uso_publico_em_ucs_federais.pdf . Acesso em: 30 de ago. de 2021.
INSTITUTO CHICO MENDES DE CONSERVAÇÃO DA BIODIVERSIDADE (ICMBio) . Roteiro Metodológico para Manejo de Impactos da Visitação com Enfoque na Experiência do Visitante e na Proteção dos Recursos Naturais e Culturais. Brasília: ICMBio, 2011. Disponível em: https://www.icmbio.gov.br/portal/images/stories/comunicacao/roteiro_impacto.pdf. Acesso em: 30 de ago. de 2021.
MILARÉ, É. Direito do ambiente. 8ª Edição. São Paulo: Editora Revista dos Tribunais, 2013.
SÁNCHEZ, L. E. Avaliação de impacto ambiental: conceitos e métodos, 2ª ed. São Paulo: Oficina de Textos, 2013.
TRIBUNAL DE CONTAS DA UNIÃO (TCU) . Acórdão 3.101/2013. Plenário. Relator: Ministro Weder de Oliveira. Processo TC Processo 034.496/2012-2. At: 46/2013. Brasília, DF, Sessão 20/11/2013.
TRIBUNAL DE CONTAS DA UNIÃO (TCU) . Acórdão 1.383/2021. Plenário. Relator: Ministro Weder de Oliveira. Processo TC Processo 023.646/2018-7. Ata 20/2021. Brasília, DF, Sessão 9/6/2021.
TRIBUNAL DE CONTAS DA UNIÃO (TCU) . Referencial para avaliação de governança em políticas públicas. Tribunal de Contas da União. Brasília: TCU, 2014a. 
TRIBUNAL DE CONTAS DA UNIÃO (TCU) . Governança Pública: referencial básico de governança aplicável a órgãos e entidades da administração pública e ações indutoras de melhoria. Tribunal de Contas da União. Brasília: TCU, 2014b. 
É o relatório.

não há.

Não atuou.

DESESTATIZAÇÃO. concessão de serviços de apoio à visitação, revitalização, modernização, operação e manutenção dos serviços turísticos no Parque Nacional do Iguaçu/pr. Ausência de falhas graves / impropriedades / irregularidades. DETERMINAÇÕES. RECOMENDAÇÕES. Retorno dos autos à unidade técnica para acompanhamento. CIÊNCIA.

DESESTATIZAÇÃO (DES)

Secretaria de Controle Externo da Agricultura e do Meio Ambiente (SecexAgroAmbiental).

Tratam os autos de desestatização, segundo o rito da Instrução Normativa TCU 81/2018 (IN-TCU 81/2018) , referente à outorga de concessão de serviços de apoio à visitação, revitalização, modernização, operação e manutenção dos serviços turísticos no Parque Nacional do Iguaçu (PNI) , incluindo o custeio de ações de apoio à conservação, proteção e gestão do parque, localizado no estado do Paraná, pelo prazo de trinta anos.
2. O processo concessório é conduzido pelo Instituto Chico Mendes de Conservação da Biodiversidade (ICMBio) , no exercício de suas atribuições dispostas no art. 1º, incisos I e V, da Lei 11.516/2007.
II - Contextualização
II.1 - Contratos de concessão vigentes
3. Atualmente, existem quatro contratos de concessão e um contrato de arrendamento do imóvel denominado Hotel das Cataratas, abrangendo o PNI, conforme Quadro 1.
Quadro 1 - Iniciativa privada no Parque Nacional do Iguaçu
	Contrato[footnoteRef:2] [2:  Disponível em: https://www.gov.br/icmbio/pt-br/servicos/concessao-de-servicos-de-apoio-a-visitacao. Acesso em 25/10/2021.] 
	Partes
	Término da vigência

	1/1998
	Instituto Brasileiro Instituto Brasileiro do Meio Ambiente e dos Recursos Naturais Renováveis (Ibama) e o Consórcio Satis (atual Cataratas do Iguaçu S/A) .
	20/11/2021

	2/1998
		21/11/2021

	1/2010
	ICMBio e a empresa Ilha do Sol Agência de Viagens Ltda.
	25/06/2025

	22/2015
	ICMBio e Helisul Táxi Aéreo.
	24/02/2024

	S/Na
	Secretaria do Patrimônio Público da União (SPU) e Belmond Brasil Hotéis.
	24/09/2027

 (a) Contrato de arrendamento (peça 9) .
Fonte: Plano de Negócios (peça 12, p. 20-21) .
II.2 - Legislação aplicável
4. Os contratos de concessão 1/1998 e 2/1998, outorgados à empresa Cataratas do Iguaçu S.A., serão substituídos pela nova concessão. Segundo informações do ICMBio, estima-se que os contratos sejam novamente aditados, estendendo a vigência por mais 12 meses (peça 37, p. 2-3) . Assim, com a proximidade do término das concessões vigentes, o ICMBio, com apoio da Secretaria Especial do Programa de Parcerias de Investimentos da Presidência da República (SPPI) e do Banco Nacional de Desenvolvimento Econômico e Social (BNDES) , começou o processo para estruturar a nova concessão abrangendo o PNI para fins de prestação de serviços de apoio à visitação. 
5. A Lei 9.985/2000, ao instituir o Sistema Nacional de Unidades de Conservação da Natureza (Snuc) , define unidade de conservação (UC) como o espaço territorial legalmente instituído pelo Poder Público sob regime especial de administração, com objetivos de conservação e limites definidos, ao qual se aplicam garantias adequadas de proteção (art. 2º, inciso I) . As UCs integrantes do SNUC, por sua vez, dividem-se em dois grupos: unidades de proteção integral e unidades de uso sustentável. Cada grupo possui objetivos específicos e é composto por categorias de UCs, conforme Quadro 2:
Quadro 2: Grupos, objetivos e categorias de unidades de conservação
	Grupo
	Objetivo Básico
	Unidades de Conservação

	Unidades de Proteção Integral
	Preservar a natureza, sendo admitido apenas o uso indireto dos recursos naturais da UC, exceto nos casos legais (Lei 9.985/2000, art. 7º, § 1º) .
	Parque nacional, monumento natural, estação ecológica, reserva biológica e refúgio de vida silvestre.

	Unidades de Uso Sustentável
	Compatibilizar a conservação da natureza com o uso sustentável de parcela dos recursos naturais da UC (Lei 9.985/2000, art. 7º, § 2º) .
	Área de proteção ambiental, área de relevante interesse ecológico, floresta nacional, reserva extrativista, reserva de desenvolvimento sustentável, reserva de fauna e reserva particular do patrimônio natural.

Fonte: Lei 9.985/2000.
6. Além da conservação da biodiversidade, as UCs podem ter outros objetivos, tais como o uso público (visitação, educação ambiental e recreação) e a exploração sustentável de madeira e produtos florestais não madeireiros, entre outros (TCU, 2021) [footnoteRef:3]. Nesse escopo, as UCs devem possuir um plano de manejo (Lei 9.985/2000, art. 27) , documento técnico pelo qual se estabelece o zoneamento e as normas que devem presidir o uso da área e o manejo dos recursos naturais em uma UC, inclusive a implantação das estruturas físicas necessárias à sua gestão (Lei 9.985/2000, art. 2º, inciso XVII, c/c Decreto 4.340/2002, art. 12, inciso I) .  [3:  TRIBUNAL DE CONTAS DA UNIÃO (TCU) . Acórdão 1.383/2021. Plenário. Relator: Ministro Weder de Oliveira. Processo TC Processo 023.646/2018-7. Ata 20/2021. Brasília, DF, Sessão 9/6/2021.] 
7. Cada UC do grupo de proteção integral, a exemplo dos parques nacionais, dispõe de um conselho gestor consultivo, presidido pelo órgão responsável por sua gestão e constituído por representantes de órgãos públicos e de organizações da sociedade civil, entre outros (Lei 9.985/2000, art. 29) . Os parques nacionais, a exemplo do PNI, têm como objetivo a preservação de ecossistemas naturais de grande relevância ecológica e beleza cênica, possibilitando a realização de pesquisas científicas e o desenvolvimento de atividades de educação e interpretação ambiental, de recreação em contato com a natureza e de turismo ecológico (Lei 9.985/2000, art. 11) . O uso público é um dos objetivos de criação dos parques nacionais e deve ser fomentado, buscando-se oferecer ao visitante um serviço de qualidade, que minimize os impactos ambientais da atividade (peça 13, p. 10) .
8. A exploração comercial de produtos, subprodutos ou serviços inerentes às UCs é possível desde que esteja de acordo com os objetivos de cada categoria de UC, dependendo de prévia autorização e sujeitando o explorador a pagamento[footnoteRef:4]. Entre os serviços está inclusa a exploração de atividades de visitação, recreação e turismo, desde que prevista no plano de manejo e fundamentada em estudos de viabilidade econômica, ouvido o conselho da UC[footnoteRef:5] (Decreto 4.340/2002, arts. 26 e 29) . [4:  Lei 9.985/2000, art. 33 c/c Decreto 4.340/2002, art. 25.]  [5:  Decreto 4.340/2002, arts. 25, parágrafo único, inciso I, 26 e 29.] 
9. A edição da Lei 13.668/2018, ao alterar a Lei 11.516/2007, cobriu uma lacuna legal a partir dos termos do art. 14-C, ao definir que poderão ser concedidos serviços, áreas ou instalações de UCs federais para a exploração de atividades de visitação voltadas à educação ambiental, à preservação e à conservação do meio ambiente, ao turismo ecológico à interpretação ambiental e à recreação em contato com a natureza, mediante procedimento licitatório regido pela Lei 8.987/1995.
10. O § 1º do art. 14-C da Lei 13.668/2018 estabelece que o edital da licitação poderá estipular o custeio pelo contratado de ações e serviços de apoio à conservação, à proteção e à gestão da UC, desde que os custos decorrentes dos encargos previstos no edital sejam considerados nos estudos elaborados para aferir a viabilidade econômica do modelo de uso público pretendido. 
11. Seguindo os requisitos legais, o PNI foi qualificado no Programa de Parcerias de Investimentos da Presidência da República (PPI) e incluído no Programa Nacional de Desestatização (PND) por meio do Decreto 10.147/2019, após manifestação favorável do Conselho do Programa de Parcerias e Investimentos (Resolução CPPI 79, de 29/8/2019) .
12. O edital da concessão foi submetido à consulta pública (26/4/2021 e 27/5/2021) , bem como foram realizadas audiências públicas no município de Foz de Iguaçu, em 20/5/2021, e no município de Céu Azul, em 21/5/2021, e efetuadas reuniões com potenciais investidores interessados em participar do certame. Os relatórios das contribuições recebidas, além das respostas do poder concedente, encontram-se nas peças 15, 16 e 17. Além disso, o projeto da nova concessão foi apresentado aos representantes do Conselho Gestor do PNI (peça 41, p. 4-7) .
13. O Ministério do Meio Ambiente (MMA) solicitou manifestação da Fundação Nacional do Índio (Funai) acerca de eventuais sobreposições do PNI com terras indígenas, em conformidade com o disposto na determinação 9.4 do Acórdão 498/2021-TCU-Plenário (relator Ministro Vital do Rêgo) . A Funai informou que não há sobreposição da área do parque com terras indígenas homologadas, reservas indígenas plenamente constituídas ou terras dominiais indígenas constituídas (peça 68) .
14. A documentação exigida pelo art. 3º da IN-TCU 81/2018 foi encaminhada pelo ICMBio (peças 1 a 17) , tendo sido constatada pela Secretaria de Controle Externo da Agricultura e do Meio Ambiente (SecexAgroAmbiental) a sua completude (peça 21) .
II.3 - Parque Nacional do Iguaçu/PR (PNI) 
15. O PNI é uma UC de proteção integral da categoria parque nacional, localizado na região extremo oeste do estado do Paraná e criado em 1939, por meio do Decreto 1.035/1939, tendo como sua característica marcante as Cataratas do Iguaçu. O plano de manejo do PNI foi aprovado pela Portaria ICMBio 1.126/2018, atendendo o disposto no art. 27 da Lei 9.985/2000, c/c art. 12, inciso I, do Decreto 4.340/2002 (peça 13) . Em 2020, foi aprovado o plano de uso público (PUP) do PNI (peça 14, p. 55) , que propôs o agrupamento de áreas de visitação e atrativos no parque em quatro polos: Polo Cataratas, Polo Silva Jardim, Polo Ilhas do Iguaçu e Foz do Gonçalves Dias, e Polo Rio Azul. 
16. As principais características do PNI são apresentadas no Quadro 3:
Quadro 3: Principais características do Parque Nacional do Iguaçu
	Aspectos
	Descrição

	Atrativos
	Conjunto de quedas das Cataratas do Iguaçu, trilhas, ilhas, cachoeiras, corredeiras Faraday e presença de sítios arqueológicos e de estruturas históricas como o Hotel das Cataratas, a Usina São João e a estrada histórica Foz do Iguaçu-Cataratas

	Espécies ameaçadas de extinção
	Flora: Aspidosperma polyneuron (peroba-rosa) , Araucaria angustifolia (araucária) , Euterpe edulis (palmito-juçara) , Apuleia leiocarpa (garapa ou grápia) , entre outras
Fauna: Puma concolor (onça-parda) Panthera onca (onça-pintada) , Alouatta guariba (guariba) , Mazama nana (veado-bororo) , Harpia harpyja (gavião-Real) , Leopardus pardalis (jaguatirica) , Steindachneridion melanodermatum (bagre-do-iguaçu) , entre outras
O PNI abriga a maior população de onças-pintadas da Mata Atlântica

Fonte: Plano de manejo (peça 13) e plano de uso público do PNI (peça 14) .
17. O PNI possui infraestrutura para o turismo, contando com estacionamento, hospedagem, opções de trilhas, restaurantes diversos e lojas com venda de material turístico (peça 12, p. 18) . De acordo com dados do ICMBio, o PNI é o segundo parque mais visitado no Brasil com dois milhões de visitantes em 2019, sendo superado pelo Parque Nacional da Tijuca/RJ (peça 62, p. 19) .
18. A estimativa de investimentos (Capex) e de custos e despesas operacionais (Opex) por polo, para trinta anos de concessão, está alocada nos itens descritos na Tabela 1:
Tabela 1 - Investimentos (Capex) e custos e despesas operacionais (Opex) previstos por polo (R$ mil) 
	Polo
	Capex (R$ mil) 
	Opex (R$ mil) 

	Cataratas
	532.891
	2.032.892

	Ilhas do Iguaçu
	5.282
	6.387

	Rio Azul
	16.802
	21.635

	Comum a todos os polos
	-x-
	1.249.190

	Total
	554.975
	3.310.104

Fonte: Peça 57, itens não digitalizáveis, "Capex" e "Opex".
19. Nos termos da Subcláusula 21.1 da minuta de contrato (peça 3, p. 40) , a concessionária deverá realizar os investimentos obrigatórios previstos no Anexo B (caderno de encargos da concessionária, peça 5, p. 25-54) , reproduzidos no Quadro 4 do relatório precedente a este voto. Além disso, a concessionária tem a obrigação de custear ações associadas a macrotemas (encargos acessórios) , no valor correspondente a 6,0% da receita operacional bruta (ROB) da concessão, durante o período de 30 anos[footnoteRef:6]. Ainda, deverá ressarcir o BNDES pelos custos dos estudos no montante de R$ 6.872.771,00 e a B3 - Bolsa do Brasil pelo custeio do leilão no valor de R$ 396.575,22[footnoteRef:7]. [6:  Subcláusula 12.1 da minuta contratual (peça 3, p. 21) .]  [7:  Itens 21.1.10 e 21.1.11 do edital, peça 2, p. 40-41) .] 

20. O valor estimado do contrato é de R$ 1.921.661.561,01, que corresponde à projeção do somatório[footnoteRef:8]: (a)  dos investimentos obrigatórios; (b) da outorga fixa; (c) da projeção da outorga variável; e (d) dos encargos acessórios (macrotemas) , em atendimento à recomendação 9.1.2 do Acórdão 2472/2020-TCU-Plenário (relator Ministro Walton Alencar Rodrigues) . [8:  Item 5.1 da minuta do edital, peça 2; e peça 57, aba "Resumo", item não digitalizável.] 
21. A licitação será conduzida em três fases distintas e sucessivas para julgamento: (1ª) das garantias de proposta; (2ª) das propostas econômicas, podendo ser seguida de lances à viva-voz; e (3ª) dos documentos de habilitação (peça 2, p. 4) . O critério de julgamento da licitação é o de maior oferta de outorga fixa, sendo o valor mínimo indicado no edital e oriundo do estudo de viabilidade econômico-financeira (EVEF) de R$ 82,84 milhões (peça 57, item não digitalizável; item 4.1 da minuta de edital, peça 2, p. 6) . Valor que deverá ser pago como condição de assinatura do contrato[footnoteRef:9]. [9:  Subcláusula 11.1.1 da minuta contratual (peça 3, p. 20) .] 
22. A outorga variável corresponde a 7% da receita operacional bruta a ser recolhida mensalmente a partir do 49º mês da concessão, perfazendo o montante de R$ 593,55 milhões para os 30 anos de concessão (peça 57, item não digitalizável) .
23. A SecexAgroAmbiental, com base na análise realizada sobre a documentação encaminhada pelo ICMBio, sugeriu determinar ao MMA, ao ICMBio e à SPPI, que promovam, antes da publicação do instrumento convocatório da concessão do PNI, ajustes nas minutas de edital e de contrato e nos estudos de viabilidade econômico-financeira, além de recomendações.
24. Em atendimento ao disposto no art. 9º, §§ 8º e 9º, da IN-TCU 81/2018, c/c o art. 14 da Resolução-TCU 315/2020, a unidade técnica encaminhou a versão preliminar do relatório elaborado para comentários do ICMBio, da SPPI e do MMA (peças 69 a 77) . As manifestações foram unânimes no sentido de acatar quase todas as propostas de deliberação formuladas (peças 78 a 83) , à exceção da recomendação para que "incluam dispositivo na minuta de contrato oportunizando aos usuários e demais interessados apresentarem contestações, dentro de prazo preestabelecido, sobre os pareceres e demais documentos emitidos pelo verificador de conformidade", tendo em vista que a combinação dos termos das subcláusulas 29.7 e 20.1.5 atende à recomendação.
25. Feita essa contextualização, passo ao exame quanto ao mérito da matéria.
III - Estudo de viabilidade: demanda, receitas, investimentos e valor da outorga fixa
26. O estudo de viabilidade econômico-financeira (EVEF) orienta os licitantes na formulação de suas propostas, porém não vinculam as partes, nos termos do subitem 2.3 da minuta de edital (peça 2, p. 5) .
27. O EVEF do PNI projetou a demanda, para o período 2022-2051 (trinta anos) , considerando os dados históricos de visitação, que em 2019 registrou 2.020.358 visitantes, sendo 99% correspondente ao Polo Cataratas. As projeções da demanda consideraram 3 categorias de visitantes com periodicidade mensal, turistas brasileiros, paranaenses e estrangeiros, em razão do comportamento distinto das séries temporais e de variáveis explicativas diferentes (peça 62) .
28. Adicionalmente, devido à pandemia do Covid-19, foram elaborados três cenários para mensurar o impacto de efeitos sobre a visitação no PNI, incorporados na curva de demanda para os primeiros três anos da concessão (2022 a 2024) , mediante deflatores, respectivamente, de 50%, 30% e 10%. Além disso, a obrigatoriedade de pagamento das parcelas mensais relativas à outorga variável, correspondente a 6% da receita operacional bruta da concessão, terá início a partir do 49° mês da concessão, ou seja, depois de decorridos os quatro primeiros anos da concessão[footnoteRef:10]. [10:  Subcláusula 11.1.2 da minuta contratual (peça 3, p. 20) .] 
29. Considero que o estudo de demanda adotou premissas e modelos aderentes aos cenários traçados em face da série histórica de visitação existente, especificamente quanto ao Polo Cataratas responsável por 99% da visitação. Friso, também, que o risco associado à frustração de demanda foi devidamente tratado na minuta contratual, nos termos da Subcláusula 30.2, alínea "cc" (peça 3, p. 58) ao deixar expresso que a não efetivação da demanda projetada, ou sua redução por qualquer motivo é um risco assumido pela concessionária. Ademais, conforme assinalado pela unidade instrutiva, a nova concessão será contratada com os impactos da pandemia do Covid-19 conhecidos e analisados no âmbito do estudo apresentado.
30. O EVEF do PNI projetou as receitas da concessão, tendo por base a estimativa de demanda, por meio da cobrança de ingressos, observado o patamar máximo estabelecido no contrato, e da prestação dos serviços obrigatórios. No primeiro ano da concessão, o valor do ingresso foi fixado em R$ 80,00, sendo acrescido de R$ 10,00 a cada ano seguinte até atingir R$ 120,00 a partir do início do quinto ano da concessão[footnoteRef:11]. Assim, para o período de trinta anos, a receita estimada atingiu R$ 8,59 bilhões, composta por receita operacional de R$ 4,80 bilhões (bilheteria e transporte) e receitas acessórias de R$ 3,79 bilhões (alimentação, comércio, estacionamento, bicicleta e teleférico) [footnoteRef:12]. A geração de receitas está associada à efetivação de serviços e investimentos obrigatórios e adicionais[footnoteRef:13], previstos na minuta contratual e no Anexo B - Caderno de Encargos da Concessionária (peça 5) , haja vista a possibilidade contratual de cobrança de tarifas de uso da infraestrutura a ser disponibilizada ao longo da concessão. Nessa seara, a Subcláusula 30.2 atribuiu objetivamente à concessionária os riscos inerentes à execução daqueles encargos. [11:  Subcláusula 9.2 da minuta contratual (peça 3, p. 15-16) .]  [12:  Peça 12, p. 33-37; e peça 57, itens não digitalizáveis, aba "Tabelas".]  [13:  Investimentos não compreendidos como investimentos obrigatórios que poderão ser propostos pela concessionária, nos termos e condições estabelecidos no contrato (peça 10, p. 7) .] 
31. Os investimentos obrigatórios atribuídos à futura concessionária do PNI estão previstos para ocorrem, a partir da eficácia do contrato de concessão, em períodos que variam de até 18 meses a até 48 meses, conforme cronograma disposto no subitem 10.1 do Anexo B - Caderno de Encargos da Concessionária (peça 5, p. 76-78) c/c a Subcláusula 21.1 da minuta contratual (peça 3, p. 40) . Nesse escopo, ganha relevância para efeito do EVEF a orçamentação dos custos das intervenções[footnoteRef:14] previstas, na medida em que serviram de base para a modelagem econômica do empreendimento. [14:  Todas as obras civis, reformas, construções, atividades de restauro, infraestrutura, montagem de estruturas ou qualquer outra forma de intervenção física permanente na área da concessão (peça 10, p. 7) .] 
32. A SecexAgroAmbiental verificou que o custo das intervenções previstas para o PNI se baseia no banco de preços oficiais do Sistema Nacional de Pesquisa de Custos e Índices da Construção Civil para o Estado do Paraná - Sinapi/PR (peça 64, item não digitalizável) . Concordo com a unidade instrutiva de que a metodologia adotada está em consonância com a jurisprudência do TCU no sentido de que os preços obtidos do Sinapi e Sicro são indicativos dos preços de mercado, a exemplo do Acórdão 719/2018-TCU-Plenário (revisor Ministro Benjamin Zymler) . 
33. A memória de cálculo para estabelecimento da taxa de benefício e despesas indiretas (BDI) seguiu a orientação do Acórdão 2622/2013-TCU-Plenário (relator Ministro-Substituto Marcos Bemquerer Costa) e da Lei 13.161/2015, tendo sido adotados os valores médios (construção) e os do 1° Quartil (equipamentos) para taxa de rateio da administração central, seguro, garantia, risco, despesas financeiras e lucro bruto, além dos tributos aplicáveis à espécie. Ao final, o BDI atingiu o percentual de 29,37% para construção e reforma de edificação e de 11,21% para equipamentos[footnoteRef:15]. [15:  Peça 64 - item não digitalizável, abas "BDI-Construções" e "BDI-Equipamentos".] 
34. Ademais, friso que a Subcláusula 22.1 da minuta contratual prescreve que a concessionária é responsável por realizar, por sua conta e risco, pesquisas, levantamentos e estudos, bem como elaborar os anteprojetos, projetos básicos e executivos relativos às intervenções, observado o disposto no Anexo B - Caderno de Encargos da Concessionária (peça 5, p. 41) , além dos riscos atribuídos à concessionária estabelecidos na Subcláusula 30.2 da minuta de contrato (peça 5, p. 55-56) . Portanto, considero que o tratamento dado contratualmente a eventual risco econômico-financeiro associado a obras e construções atende ao disposto no art. 2º, inciso II, da Lei 8.987/1995.
35. Outro ponto ressaltado pela unidade instrutiva se refere à disponibilização aos licitantes do relatório contendo orçamento detalhado das intervenções consideradas para o PNI. A Jurisprudência do TCU indica que, em processos de outorga de concessão, é necessária a apresentação de especificações técnicas essenciais para a caracterização dos investimentos mínimos obrigatórios, contendo o padrão de acabamento, a qualidade dos materiais e outras informações necessárias para subsidiar a elaboração das propostas pelos licitantes (Acórdão 157/2012-TCU-Plenário, relator Ministro Aroldo Cedraz) .
36. Assim sendo, acolho a sugestão da SecexAgroAmbiental de recomendar ao MMA, ao ICMBio e à SPPI que disponibilizem aos licitantes o relatório intitulado "Projeto Conceitual de Engenharia, Arquitetura e Transporte" e seus anexos, contendo orçamento detalhado das intervenções consideradas para o PNI.
37. O EVEF foi elaborado mediante a metodologia do fluxo de caixa descontado a valor presente líquido (VPL) projetado para 30 anos de concessão, estando em consonância com o disposto no art. 30, § 3º, do Decreto 2.594/1998, que regulamentou a Lei 9.491/1997 (Lei de Desestatização) . No âmbito do EVEF, foi adotada como taxa de desconto o Custo Médio Ponderado de Capital (Weighted Average Cost of Capital - WACC) de 9,01%, conforme memória de cálculo inserida à peça 57 (itens não digitalizáveis) , estando compatível com a orientação do documento intitulado Metodologia para Cálculo do WACC 2018[footnoteRef:16]. O Valor Presente Líquido (VPL) para a projeção real registrou R$ 82,84 milhões (peça 57, itens não digitalizáveis, aba "Resumo") , correspondente ao valor da outorga fixa adotado como parâmetro de preço mínimo para os licitantes apresentarem suas propostas durante o leilão (14.2.1 da minuta de edital, peça 2, p. 24) . [16:  https://www.gov.br/fazenda/pt-br/centrais-de-conteudos/publicacoes/guias-e-manuais/metodologia-de-calculo-do-wacc2018.pdf.] 
IV - Edital
38. A SecexAgroAmbiental aponta que a minuta do edital exige apresentação de garantia de proposta no valor de R$ 19,22 milhões, correspondente a 1% do valor estimado do contrato[footnoteRef:17], na forma do art. 31, inciso III, da Lei 8.666/1993, e em conformidade com a determinação 9.2.2 do Acórdão 498/2021-TCU-Plenário (relator Ministro Vital do Rêgo) . [17:  Peça 57, item não digitalizável; e item 13.10 da minuta de edital, peça 2, p. 20.] 
39. Quanto à documentação relativa à qualificação econômico-financeira, a minuta editalícia prescreve que os licitantes, e cada um dos integrantes do consórcio, conforme o caso, deverão apresentar documentação que se resume em certidões e declarações (itens 15.8 a 15.14 da minuta de edital; peça 2, p. 27) , que estão em conformidade ao disposto na Lei 8.666/1993, art. 31, inciso II.
40. A unidade técnica constatou que, no entanto, o balanço patrimonial e as demonstrações contábeis do último exercício social não estão sendo exigidos como requisitos para a qualificação econômico-financeira do proponente, conforme dispõe o art. 31, inciso I, da Lei 8.666/1993.
41. Assim, acolho o encaminhamento da SecexAgroAmbiental de determinar ao MMA, ao ICMBio e à SPPI que, previamente à publicação do edital da concessão do PNI, incluam no edital exigências de qualificação econômico-financeira para os licitantes, em atendimento ao disposto no art. 31, inciso I, da Lei 8.666/1993.
42. Acolho, também, a sugestão da unidade instrutiva de determinar ao MMA, ao ICMBio e à SPPI que, previamente à publicação do edital da concessão do Parque Nacional do Iguaçu, corrijam os erros de forma existentes na minuta editalícia e descritos no Quadro 4, a fim de evitar o atraso no andamento do processo concessório em razão de interpretações dúbias que podem gerar a interposição de recursos e eventual judicialização do processo.

Quadro 4 - Erros de forma identificados na minuta de edital (peça 2) 
	Subcláusula/ Página
	Erro de forma

	9.5 (p. 10) 
	Inconsistência na identificação de anexo: alterar Anexo G para Anexo K. Segundo a minuta de contrato, é o Anexo K que contém as respostas aos pedidos de esclarecimento, enquanto o Anexo G contém os documentos de habilitação da adjudicatária (peça 3, p. 5-6) .

	15.23.1 (p. 31) 
	Inexistência de item 15.233 citado na minuta de edital.

	15.23.1.3 (p. 31) 
	Excluir ao final da frase "d) ".

	15.24.1 (p. 32) 
	Inexistência da alínea (f) no item 15.23.1.

Fonte: elaborado pela SecexAgroAmbiental.
V - Minuta de contrato de concessão e anexos
V.1 - Alocação de riscos
43. A SecexAgroAmbiental apontou possível contradição entre as redações das Subcláusulas 31.1 e 17.1, alínea "d", da minuta contratual que pode levar a controvérsias quanto ao entendimento sobre a alocação dos riscos não expressamente previstos no contrato. Em resposta à diligência realizada (peça 28, p. 2) , o ICMBio propôs alterar a redação da Subcláusula 17.1, alínea "d", a fim de tornar claro os termos do referido dispositivo contratual (peça 37, p. 4) .
44. Portanto, acompanho o entendimento da unidade técnica de recomendar ao MMA, ao ICMBio e à SPPI que, previamente à publicação do edital da concessão do Parque Nacional do Iguaçu, ajustem a redação da subcláusula 17.1, alínea "d", da minuta de contrato de concessão, a fim de esclarecer que a responsabilidade do poder concedente pelos atos ou fatos posteriores à data de eficácia do contrato se refere a riscos expressamente alocados ao poder concedente.
V.2 - Arbitragem
45. A minuta de contrato de concessão do PNI estabelece, na Subcláusula 44.1 (peça 3, p. 88) , que as controvérsias na aplicação das normas contratuais que envolvam direitos patrimoniais disponíveis serão dirimidas por arbitragem, em conformidade com o art. 1º, § 1º, da Lei 9.307/1996, c/c o disposto no art. 31, § 4º, incisos I, II e III, da Lei 13.448/2017, e no art. 31, parágrafo único, do Decreto 10.025/2019.
46. A unidade técnica constatou que as questões descritas na Subcláusula 44.1, alíneas "c" (acionamento dos mecanismos de garantia previstos neste contrato) , "d" (divergência sobre o valor da outorga variável) e "f" (desacordo sobre a mensuração de desempenho realizada pelo poder concedente e/ou pelo verificador de conformidade, nos termos deste contrato) , da minuta contratual extrapolam o rol de possibilidades de direitos patrimoniais disponíveis a serem objeto de solução de controvérsias mediante o emprego do mecanismo de arbitragem, previsto na Lei 13.448/2017 e no Decreto 10.025/2019, combinado com o disposto no art. 1º da Lei 9.307/1996.
47. Ainda, a questão descrita na cláusula 44.1, alínea "e" (valor da indenização, no caso de extinção antecipada do contrato) , não corresponde na íntegra ao previsto no art. 31, § 4º, inciso II, da Lei 13.448/2017, c/c o art. 31, parágrafo único, inciso II, do Decreto 10.025/2019.
48. Conforme ressaltado pela SecexAgroAmbiental, é exaustivo o rol de direitos patrimoniais disponíveis descritos pela Lei 13.448/2017 e pelo Decreto 10.025/2019, de maneira que essas falhas foram objeto de determinação nos termos do Acórdão 498/2021-TCU-Plenário (relator Ministro Vital do Rêgo) , direcionada ao MMA, ao Instituto ICMBio e à SPPI.
49. Assim, acolho a sugestão da unidade instrutiva de determinar ao MMA, ao ICMBio e à SPPI que, previamente à publicação do edital da concessão do Parque Nacional do Iguaçu, restrinjam na minuta de contrato a aplicação do mecanismo de arbitragem, para solução de controvérsias relativas a direitos patrimoniais disponíveis, ao rol previsto na Lei 13.448/2017 e no Decreto 10.025/2019, combinado com o disposto no art. 1º da Lei 9.307/1996. 

V.3 - Regularização fundiária
50. O PNI, por se tratar de parque nacional, deve ser de posse e domínio público, conforme estabelece a Lei 9.985/2000, art. 11, § 1º.
51. O ICMBio informou que quase a totalidade da área do parque está sob domínio público (99,9%) , sendo que existem duas áreas, com aproximadamente 48,4 hectares, sob domínio privado, que já estão em processo de levantamento de dominialidade objetivando a regularização, consoante a Informação Técnica 23/2021-CGEUP/DIMAN/GABIN/ICMBio (peça 37, p. 3) .
52. Segundo a unidade técnica apurou, do total das terras públicas do PNI, cerca de 45,6% já foram repassadas pelo Instituto Nacional de Colonização e Reforma Agrária  (Incra) e atualmente estão sob o domínio do ICMBio. As demais áreas, que ainda estão sob domínio do Incra e outras sob gestão da Secretaria de Coordenação e Governança do Patrimônio da União, já foram solicitadas e estão em processo de titulação em favor do ICMBio. 
53. Segundo o ICMBio (peça 37, p. 3) :
Nesse contexto, dos polos previstos para a concessão apenas o Polo Silva Jardim está localizado em área regularizada, os demais polos encontram-se parcialmente ou integralmente em áreas públicas, mas ainda em processo de regularização fundiária. Nenhuma das infraestruturas e serviços propostos nos estudos da concessão incidem sobre os imóveis ainda sob domínio privado localizados no Parque.
54. Em relação à regularização fundiária da área da concessão, a Lei 8.987/1995 estabelece em seu art. 18, inciso XII, que o edital de licitação deverá conter "a expressa indicação do responsável pelo ônus das desapropriações necessárias à execução do serviço ou da obra pública, ou para a instituição de servidão administrativa". Nesse escopo, a Subcláusula 31.1, alíneas "u", "v" e "cc" (peça 3, p. 62) , da minuta contratual do PNI atribuiu ao poder concedente os riscos associados a eventuais desapropriações, instituição de servidões administrativas e desocupações de áreas da concessão.
55. De acordo com o ICMBio (peça 37, p. 3) , os imóveis ainda sob domínio privado que terão que ser desapropriados pelo ICMBio não incidem sobre infraestruturas e serviços propostos nos estudos da presente concessão. Segundo a unidade técnica, tal fato afasta eventuais problemas associados a essa temática.
56. A SecexAgroAmbiental destaca que, no âmbito do Acórdão 1383/2021-TCU-Plenário (relator Ministro-Substituto Weder de Oliveira) , o TCU constatou que grande parte das áreas das unidades de conservação federais está pendente de regularização fundiária.
57. Em razão da importância desse tema, comungo do entendimento da unidade instrutiva, no sentido de que nos futuros processos de concessão de uso público em unidades de conservação federais, a questão da regularização fundiária deve ser considerada na análise a ser realizada por este Tribunal.
58. Assim sendo, acolho a sugestão apresentada pela SecexAgroAmbiental de recomendar ao ICMBio que, nos futuros processos de concessão de serviços, áreas ou instalações de unidades de conservação federais, encaminhe ao TCU informações sobre a situação da regularização fundiária da unidade de conservação, indicando se a área da concessão está totalmente sob o domínio do poder concedente ou, caso contrário, especificando o percentual em relação à área total da unidade de conservação que se encontra sob domínio do poder concedente, sob outras formas de domínio público (bens da União, glebas públicas federais não cedidas, terras devolutas, terras públicas estaduais etc.) , sob domínio privado e com sobreposição com terras indígenas.
V.4 - Erros de forma na minuta de contrato e em seus Anexos B e C
59. A unidade técnica identificou erros de forma na minuta contratual (peça 3) , na proposta de inclusão de cláusulas contratuais referente ao verificador de conformidade (peça 57) , descritos no Quadro 8 do relatório precedente a este voto, no Anexo B - Caderno de Encargos da Concessionária (peça 5) , discriminados no Quadro 9 do relatório que precede este voto e no Anexo C - Sistema de Mensuração de Desempenho (peça 8) , conforme Quadro 11 do relatório precedente.
60. Portanto, acolho a proposta ofertada de determinar ao MMA, ao ICMBio e à SPPI que, previamente à publicação do edital da concessão do PNI, corrijam os erros de forma existentes na minuta contratual e em seus Anexos B e C, a fim de evitar o atraso no andamento do processo concessório em razão de interpretações dúbias que podem gerar a interposição de recursos e eventual judicialização do processo.
V.5 - Transparência e accountability 
61. A unidade instrutiva abordou o tema da transparência e da prestação de contas como princípios da governança pública, previstos no art. 3°, incisos V e VI, do Decreto, bem como o fortalecimento do acesso público à informação como uma das diretrizes da governança pública, descrito no art. 4º, inciso XI, do Decreto 9.203/2017. Destacou, ainda, que um aspecto essencial para a promoção da accountability é a divulgação adequada e periódica de informações sobre operações e resultados alcançados, de forma a possibilitar a análise e o escrutínio do desempenho do ator governamental por parte da sociedade e seus representantes (TCU, 2014a) [footnoteRef:18].  [18:  TRIBUNAL DE CONTAS DA UNIÃO (TCU) . Referencial para avaliação de governança em políticas públicas. Tribunal de Contas da União. Brasília: TCU, 2014a.] 
62. No caso de concessões de serviços públicos, essa temática consta dos arts. 3°, 30 e 31, inciso III, da Lei 8.987/1995 e do art. 33 da Lei 9.074/1995, verbis:
Lei 8.987/1995:
Art. 3° As concessões e permissões sujeitar-se-ão à fiscalização pelo poder concedente responsável pela delegação, com a cooperação dos usuários.
 (...) 
Art. 30. No exercício da fiscalização, o poder concedente terá acesso aos dados relativos à administração, contabilidade, recursos técnicos, econômicos e financeiros da concessionária.
Parágrafo único. A fiscalização do serviço será feita por intermédio de órgão técnico do poder concedente ou por entidade com ele conveniada, e, periodicamente, conforme previsto em norma regulamentar, por comissão composta de representantes do poder concedente, da concessionária e dos usuários.
Art. 31. Incumbe à concessionária:
 (...) 
III - prestar contas da gestão do serviço ao poder concedente e aos usuários, nos termos definidos no contrato;
Lei 9.074/1995:
Art. 33. Em cada modalidade de serviço público, o respectivo regulamento determinará que o poder concedente, observado o disposto nos arts. 3° e 30 da Lei n° 8.987, de 1995, estabeleça forma de participação dos usuários na fiscalização e torne disponível ao público, periodicamente, relatório sobre os serviços prestados. (sublinhei) 
63. Conforme verificado pela unidade técnica, a minuta contratual da concessão do PNI dispõe sobre a obrigatoriedade de prestação de contas da concessionária ao poder concedente nos termos da Subcláusula 16.2, alíneas "o", "p" e "q" (peça 3, p. 33-34) . Ocorre que não há dispositivo relacionado à prestação de contas ao usuário e à divulgação ao público, de forma periódica, de relatórios sobre os serviços prestados e resultados alcançados pela concessão, o que, no entendimento da unidade instrutiva com qual perfilho, impossibilita o acesso da população à informação sobre os serviços concedidos e prejudica o controle social.
64. Assim, a fim de garantir a boa governança da concessão, com uma maior transparência e accountability, acolho a sugestão da SecexAgroAmbiental de determinar ao MMA, ao ICMBio e à SPPI que adotem as medidas necessárias para prever na minuta de contrato a obrigatoriedade de a concessionária disponibilizar ao público, periodicamente, relatórios sobre os serviços prestados pela concessionária, em consonância com o previsto nos arts. 3°, 30 e 31, inciso III, da Lei 8.987/1995, art. 33 da Lei 9.074/1995 e art. 4º, inciso XI, do Decreto 9.203/2017.
65. Acolho, também, o encaminhamento ofertado pela unidade técnica de recomendar ao ICMBio que, nos futuros processos de concessão de serviços, áreas ou instalações de unidades de conservação federais, o poder concedente encaminhe ao TCU cópia dos seguintes documentos, quando existentes: plano de manejo da unidade de conservação, plano de uso público da unidade de conservação, normativo de criação do Conselho Gestor e de sua composição atual, e ata da reunião do Conselho Gestor em que foi apresentado o projeto de concessão.
V.6 - Projetos de engenharia e arquitetura
66. Os aspectos relativos a projetos de engenharia e arquitetura associados à concessão do PNI estão regulamentados pela Clausula 22 e subcláusulas seguintes da minuta contratual (peça 3, p. 4143) , nos termos que se seguem:
 (...) 
22.3. a concessionária será responsável pela apresentação dos projetos executivos de engenharia e arquitetura ao poder concedente (...) ;
22.4. o poder concedente pronunciar-se-á acerca da totalidade do projeto executivo apresentado, apontando detalhadamente as irregularidades ou incorreções constatadas, no prazo máximo de 30 (trinta) dias a contar de seu recebimento, formalizando por escrito sua objeção ou não;
22.5. o poder concedente poderá manifestar sua objeção ao projeto executivo apresentado pela (...) ;
22.6. havendo objeção (...) , caberá à concessionária efetuar as correções necessárias e reapresentar o projeto executivo no prazo de 30 (trinta) dias;
22.7. o poder concedente se pronunciará detalhadamente acerca das irregularidades ou incorreções constatadas na versão dos projetos executivos, de que trata as subcláusulas 22.4 e 22.6, encaminhados à sua análise, no prazo máximo de 30 (trinta) dias a contar de seu recebimento, formalizando por escrito sua objeção ou não;
22.7.1. na ausência de pronunciamento do poder concedente, no prazo indicado nas subcláusulas 22.4 e 22.7, os projetos executivos (...) serão automaticamente considerados como não tendo sofrido qualquer objeção.
22.7.2. a concessionária somente poderá iniciar a execução das intervenções mediante não objeção, expressa ou tácita, (...) .
 (...) 
22.9. A não objeção, expressa ou tácita, (...) não implica qualquer responsabilidade para o poder concedente, nem exime a concessionária, total ou parcialmente, das obrigações decorrentes deste contrato, (...) .
67. A unidade técnica apontou que existe o risco de os prazos estabelecidos pela Cláusula 22 da minuta contratual serem exíguos ante a ausência expressa da possibilidade de prorrogação por mais trinta dias para atuação do ICMBio. Afirmou que há o risco de implantação de um projeto não compatível com as especificações e diretrizes contratuais, ou não aderentes às normas legais e ao regramento do plano de manejo e do plano de uso público do PNI. Destacou, ainda, que a quantidade de concessões de UCs em andamento implicará maior demanda de trabalho de análise de projetos executivos pelo ICMBio nos próximos anos, haja vista a necessidade de execução de obras e intervenções físicas nessas novas concessões.
68. Por fim, ressaltou que a possibilidade de anuência tácita de projetos executivos por descumprimento de prazo, possibilitando o início das obras, vai de encontro ao princípio da prevenção do direito ambiental no sentido de impedir a ocorrência de danos ao meio ambiente, através da imposição de medidas acautelatórias, antes da implantação de empreendimentos e atividades consideradas efetiva ou potencialmente poluidoras.
69. Em resposta à diligência realizada, o ICMBio esclareceu que (peças 37, p. 3-4; e 47, p. 34) :
Todos os prazos previstos no contrato foram validados tanto pelo MMA quanto pelos responsáveis diretos pela gestão do PNI no ICMBio de forma a garantir que seriam adequados e proporcionais à complexidade das demandas, ao volume de trabalho esperado e a equipe de servidores disponível.
 (...) 
Importante ressaltar que, independentemente da previsão de anuência tácita para determinados eventos contratuais, não resta afastada a fiscalização da atuação da Concessionária (pelo próprio Concedente) , o controle (pelos órgãos competentes) e nem a aplicação de sanções (mediante devido processo legal) .
Desta forma, as cláusulas estão em sintonia com outros dispositivos do contrato que visam permitir que o Poder Concedente se encarregue da gestão da concessão de forma macro, por meio do monitoramento de indicadores de desempenho, sem que tenha um papel de ingerência na rotina da concessionária.
 (...) .
70. A SecexAgroAmbiental, ao analisar as argumentações do ICMBio, entende: (i) ser importante e necessária a existência de prazos para a manifestação do poder concedente, a fim de evitar o risco de ineficiência da concessionária decorrente da demora desta manifestação; e (ii)  considerando que o objeto da concessão é uma UC de proteção integral, em que a atenção precisa estar voltada para o momento anterior à ocorrência do dano ou do mero risco de sua ocorrência, para evitar e minimizar os potenciais impactos ambientais gerados pela intervenção, e não somente uma atuação reativa, a posteriori à ocorrência do dano.
71. Em vista disso, a unidade técnica sugere recomendar ao MMA, ao ICMBio e à SPPI que, antes da publicação do edital, adotem as medidas necessárias com vistas a fazer constar da minuta contratual cláusula possibilitando a prorrogação de prazo para o pronunciamento do poder concedente acerca da totalidade do projeto executivo de engenharia e arquitetura apresentado pela concessionária, estabelecendo as condições, as justificativas e os prazos para a ocorrência da prorrogação.
72. Propõe, também, recomendar que os proponentes façam constar da minuta de contrato a possibilidade de o poder concedente apontar sugestões de melhoria aos projetos executivos apresentados pela concessionária ante a ausência expressa dessa alternativa na Subcláusula 22.4 da minuta contratual.
73. Considero haver razão nos argumentos apresentados pelo ICMBio, haja vista que os prazos estabelecidos foram aprovados pelas instâncias máximas envolvidas, incluído o MMA, dentro da discricionariedade afeta ao gestor. A possibilidade de prorrogação de prazo não assegura a manifestação do órgão gestor antes do decurso de prazo elastecido. Entendo, por outro lado, que o ICMBio tem ciência de que está sujeito à responsabilização caso não cumpra suas atribuições legais e contratuais, respeitado o contraditório e a ampla defesa.
74. Cito, ademais, que o Anexo B - Caderno de Encargos da Concessionária menciona expressamente que a concessionária deverá respeitar as determinações do plano do manejo e do plano de uso público do PNI a qualquer tempo no curso da concessão, bem como deverá tomar todas as precauções e cuidados inerentes à execução das intervenções no PNI, por se tratar de UC de Proteção Integral, na forma da Lei 9.985/2000 (peça 5, p. 3-4 e 75) . Além disso, o referido anexo prescreve que (peça 5, p. 54-57) :
7.1.1 A concessionária deverá, no prazo máximo de 6 (seis) meses contados da data de eficácia do contrato, apresentar o plano de implantação da área da concessão para a não objeção do poder concedente. O documento deverá apresentar a proposta dos investimentos e dos serviços que a concessionária pretende implantar na área da concessão, contendo, no mínimo:
a) Plano de exploração do uso público da área da concessão, detalhando os serviços a serem implantados;
b) Projeto conceitual de implantação dos investimentos, com todos os elementos que permitam ao poder concedente compreender o uso, implantação e soluções de arquitetura, urbanização, engenharia e paisagismo propostos pela concessionária nas intervenções na área da concessão; e 
c) Cronograma de implantação das intervenções, detalhando os prazos para elaboração e aprovação dos projetos de arquitetura e engenharia e os prazos de implantação das intervenções.
7.1.4 o poder concedente se manifestará acerca do Plano de Implantação no prazo máximo de 30 (trinta) dias corridos a contar do seu recebimento, prorrogável uma única vez por igual período mediante justificativa, podendo, nesta oportunidade: aprová-lo integralmente, aprová-lo parcialmente, ou rejeitá-lo, apontando as adequações necessárias a serem feitas pela concessionária, que terá, no máximo 15 (quinze) dias para reapresentá-lo ao poder concedente, podendo ser prorrogado caso seja em comum acordo entre as partes.
7.1.5 Nas hipóteses do item 7.1.4, o poder concedente deverá reavaliar o Plano de Implantação revisado pela concessionária em até 10 (dez) dias úteis após o seu recebimento, prorrogáveis por igual período mediante justificativa.
7.1.6 O poder concedente possuirá a prerrogativa de rejeitar o plano de implantação apresentado:
a) No caso dos investimentos obrigatórios, se não forem respeitados os parâmetros mínimos previstos neste Anexo;
b) No que se refere às intervenções, se não forem respeitados os requisitos técnicos e ambientais previstos neste Anexo, nem seja compatível com o plano de manejo do PNI e com o plano de uso público do PNI; (...) .
75. Ainda, a concessionária será responsável por elaborar os projetos de arquitetura e engenharia contendo entre outros elementos e fases o plano de mitigação dos impactos ambientais provocados pelas obras, considerando a adoção obrigatória de sistema construtivo ambientalmente sustentável (peça 5, p. 70) . E, os projetos executivos deverão conter, entre outros aspectos, pelo menos a elaboração de imagens 3D, inseridas em fotografias das áreas onde serão construídas, de modo que se tenha a exata noção da interferência e impactos sobre a paisagem (peça 5, p. 72) .
76. Nota-se, portanto, que a minuta contratual e o Anexo B - Caderno de Encargos da Concessionária estabelecem prazos para diversos eventos que requerem a manifestação do ICMBio, gestor do futuro contrato de concessão, em especial sobre as etapas que envolvem a implementação de serviços, investimentos obrigatórios e intervenções na área de concessão do PNI.
77. Nesse sentido, deixo de acolher as recomendações sugeridas pela unidade técnica.
V.7 - Sistema de mensuração de desempenho - Anexo C 
78. A SecexAgroAmbiental apontou que o indicador I5 (peça 10, p. 16) , número balizador da visitação (NBV) , não avalia o quanto a mais de usuários visitaram o atrativo/local em cada ocorrência, de maneira que a pontuação proposta penaliza a concessionária, independentemente de o NBV ter sido ultrapassado em uma única pessoa ou em uma quantidade muito acima do parâmetro estabelecido.
79. Os Itens 1.4 e 1.5 do Anexo C da minuta contratual preveem que o desempenho da concessionária será calculado por meio da nota final da avaliação de desempenho (NF) , resultante da soma das multiplicações das notas dos indicadores (I1 a I5) pelo seu respectivo peso, dividido por 4, e a NF impactará na arrecadação da outorga variável a ser paga pela concessionária, que poderá ser acrescida em até 5%, conforme escala de pontuação estabelecida.
80. O percentual de ocorrências de não conformidade ao atendimento do NBV utiliza escala de pontuação de 0 (zero) a 4 (quatro) , conforme Tabela 2 (peça 8, p. 16) .

Tabela 2 - Percentual de ocorrências de não conformidade e escala de pontuação - NBV
	Condição
	Pontuação

	Até 10,0% de ocorrências do número balizador da visitação (NBV) 
	4

	Até 20,0% de ocorrências do número balizador da visitação (NBV) 
	3

	Até 35,0% de ocorrências do número balizador da visitação (NBV) 
	2

	Até 50% de ocorrências do número balizador da visitação (NBV) 
	1

	Mais que 50% de ocorrências acima do número balizador da visitação (NBV) 
	0

Fonte: Peça 8, p. 16.
81. De fato, nota-se que o mecanismo de pontuação deste indicador I5 é baseado no percentual (%) de ocorrências de não conformidade, sendo tolerado até 10% de ocorrências de um número de visitação superior ao parâmetro estabelecido para alcançar a pontuação máxima (4) . Com mais de 50% de ocorrências acima do NBV, a concessionária terá pontuação mínima neste indicador.
82. Essa matéria foi abordada nos termos do Acórdão 498/2021-TCU-Plenário (relator Ministro Vital do Rêgo) quando o TCU determinou ao MMA, ao ICMBio e à SPPI que:
9.2.9. adotem as medidas necessárias a fim de fazer constar, das minutas de contrato de concessão da Floresta Nacional de Canela/RS (Anexo V do edital) e da Floresta Nacional de São Francisco de Paula/RS (Anexo VI do edital) , cláusula que preveja a avaliação do impacto sobre o meio ambiente advindo da oferta dos serviços e das atividades desenvolvidas durante a execução contratual;
 (...) 
9.3.2. estabelecerem metodologia, desenvolvendo os critérios que considerarem pertinentes, para avaliação do impacto sobre o meio ambiente advindo da oferta dos serviços e das atividades desenvolvidas durante a execução de contrato de concessão para exploração de serviços nas Unidades de Conservação federais, com base no art. 14-C da Lei 13.668/2018;
83. Em função dessas determinações, a unidade técnica realizou diligência junto ICMBio que apresentou os seguintes esclarecimentos (peças 37, p. 6; e 47, p. 6) :
Os impactos gerados pela visitação em áreas naturais protegidas podem gerar alguns impactos negativos aos ambientes naturais, que podem ser agravados pela falta de planejamento, ordenamento e de infraestruturas adequadas para suportar o uso dos atrativos. Neste sentido, conhecer os impactos, em sua magnitude e padrões de ocorrência, e estabelecer protocolos para o monitoramento dinâmico e contínuo são fundamentais para o manejo efetivo da visitação e redução de tais impactos relacionados. Entre as diversas metodologias disponíveis para identificar e manejar os impactos decorrentes da visitação, o ICMBio desenvolveu e vem adotando a metodologia do Número Balizador da Visitação - NBV.
O NBV é baseado na teoria dos limites aceitáveis de mudança, a qual assume que a natureza é mutável e que a interação do homem causa alterações além do previsível, sendo o "impacto ambiental" uma propriedade emergente da relação homem e natureza. A teoria já é amplamente utilizada nas ferramentas de zoneamento ambiental ao estabelecer que dadas as características e objetivos de manejo determinadas áreas podem suportar diferentes intensidades de usos. No caso da visitação pública em áreas protegidas, cabe aos gestores, além de promover o zoneamento estabelecendo áreas com diferentes intensidades de usos, identificar os limites de alterações aceitáveis pela presença do visitante e manejá-los para que a conservação ambiental seja mantida.
No projeto de concessão do Parque Nacional do Iguaçu o NBV está proposto como um indicador de desempenho da concessão, com previsão de relatórios semestrais de monitoramento, neste sentido, entendemos que a metodologia é suficiente para atender a necessidade de avaliação e manejo dos impactos da visitação.
84. Concordo com a unidade técnica de que, se o objetivo no NBV é garantir que o número de visitantes em uma área específica não cause impactos negativos no local, o mecanismo de pontuação proposto não atende plenamente o objetivo almejado. A unidade instrutiva cita, como exemplo, a hipótese de que se houvesse menos de 10% de ocorrências de não conformidade, mas com quantidade de visitantes muito acima do estabelecido no NBV, causando alterações significativas na qualidade ambiental do atrativo, tal fato não afetaria, a princípio, a avaliação do desempenho da concessionária, pois estaria abaixo do limite de ocorrências tolerado.
85. Em vista disso, acompanho o entendimento da SecexAgroAmbiental de que o indicador I5 pode ser melhorado mediante o direcionamento de recomendação ao MMA, ao ICMBio e à SPPI para que incluam no mecanismo de pontuação do indicador de desempenho NBV, além do percentual de ocorrências de não conformidade, um fator para mensurar a gravidade de cada ocorrência de não conformidade.
V.8 - Verificador de conformidade
86. O ICMBio solicitou a inclusão da previsão da figura denominada verificador de conformidade no projeto de concessão do PNI, conforme Ofício SEI 1.206/2021-GABIN/ICMBio, de 9/9/2021 (peça 56) , e Nota Técnica 13/2021/CONCES/CGEUP/DIMAN/GABIN/ICMBio, de 8/9/2021 (peça 57, p. 1-12) .
87. Aduz que, nos termos dos Acórdão 1766/2021-TCU-Plenário (relator Ministro Walton Alencar Rodrigues) e 1.769/2021-TCU-Plenário (relator Ministro Raimundo Carreiro) , o TCU chancelou a contratação de Organismo de Avaliação de Conformidade (OAC) . Em vista dessas deliberações, o ICMBio afirma que seria de grande valia para aquele Instituto o auxílio do verificador de conformidade no acompanhamento da execução do contrato de concessão do PNI (peça 57, p. 1-2) . Entre as justificativas apresentadas pelo ICMBio para inclusão do verificador de conformidade a ser contratado e remunerado pela concessionária, destacam-se, em síntese (peça 57, p. 2-3) :
i) a contratação de terceiros para serviços de verificação da execução do contrato esbarra em restrições orçamentárias, de modo que a ausência da previsão de entidade contratada e remunerada pela concessionária para auxiliar a fiscalização e gestão de contratos pode, no presente caso, limitar a expansão do programa de concessões de unidades de conservação federais; e
ii) a responsabilidade pela fiscalização da execução do contrato da concessão do PNI continua sendo exclusivamente do ICMBio, que poderá ter o auxílio do verificador de conformidade como forma complementar para o cumprimento de seu dever fiscalizatório.
88. A SecexAgroAmbiental analisou, então, os dispositivos propostos pelo ICMBio para inclusão do verificador de conformidade comparativamente com as determinações constantes dos Acórdão 1766/2021-TCU-Plenário e 1.769/2021-TCU-Plenário.
89. A avaliação sobre a contratação de terceiros para auxiliar o poder concedente no acompanhamento da execução de contrato de concessão, especialmente quando a remuneração desse terceiro ente é atribuída ao concessionário, teve como ênfase eventuais riscos advindos da relação privada entre o concessionário e esse terceiro denominado por vezes como relator independente ou verificador independente. 
90. Inicialmente, esse tipo de contratação encontrou respaldo nesta Corte de Contas quando da apreciação do Acórdão 2472/2020-TCU-Plenário (relator Ministro Walton Alencar Rodrigues) . Posteriormente, a possibilidade dessa contratação não teve provimento, consoante os Acórdão 4036/2020-TCU-Plenário (relator Ministro Vital do Rêgo) , 4.037/2020-TCU-Plenário (relator Ministro Benjamin Zymler) e 498/2021-TCU-Plenário (relator Ministro Vital do Rêgo) .
91. Esse tema voltou a surgir recentemente e recebeu novos contornos de modo a minimizar eventuais riscos associados àquela contratação remunerada pela concessionária, que permitiram a este TCU aprová-la, desde que observadas algumas condicionantes estabelecidas nos termos dos Acórdão 1766/2021-TCU-Plenário (relator Ministro Walton Alencar Rodrigues) e 1.769/2021-TCU-Plenário (relator Ministro Raimundo Carreiro) .
92. No caso apreciado mediante o Acórdão 2472/2020-TCU-Plenário (relator Ministro Walton Alencar Rodrigues) , acerca da concessão dos serviços de apoio turístico dos Parques Nacionais de Aparados da Serra e Serra Geral, ficou assente que a figura do verificador independente seria escolhida pelo poder concedente com base em lista tríplice apresentada pela concessionária e, a fim de mitigar o possível conflito de interesse, somente poderia atuar por, no máximo, cinco anos, sem possibilidade de recontratação para o período subsequente. 
93. Em relação à concessão de trechos de rodovias federais apreciada pelos Acórdão 1766/2021-TCU-Plenário (relator Ministro Walton Alencar Rodrigues) e 1.769/2021-TCU-Plenário (relator Ministro Raimundo Carreiro) , o TCU determinou à Agência Reguladora de Transportes Terrestres (ANTT) a adoção de medidas quanto à contratação e remuneração do OAC pela concessionária.
94. O Quadro 5 apresenta o resultado da comparação realizada pela SecexAgroAmbiental entre as referidas determinações e as cláusulas e subcláusulas sugeridas pelo ICMBio para a minuta do contrato de concessão do PNI (peça 57) .
Quadro 5 - Determinações dos Acórdão 1766/2021-TCU-Plenário 1.769/2021-TCU-Plenário em comparação com as subcláusulas sugeridas pelo ICMBio para a minuta de contrato de concessão do PNI
	Determinação
	Acórdão (item) 
	Subcláusula
 (proposta ICMBio) 

		1.766/2021-TCU-Plenário
	1.769/2021-TCU-Plenário
	
	Estabelecer mecanismos para redução dos conflitos de interesse na contratação do OAC que deverá atuar na concessão objeto destes autos, a exemplo da sistemática definida no Acórdão 2472/2020-TCU-Plenário.
	9.1.5.
	Não constou
	16.2, alínea "dd", 17.1, alínea "p"e 29.2.7
 (peça 57, p. 4 e 8) 

	Adotar medidas efetivas, especialmente as discriminadas a seguir, para que os documentos e pareceres elaborados pelo OAC para serem utilizados nas tomadas de decisão acerca do cumprimento das obrigações da concessionária, sejam validados pelo órgão técnico do poder concedente, que não deverá estar vinculado às conclusões do OAC e responderá solidariamente por eventuais irregularidades, em atendimento ao disposto no art. 67 c/c o art. 124, da Lei 8.666/1993; no art. 37 da CF/88; nos art. 24, incisos VII e VIII, e 26, inciso VII, inciso VII, da Lei 10.233/2001; nos art. 6º, 25, § 2º, 29 e 30, parágrafo único da Lei 8.987/1995.
	9.1.6.
	9.1.4
	29.8, 29.8.1 e 29.8.1.1
 (peça 57, p. 10) 

	Suprimir a denominação "independente".
	9.1.6.1
	9.1.4.1
	Adoção da nomenclatura
"verificador de conformidade"

	Prever ampla transparência aos pareceres emitidos pelo OAC, oportunizando às associações de usuários das rodovias concedidas apresentarem contestações, dentro de prazo preestabelecido, de maneira a facilitar o acesso às informações relevantes e fortalecer o controle social na concessão rodoviária.
	9.1.6.2.
	9.1.4.2
	29.7 e 20.1.5 (peça 57, p. 3 e 10; e peça 82, p. 3) 

	Estabelecer com clareza as condições de habilitação para atuação como OAC, atentando para o princípio da isonomia e para a obediência a normas de compliance.
	9.1.6.3.
	9.1.4.3
	29.2, 29.2.1.1, 29.2.2, 29.2.3, 29.2.4, 29.2.5
 (peça 57, p. 5-8) 

	Prever expressamente que eventual comprovação de conluio para atuação fraudulenta do OAC importará em sanções administrativas para a concessionária e para o Organismo, além das possíveis cominações cíveis e penais no âmbito judicial e da comunicação obrigatória à entidade credenciadora.
	9.1.6.4.
	9.1.4.4
	29.11
 (peça 57, p. 10) 

	Estabelecer norma no sentido de que apenas os OAC credenciados pela agência reguladora possam ser contratados pelas concessionárias, fixando requisitos rígidos de formação e capacidade, vedada a participação de entidades que já receberam punição pelo Poder Público, ou que, a qualquer tempo, percam a condição de credenciada pela agência reguladora.
	9.1.7
	Não constou
	Não há credenciamento pelo ICMBio

95. O item 9.1.5 do Acórdão 1766/2021-TCU-Plenário está contemplado nos termos das Subcláusulas 16.2, alínea "dd", 17.1, alínea "p", e 29.2.7 (peça 57, p. 4 e 8) , conforme verificado pela unidade instrutiva, de modo que cumpre à concessionária indicar lista tríplice contendo pessoa jurídica ou consórcio para desempenhar as atividades de verificador de conformidade, cabendo ao poder concedente a escolha da empresa desta lista para atuar, no máximo, por cinco anos, sem possibilidade de recontratação no período subsequente.
96. Perfilho do entendimento da unidade técnica de que as Subcláusulas 29.2.1 e 29.2.3, alínea "a" (peça 57, p. 5-8) , sugeridas pelo ICMBio, suprem os termos do item 9.1.7 do Acórdão 1766/2021-TCU-Plenário. De fato, entendo que os dispositivos mencionados apresentam requisitos de capacitação técnica e vedações no que tange à contratação do verificador de conformidade que são suficientes para o atendimento ao objetivo pretendido pelo item 9.1.7 do citado acórdão:
29.2.1. O VERIFICADOR DE CONFORMIDADE deverá ser selecionado dentre pessoas jurídicas e/ou consórcios com comprovada capacidade técnica para execução do serviço, total independência e imparcialidade em relação à CONCESSIONÁRIA e ao PODER CONCEDENTE.
29.2.1.1. Para fins da subcláusula anterior serão consideradas tecnicamente capazes pessoas jurídicas e/ou consórcios que comprovem ter realizado atividades similares às inseridas no escopo do VERIFICADOR DE CONFORMIDADE, por meio de pelo menos um atestado que comprove a experiência em cada um dos domínios abaixo relacionados, observados os seguintes requisitos específicos para cada domínio:
a) Escritório de Gerenciamento de Projetos, abrangendo, no mínimo 4 (quatro) das esferas de gestão abaixo: a.1. Gestão de Riscos; a.2. Gestão de Recursos Humanos; a.3. Gestão de Qualidade; a.4. Gestão de Escopo; a.5. Gestão de Comunicação; a.6. Gestão de Contratos e Aquisições; a.7. Gestão de Prazo; a.8. Gestão de Custos; a.9. Gestão de Integração do Projeto. 
b) Gestão e Verificação de Indicadores de Desempenho ou Performance, abrangendo a definição, implantação, aferição e monitoramento/acompanhamento de uma estrutura de gestão de um conjunto formado por, no mínimo, 05 (cinco) indicadores de desempenho de uma determinada atividade ou conjunto de atividade de um cliente, considerando o monitoramento da evolução histórica de tais indicadores; e
c) Auditoria, correspondente à execução de análise de demonstrações contábeis e financeiras, cujo objetivo tenha sido averiguar se elas estão de acordo com as disposições planejadas e/ou estabelecidas previamente.
 (...) 
29.2.3. Não poderão ser contratadas como VERIFICADOR DE CONFORMIDADE as seguintes pessoas jurídicas e/ou consócios:
a) impedidas ou suspensas de contratar com a Administração Pública;
b) cujos sócios tenham participação direta ou indireta na administração ou no quadro societário da CONCESSIONÁRIA;
c) que prestem serviço de auditoria independente para a CONCESSIONÁRIA;
d) que possuam contrato vigente com a CONCESSIONÁRIA ou com o PODER CONCEDENTE, ainda que com objeto diverso; e
e) que, de alguma forma, possam ter sua independência e imparcialidade comprometidas.
97. Em relação aos subitens 9.1.6.2 e 9.1.4.2 dos Acórdão 1766/2021-TCU-Plenário e 1.769/2021-Plenário, respectivamente, o ICMBio informou que os termos sugeridos para a subcláusula 29.7 (peça 57, p. 3 e 10) c/c os da subcláusula 20.1.5 da minuta contratual (peça 3, p. 40) preveem transparência dos documentos e pareceres emitidos pelo verificador de conformidade e promovem o controle social (peça 82, p. 3) . A sugestão do ICMBio é de que "o poder concedente promoverá a ampla divulgação, aos usuários e demais interessados, dos documentos, relatórios, manuais, análises e estudos produzidos pelo verificador de conformidade, publicando-os periodicamente na internet".
98. Acompanho o entendimento da unidade técnica de que a combinação do teor das subcláusulas 29.7 e 20.1.5 da minuta contratual atende, para o caso da concessão do PNI, o previsto nos itens 9.1.6.2 do Acórdão 1766/2021-TCU-Plenário e 9.1.4.2 do Acórdão 1769/2021-TCU-Plenário.
99. As atividades de auxílio ao ICMBio a serem desempenhadas pelo verificador de conformidade constam da Subcláusula 29.3 (peça 57, p. 8-9) e não afastam as atribuições do poder concedente, nos termos da Subcláusula 17.1, alínea "h" (peça 3, p. 36; e peça 57, p. 3) . De toda forma, a unidade instrutiva considera oportuno que o ICMBio possa se manifestar sobre as cláusulas do contrato a ser firmado entre a concessionária e o verificador de conformidade, antes de sua assinatura, a fim de checar se tais obrigações contratuais atendem às necessidades daquele Instituto.
100. Entendo pertinente a sugestão da SecexAgroAmbiental, de modo que acolho o encaminhamento ofertado, com ajustes de forma, no sentido de recomendar ao MMA, ao ICMBio e à SPPI que prevejam na minuta de contrato de concessão a necessidade de o ICMBio se manifestar sobre o teor da minuta contratual relativa à contratação pela concessionária das atividades a serem desempenhadas pelo verificador de conformidade.
101. A unidade técnica apontou, ao comparar a Cláusula 28 (peça 3, p. 50) com o texto sugerido para a Subcláusula 29.3 (peça 57, p. 8-9) , que algumas das atribuições do verificador de conformidade não estão expressamente previstas como obrigações do poder concedente, o que pode gerar eventual conflito de interpretação desses dispositivos e a possível judicialização do processo.
102. Esse ponto foi objeto de diligência junto ao ICMBio que se comprometeu a alterar minuta de contrato de concessão do PNI para não restar dúvidas de que tais atribuições competem ao poder concedente e, apenas subsidiariamente, ao então verificador independente, conforme texto sugerido para a Subcláusula 28.1.1 (peça 37, p. 4) . Acompanho a conclusão da unidade técnica de que a redação proposta pelo ICMBio tende a esclarecer o conflito de interpretação apontado.
103. Em vista disso, acolho a sugestão apresentada pela SecexAgroAmbiental de recomendar ao MMA, ao ICMBio e à SPPI que ajustem a redação da Cláusula 28 da minuta de contrato de concessão do PNI para que definam taxativamente quais atribuições competem ao poder concedente na fiscalização da execução do contrato de concessão, incluindo aquelas com as quais contará com o auxílio do verificador de conformidade.
V.9 - Recomposição do equilíbrio econômico-financeiro do contrato
104. A Subcláusula 32.4, alínea "e", da minuta contratual estabelece o "pagamento de indenização em dinheiro, em uma ou mais parcelas" como uma das modalidades para efetivar, de comum acordo entre as partes, a recomposição do equilíbrio econômico-financeiro do contrato (peça 3, p. 64) .
105. A Cláusula 23 da Lei 8.987/1995 prescreve em seu art. 23, inciso XI, que os critérios para o cálculo e a forma de pagamento das indenizações devidas à concessionária, quando for o caso, devem constar de cláusulas do contrato de concessão. Esses casos de indenizações previstos na Lei 8.987/1995 são afetos à situação de intervenção do poder concedente na concessão (art. 33, § 1°) , de extinção do contrato de concessão (arts. 35, § 4º, 36, 37, 38, §§ 4° e 5°) , e de concessões de serviço público outorgadas anteriormente à entrada em vigor da referida lei (art. 42, § 3°, incisos I e II, §§ 4°, 5° e 6°) .
106. A redação da Subcláusula 32.4, alínea "e", da minuta contratual é, no mínimo, abrangente. Existem casos no âmbito de concessões de serviços públicos que adotam como meio de recomposição do equilíbrio econômico-financeiro do contrato o pagamento à concessionária pelo poder concedente. Entretanto, são situações específicas e regulamentadas por atos normativos. Cito, como exemplo, a previsão existente nos contratos de concessão de trechos de rodovias federais, apreciados recentemente nos termos dos Acórdão 1766/2021-TCU-Plenário (relator Ministro Walton Alencar Rodrigues) e 1.769/2021-TCU-Plenário (relator Ministro Raimundo Carreiro) , assim descrita nas respectivas minutas contratuais (peça 87, p. 70, do TC Processo 039.400/2020-4; e peça 97, p. 62-63, do TC Processo 028.116/20208) :
22.3 Meios para a Recomposição
22.3.1 Ao final do procedimento indicado na subcláusula anterior, caso a recomposição tenha sido julgada cabível, a ANTT deverá adotar, a seu exclusivo critério, uma ou mais formas de recomposição que julgar adequadas, incluindo, mas não se limitando a:
 (...) 
 (ii) pagamento à Concessionária pelo Poder Concedente de valor correspondente aos investimentos, custos ou despesas adicionais com os quais tenha concorrido ou de valor equivalente à perda de receita efetivamente advinda, levando-se em consideração os efeitos calculados dentro do Fluxo de Caixa Marginal;
 (...) 
22.3.2 Na escolha do meio destinado a implementar a recomposição do equilíbrio econômico-financeiro, a ANTT levará em consideração, necessariamente, a periodicidade e o montante dos pagamentos vencidos e vincendos a cargo da Concessionária, relativos aos contratos de financiamento celebrados pela Concessionária para a execução do objeto do Contrato.
 (...) 
22.3.4 O pagamento à Concessionária pelo Poder Concedente deverá observar o disposto na CRFB/88, na Lei Complementar nº 101, de 4 de maio de 2000, em especial em seus artigos 15 e 16, dependendo ainda de manifestação expressa do órgão ministerial competente.
107. Nota-se que no exemplo citado o pagamento à concessionária pelo poder concedente está expressamente associado a valor decorrente de efeitos calculados dentro de fluxo de caixa marginal, além da necessária observação ao disposto na Constituição Federal/1988, na Lei Complementar 101/2000, em especial em seus arts. 15 e 16, dependendo ainda de manifestação expressa do órgão ministerial competente.
108. No caso da concessão do PNI, a Cláusula 33 menciona que o efeito dos eventos que derem causa ao desequilíbrio econômico-financeiro deverá ser demonstrado mediante "fluxo de caixa elaborado especificamente" (Subcláusula 33.2, línea "d"; peça 3, p. 64-63) . As Subcláusulas 33.6, 33.7 e 33.8, por sua vez, preveem que:
33.6 A recomposição do equilíbrio econômico-financeiro será realizada de forma que seja nulo o valor presente líquido da diferença entre: (i) o fluxo de caixa estimado do projeto sem se considerar o impacto do evento; e (ii) o fluxo de caixa projetado, para o caso de eventos futuros, e/ou o fluxo de caixa observado, para o caso de eventos passados, tomando-se em conta o acontecimento que ensejou o desequilíbrio e a aplicação das modalidades de recomposição previstas neste CONTRATO.
33.7 Para fins de determinação dos fluxos dos dispêndios marginais, deverão ser utilizadas as melhores informações disponíveis e atualizadas para se estimar o valor dos investimentos, dos custos e das despesas, bem como eventuais receitas e outros ganhos, resultantes do evento de desequilíbrio, tomando-se por base as melhores referências de preço do setor público e/ou do setor privado disponíveis no momento do pleito, incluindo-se valores praticados em contratos pretéritos celebrados pelo PODER CONCEDENTE, pelos acionistas da SPE ou por outras empresas, levantamentos de mercado e publicações específicas sobre preços de itens e insumos utilizados em cada caso.
 (...) 
33.8 A recomposição do equilíbrio econômico-financeiro poderá ser realizada anteriormente ou posteriormente ao efetivo impacto do evento que der razão à situação de desequilíbrio, sendo, para tanto, calculado o valor presente líquido da diferença entre os fluxos estimado e projetado, conforme a subcláusula Erro! Fonte de referência não encontrada. (sic) , na data da avaliação. (destaquei) 
109. Portanto, entendo oportuno determinar ao MMA, ao ICMBio e à SPPI que adotem as medidas pertinentes a fim de:
a) ajustarem a redação da Subcláusula 32.4, alínea "e", para que não haja dúvida sobre a aplicação da modalidade nela prevista, ante as diferentes menções a fluxos de caixa sobre o procedimento para recomposição do equilíbrio econômico-financeiro regulamentado pela Cláusula 33, todas da minuta do contrato de concessão do PNI, observando, ainda, que o pagamento de indenização à concessionária pelo poder concedente tem previsão específica na Lei 8.987/1995, nos termos dos arts. 33, § 1°, 35, § 4º, 36, 37, 38, §§ 4° e 5°, e 42, § 3°, incisos I e II, §§ 4°, 5° e 6°; e
b) incluírem na Subcláusula 32.4 a previsão de que o pagamento de indenização à concessionária pelo poder concedente deverá observar o disposto na Constituição da República Federativa do Brasil/1988 (CRFB/88) , na Lei Complementar 101/2000, em especial em seus arts. 15 e 16, dependendo ainda de manifestação expressa do Ministério do Meio Ambiente, atual órgão ministerial competente.
Ante o exposto, voto para que o Tribunal adote a minuta de acórdão que ora submeto a este Colegiado.
TCU, Sala das Sessões, em tagDataSessao.
Ministro VITAL DO RÊGO 
Relator